---
title: "Introducción a Linux y R"
format:
  html:
    toc-depth: 3
    code-fold: true
    code-tools: true
    highlight-style: github
execute:
  echo: true
  warning: false
---

# Introducción a Linux, Unix y R

**Expositor:** Dr. Miguel A. Martínez Delgado

En bioinformática trabajamos directamente con la terminal (línea de comandos) y con R porque nos permiten automatizar tareas repetitivas, manejar archivos grandes y ejecutar pipelines reproducibles. En esta sesión aprenderemos los comandos esenciales para movernos con confianza en el servidor y las bases de R para correr nuestros análisis.

---

## Parte 1 — Terminal Linux/Unix

### ¿Por qué usamos Linux en bioinformática?

La mayoría de las herramientas bioinformáticas (DADA2, cutadapt, FastQC, VSEARCH) están diseñadas para correr en sistemas tipo Unix/Linux. Los servidores de cómputo institucionales casi siempre tienen Linux, lo que hace indispensable saber moverse en la terminal.

---

### Navegación básica

La terminal muestra tu ubicación actual como el **directorio de trabajo**. Estos son los comandos más usados:

```bash
# Ver en qué carpeta estás
pwd

# Listar archivos y carpetas
ls
ls -lh    # con detalles (tamaño, permisos, fecha)
ls -a     # incluye archivos ocultos (empiezan con .)
```

```bash
# Moverte entre carpetas
cd metabarcoding-code        # entrar a una carpeta
cd ..                        # subir un nivel
cd ~                         # ir al directorio home
cd /home/usr01/metabarcoding-code   # ruta absoluta
```

```bash
# Crear, copiar y mover
mkdir nueva_carpeta          # crear carpeta
mkdir -p a/b/c               # crear estructura anidada
cp archivo.txt copia.txt     # copiar archivo
cp -r carpeta/ destino/      # copiar carpeta completa
mv archivo.txt otra_carpeta/ # mover archivo
mv nombre_viejo.txt nuevo.txt  # renombrar
```

```bash
# Eliminar (con cuidado — no hay papelera)
rm archivo.txt               # eliminar archivo
rm -r carpeta/               # eliminar carpeta y contenido
```

---

### Inspeccionar archivos

```bash
# Ver contenido de archivos de texto
head -5 archivo.fastq        # primeras 5 líneas
tail -5 archivo.fastq        # últimas 5 líneas
less archivo.fastq           # navegar (q para salir)
cat archivo.txt              # mostrar todo el contenido
```

```bash
# Buscar texto dentro de archivos
grep "ATCG" secuencias.fastq          # líneas que contienen el patrón
grep -c "^@" archivo.fastq            # contar líneas que empiezan con @
grep -i "error" log.txt               # búsqueda sin distinguir mayúsculas
```

```bash
# Contar líneas, palabras y caracteres
wc -l archivo.txt            # número de líneas
wc -c archivo.fastq          # número de bytes (tamaño)
```

---

### Permisos y gestión de archivos

Cada archivo en Linux tiene permisos para el dueño, el grupo y otros usuarios. Se ven con `ls -l`:

```
-rw-r--r-- 1 usr01 metabarcoding 4096 mar 23 09:00 script.R
```

Los tres grupos de letras (`rw-`, `r--`, `r--`) son: dueño, grupo, otros. `r`=leer, `w`=escribir, `x`=ejecutar.

```bash
# Cambiar permisos
chmod +x script.sh           # hacer ejecutable
chmod 644 archivo.txt        # rw-r--r-- (lectura para todos, escritura solo dueño)
chmod 755 carpeta/           # rwxr-xr-x (carpeta accesible por todos)
```

---

### Editar archivos en la terminal

```bash
nano script.sh               # editor simple (Ctrl+O guardar, Ctrl+X salir)
```

---

### Hoja de referencia rápida

| Comando | Función |
|---------|---------|
| `pwd` | Mostrar directorio actual |
| `ls -lh` | Listar con detalles |
| `cd carpeta` | Entrar a carpeta |
| `mkdir -p` | Crear carpetas anidadas |
| `cp -r` | Copiar recursivo |
| `mv` | Mover o renombrar |
| `rm -r` | Eliminar (irreversible) |
| `head / tail` | Ver inicio/fin de archivo |
| `less` | Navegar archivo (q = salir) |
| `grep` | Buscar patrón en texto |
| `wc -l` | Contar líneas |
| `chmod +x` | Dar permiso de ejecución |
| `nano` | Editar archivo en terminal |

---

## Parte 2 — Introducción a R

### ¿Por qué usamos R en metabarcoding?

R tiene los paquetes especializados que usamos en el curso: `dada2`, `phyloseq`, `vegan`, `ggplot2`. Además, los scripts en R son reproducibles y documentables con Quarto o R Markdown.

---

### Conceptos básicos

```{r eval=FALSE}
# Variables
x <- 10
nombre <- "muestra1"

# Vectores
muestras <- c("M1", "M2", "M3")
lecturas <- c(15000, 22000, 8500)

# Acceder a elementos
muestras[1]        # primer elemento
lecturas[lecturas > 10000]  # filtrar por condición

# Operaciones básicas
mean(lecturas)
sum(lecturas)
length(muestras)
```

---

### Funciones y paquetes

```{r eval=FALSE}
# Una función toma argumentos y devuelve un resultado
resultado <- sum(c(1, 2, 3))

# Instalar paquetes (solo una vez)
install.packages("tidyverse")

# Cargar paquetes (cada sesión)
library(tidyverse)

# Ver ayuda de una función
?mean
help("filter")
```

---

### Estructura de un script en R

Un script bien organizado tiene estas secciones:

```{r eval=FALSE}
# ============================================================
# Nombre del script: 03-dada2-pipeline.R
# Descripción: Pipeline DADA2 para metabarcoding
# Autor: Dr. Miguel A. Martínez / Dra. Tania Valdivia
# Fecha: 2025-10-28
# ============================================================

# 1. Cargar librerías ----------------------------------------
library(dada2)
library(tidyverse)

# 2. Definir rutas -------------------------------------------
proj_root <- here::here()
fastq_location <- file.path(proj_root, "for_dada2")

# 3. Análisis ------------------------------------------------
# ... código del pipeline ...
```

---

### Tipos de objetos más usados en DADA2

| Objeto | Tipo en R | Ejemplo |
|--------|-----------|---------|
| Nombres de muestras | `character vector` | `c("M1", "M2")` |
| Rutas de archivos | `character vector` | `list.files(...)` |
| Tabla de lecturas | `matrix` | `out` de `filterAndTrim()` |
| Tabla de ASVs | `matrix` | `seqtab` |
| Taxonomía | `data.frame` | `tax_df` |

---

### Buenas prácticas para proyectos bioinformáticos

Una estructura de carpetas consistente ahorra tiempo y evita errores:

```
metabarcoding-code/
├── raw_fastqs/          # datos crudos (no modificar)
├── for_dada2/           # FASTQs recortados con cutadapt
│   └── filtered/        # FASTQs filtrados por DADA2
├── final_data/
│   ├── csv_output/      # tablas de ASVs y taxonomía
│   ├── rdata_output/    # checkpoints .RData
│   └── logs/            # sessionInfo, errores, gráficas
├── metadata/            # primer_data.csv, metadata.csv, BD taxonomía
└── scripts/             # scripts numerados en orden de ejecución
```

**Reglas de nombres de archivos:**

- Usar guiones bajos `_` en lugar de espacios
- Numerar scripts en orden: `01-fastqc.sh`, `02b-cutadapt.sh`, `03-dada2-pipeline.R`
- Incluir fecha o `run_name` en los archivos de salida para no sobreescribir

---

:::{.callout-tip}
## Para el curso
1. Abre la terminal y practica: ¿en qué directorio estás? (`pwd`), ¿qué archivos hay en `raw_fastqs/`? (`ls -lh raw_fastqs/`)
2. En R: crea un vector con los nombres de tus muestras y calcula cuántas hay (`length()`).
3. Revisa la estructura de carpetas de `metabarcoding-code/` — ¿coincide con el esquema de arriba?
:::
