---
title: "Introducción a Linux y R"
format:
  html:
    toc-depth: 3
    code-fold: true
    code-tools: true
    highlight-style: github
execute:
  echo: true
  warning: false
---

# Introducción a Linux, Unix y R

En bioinformática trabajamos directamente con la terminal (línea de comandos) y con R porque nos permiten automatizar tareas repetitivas, manejar archivos grandes y ejecutar pipelines reproducibles. En esta sesión aprenderemos los comandos esenciales para movernos en el servidor y las bases de R para correr nuestros análisis.

---

## Parte 1 — Terminal Linux/Unix

### ¿Por qué usamos Linux en bioinformática?

La mayoría de las herramientas bioinformáticas (DADA2, cutadapt, FastQC, VSEARCH) están diseñadas para correr en sistemas tipo Unix/Linux. Los servidores de cómputo institucionales casi siempre tienen Linux, lo que hace indispensable saber moverse en la terminal.

---

### Unix, Linux y Bash — ¿qué son y en qué se diferencian?

- **Unix** es un sistema operativo desarrollado en los años 70 en los laboratorios Bell de AT&T. Es el ancestro común de muchos sistemas modernos y estableció la filosofía de "pequeñas herramientas que hacen una sola cosa bien".

- **Linux** es un sistema operativo libre y de código abierto inspirado en Unix, creado por Linus Torvalds en 1991. Es el sistema que corre en la gran mayoría de servidores de cómputo científico en el mundo, incluido el servidor del curso.

- **Bash** (*Bourne Again SHell*) es el intérprete de comandos — el programa que lee lo que escribes en la terminal y lo ejecuta. Cuando abres una terminal en Linux, casi siempre estás usando Bash.

En la práctica: **Linux** es el sistema operativo, **Bash** es el idioma que usas para hablar con él, y **Unix** es el origen histórico de ambos.

| Término | Qué es | Ejemplo |
|---------|--------|---------|
| Unix | Sistema operativo original (1969) | Solaris, macOS |
| Linux | Sistema operativo libre inspirado en Unix | Ubuntu, CentOS |
| Bash | Intérprete de comandos | `ls`, `cd`, `grep` |
| Terminal | La ventana donde escribes comandos | iTerm2, GNOME Terminal |
| Shell | Término genérico para el intérprete | Bash, Zsh, Fish |

```bash
# Ver qué shell estás usando
echo $SHELL

# Ver la versión de Bash
bash --version
```

---

### Navegación básica

La terminal muestra tu ubicación actual como el **directorio de trabajo**. Estos son los comandos más usados:

```bash
# Ver en qué carpeta estás
pwd

# Listar archivos y carpetas
ls
ls -lh    # con detalles (tamaño, permisos, fecha)
ls -a     # incluye archivos ocultos (empiezan con .)
```

```bash
# Moverte entre carpetas
cd metabarcoding-code        # entrar a una carpeta
cd ..                        # subir un nivel
cd ~                         # ir al directorio home
cd /home/usr01/metabarcoding-code   # ruta absoluta
```

```bash
# Crear, copiar y mover
mkdir nueva_carpeta          # crear carpeta
mkdir -p a/b/c               # crear estructura anidada
cp archivo.txt copia.txt     # copiar archivo
cp -r carpeta/ destino/      # copiar carpeta completa
mv archivo.txt otra_carpeta/ # mover archivo
mv nombre_viejo.txt nuevo.txt  # renombrar
```

```bash
# Eliminar (con cuidado — no hay papelera)
rm archivo.txt               # eliminar archivo
rm -r carpeta/               # eliminar carpeta y contenido
```

---

### Inspeccionar archivos

```bash
# Ver contenido de archivos de texto
head -5 archivo.fastq        # primeras 5 líneas
tail -5 archivo.fastq        # últimas 5 líneas
less archivo.fastq           # navegar (q para salir)
cat archivo.txt              # mostrar todo el contenido
```

```bash
# Buscar texto dentro de archivos
grep "ATCG" secuencias.fastq          # líneas que contienen el patrón
grep -c "^@" archivo.fastq            # contar líneas que empiezan con @
grep -i "error" log.txt               # búsqueda sin distinguir mayúsculas
```

```bash
# Contar líneas, palabras y caracteres
wc -l archivo.txt            # número de líneas
wc -c archivo.fastq          # número de bytes (tamaño)
```

---

### Permisos y gestión de archivos

Cada archivo en Linux tiene permisos para el dueño, el grupo y otros usuarios. Se ven con `ls -l`:

```
-rw-r--r-- 1 usr01 metabarcoding 4096 mar 23 09:00 script.R
```

Los tres grupos de letras (`rw-`, `r--`, `r--`) son: dueño, grupo, otros. `r`=leer, `w`=escribir, `x`=ejecutar.

```bash
# Cambiar permisos
chmod +x script.sh           # hacer ejecutable
chmod 644 archivo.txt        # rw-r--r-- (lectura para todos, escritura solo dueño)
chmod 755 carpeta/           # rwxr-xr-x (carpeta accesible por todos)
```

---

### Editar archivos en la terminal

```bash
nano script.sh               # editor simple (Ctrl+O guardar, Ctrl+X salir)
```

---

### Pipes y redirección

Los **pipes** (`|`) conectan la salida de un comando con la entrada del siguiente. La **redirección** (`>`, `>>`) guarda la salida en un archivo. Son herramientas fundamentales en bioinformática.

```bash
# Pipe: encadenar comandos
ls -lh raw_fastqs/ | head -10          # listar y ver solo las primeras 10 líneas
grep "^@" archivo.fastq | wc -l        # contar lecturas en un FASTQ

# Redirección: guardar salida en archivo
ls raw_fastqs/ > lista_archivos.txt    # crea el archivo (sobreescribe si existe)
echo "nueva línea" >> lista_archivos.txt  # agrega al final sin sobreescribir

# Combinar pipe y redirección
grep "error" logs/*.txt | sort > errores.txt
```

---

### Trabajos largos en el servidor — `screen`

Cuando corres un análisis largo (como `learnErrors()` o `assignTaxonomy()`), si cierras la terminal el proceso se interrumpe. `screen` crea una sesión persistente que sigue corriendo aunque te desconectes.

```bash
# Crear una sesión nueva con nombre
screen -S dada2

# Dentro de screen: correr el pipeline
Rscript scripts/03-dada2-pipeline.R

# Desconectarse sin matar el proceso (el análisis sigue corriendo)
# Ctrl + A, luego D

# Reconectarse a la sesión más tarde
screen -r dada2

# Ver todas las sesiones activas
screen -ls
```

:::{.callout-tip}
Siempre usa `screen` antes de correr el pipeline completo de DADA2. Si la conexión al servidor se cae o cierras la terminal por accidente, tu análisis no se pierde.
:::

---

### Atajos de productividad en la terminal

Estos atajos ahorran mucho tiempo:

| Atajo | Función |
|-------|---------|
| `Tab` | Autocompletar nombre de archivo o comando |
| `Tab Tab` | Mostrar todas las opciones posibles |
| `↑` / `↓` | Navegar el historial de comandos |
| `Ctrl + C` | Cancelar el comando que está corriendo |
| `Ctrl + L` | Limpiar la pantalla (equivale a `clear`) |
| `Ctrl + A` | Ir al inicio de la línea |
| `Ctrl + E` | Ir al final de la línea |
| `!!` | Repetir el último comando |
| `history` | Ver historial de comandos |
| `history | grep Rscript` | Buscar un comando en el historial |

---

### Hoja de referencia rápida

| Comando | Función |
|---------|---------|
| `pwd` | Mostrar directorio actual |
| `ls -lh` | Listar con detalles |
| `cd carpeta` | Entrar a carpeta |
| `mkdir -p` | Crear carpetas anidadas |
| `cp -r` | Copiar recursivo |
| `mv` | Mover o renombrar |
| `rm -r` | Eliminar (irreversible) |
| `head / tail` | Ver inicio/fin de archivo |
| `less` | Navegar archivo (q = salir) |
| `grep` | Buscar patrón en texto |
| `wc -l` | Contar líneas |
| `chmod +x` | Dar permiso de ejecución |
| `nano` | Editar archivo en terminal |

---

## Parte 2 — Introducción a R

### ¿Por qué usamos R en metabarcoding?

R tiene los paquetes especializados que usamos en el curso: `dada2`, `phyloseq`, `vegan`, `ggplot2`. Además, los scripts en R son reproducibles y documentables con Quarto o R Markdown.

---

### Conceptos básicos

```{r eval=FALSE}
# Variables
x <- 10
nombre <- "muestra1"

# Vectores
muestras <- c("M1", "M2", "M3")
lecturas <- c(15000, 22000, 8500)

# Acceder a elementos
muestras[1]        # primer elemento
lecturas[lecturas > 10000]  # filtrar por condición

# Operaciones básicas
mean(lecturas)
sum(lecturas)
length(muestras)
```

---

### Funciones y paquetes

```{r eval=FALSE}
# Una función toma argumentos y devuelve un resultado
resultado <- sum(c(1, 2, 3))

# Instalar paquetes (solo una vez)
install.packages("tidyverse")

# Cargar paquetes (cada sesión)
library(tidyverse)

# Ver ayuda de una función
?mean
help("filter")
```

---

### Estructura de un script en R

Un script bien organizado tiene estas secciones:

```{r eval=FALSE}
# ============================================================
# Nombre del script: 03-dada2-pipeline.R
# Descripción: Pipeline DADA2 para metabarcoding
# Autor: Dr. Miguel A. Martínez / Dra. Tania Valdivia
# Fecha: 2025-10-28
# ============================================================

# 1. Cargar librerías ----------------------------------------
library(dada2)
library(tidyverse)

# 2. Definir rutas -------------------------------------------
proj_root <- here::here()
fastq_location <- file.path(proj_root, "for_dada2")

# 3. Análisis ------------------------------------------------
# ... código del pipeline ...
```

---

### Tipos de objetos más usados en DADA2

| Objeto | Tipo en R | Ejemplo |
|--------|-----------|---------|
| Nombres de muestras | `character vector` | `c("M1", "M2")` |
| Rutas de archivos | `character vector` | `list.files(...)` |
| Tabla de lecturas | `matrix` | `out` de `filterAndTrim()` |
| Tabla de ASVs | `matrix` | `seqtab` |
| Taxonomía | `data.frame` | `tax_df` |

---

### Buenas prácticas para proyectos bioinformáticos

Una estructura de carpetas consistente ahorra tiempo y evita errores:

```
metabarcoding-code/
├── raw_fastqs/          # datos crudos (no modificar)
├── for_dada2/           # FASTQs recortados con cutadapt
│   └── filtered/        # FASTQs filtrados por DADA2
├── final_data/
│   ├── csv_output/      # tablas de ASVs y taxonomía
│   ├── rdata_output/    # checkpoints .RData
│   └── logs/            # sessionInfo, errores, gráficas
├── metadata/            # primer_data.csv, metadata.csv, BD taxonomía
└── scripts/             # scripts numerados en orden de ejecución
```

**Reglas de nombres de archivos:**

- Usar guiones bajos `_` en lugar de espacios
- Numerar scripts en orden: `01-fastqc.sh`, `02b-cutadapt.sh`, `03-dada2-pipeline.R`
- Incluir fecha o `run_name` en los archivos de salida para no sobreescribir

---

:::{.callout-tip}
## Para el curso
1. Abre la terminal y practica: ¿en qué directorio estás? (`pwd`), ¿qué archivos hay en `raw_fastqs/`? (`ls -lh raw_fastqs/`)
2. En R: crea un vector con los nombres de tus muestras y calcula cuántas hay (`length()`).
3. Revisa la estructura de carpetas de `metabarcoding-code/` — ¿coincide con el esquema de arriba?
:::
