---
title: "Dada2 - Unión de lecturas paired-end"
format:
  html:
    toc-depth: 3
    code-fold: true
    code-tools: true
    highlight-style: github
execute:
  echo: true
  warning: false
---

# Unión de lecturas y construcción de la tabla de ASVs

En secuenciación paired-end cada fragmento de ADN se lee desde ambos extremos: una lectura **forward** (R1) y una **reverse** (R2). Para obtener la secuencia completa del amplicón, ambas lecturas deben ensamblarse aprovechando la región de solapamiento que comparten en el centro.

---

## Paso 1 — Ensamblar pares con `mergePairs()`

`mergePairs()` une R1 y R2 verificando que coincidan en la zona de solapamiento. Los pares que no coinciden se descartan  -  esto actua como filtro adicional de calidad.

```{r eval=FALSE}
mergers <- mergePairs(
  dadaFs, derepFs,
  dadaRs, derepRs,
  minOverlap = 12,
  maxMismatch = 0,
  verbose = TRUE
)
```

- `minOverlap = 12`: mínimo de bases solapantes (recomendado >= 12 bp)
- `maxMismatch = 0`: no se permiten desajustes en la zona de solapamiento

Verás cuantas lecturas se ensamblan exitosamente por muestra. Un porcentaje bajo puede indicar que el recorte en `filterAndTrim` fue demasiado agresivo.

```{r eval=FALSE}
# Inspeccionar el resultado del merge para la primera muestra
head(mergers[[1]])
```

Cada fila es una secuencia ensamblada única. Las columnas mas importantes:

| Columna | Descripción |
|---------|-------------|
| `abundance` | Lecturas con esa secuencia |
| `accept` | `TRUE` si el par fue ensamblado correctamente |
| `nmatch` | Bases coincidentes en el solapamiento |
| `nmismatch` | Desajustes encontrados |

---

## Paso 2 — Construir la tabla de secuencias

`makeSequenceTable()` organiza los mergers en una matriz muestras x ASVs.

```{r eval=FALSE}
seqtab <- makeSequenceTable(mergers)
dim(seqtab)  # filas = muestras, columnas = ASVs únicos
```

Deberías ver el número de muestras y el total de ASVs antes de remover quimeras.

```{r eval=FALSE}
# Distribución de longitudes de las secuencias ensambladas
table(nchar(getSequences(seqtab)))
```

La distribución debe estar centrada alrededor de la longitud esperada del amplicón. Si hay muchas secuencias de longitudes muy diferentes, puede indicar artefactos de PCR o problemas de merge.

---

## Paso 3 — Verificar eficiencia del merge

```{r eval=FALSE}
# Porcentaje de lecturas ensambladas por muestra
merge_pct <- sapply(mergers, function(m) {
  round(sum(m$abundance[m$accept]) / sum(m$abundance) * 100, 1)
})
summary(merge_pct)
```

### Interpretación

| % de merge | Interpretación |
|------------|---------------|
| > 80% | Normal [OK] |
| 60-80% | Aceptable  -  revisar truncLen |
| < 60% | Bajo  -  truncLen probablemente muy agresivo |

Si el merge es bajo, verifica que los puntos de truncamiento preservan suficiente solapamiento entre R1 y R2. La longitud del amplicón debe ser: truncLen_F + truncLen_R - longitud_amplicón > 12 bp de overlap.

---

## Causas comúnes de merge fallido

| Problema | Causa probable | Solucion |
|----------|---------------|----------|
| Solapamiento insuficiente | Amplicón largo o recorte excesivo | Reducir truncLen o verificar longitud del amplicón |
| Baja recuperacion en una muestra | Baja calidad o contaminación | Revisar QC de esa muestra |
| Muchas longitudes inesperadas | Artefactos de PCR | Aplicar filtro de longitud en el paso siguiente |

---

:::{.callout-note}
## Recuerda
El merge solo funcióna correctamente si los puntos de truncamiento en `filterAndTrim` preservan suficiente solapamiento entre R1 y R2. Un recorte demasiado agresivo en el paso anterior produce un merge fallido aqui.
:::

:::{.callout-tip}
## Para el curso
1. Revisa el porcentaje de merge por muestra  -  ¿Hay muestras con < 50%?
2. Inspecciona la distribución de longitudes de `seqtab`  -  ¿Coincide con el amplicón esperado?
3. ¿Cuantos ASVs hay antes de remover quimeras (`ncol(seqtab)`)?
:::
