---
title: "Dada2 - Asignación taxonómica y guardado de resultados"
format:
  html:
    toc-depth: 3
    code-fold: true
    code-tools: true
    highlight-style: github
execute:
  echo: true
  warning: false
---

# Asignación taxonómica

La **asignación taxonómica** convierte secuencias anonimas (ASVs) en información biológica: generos, familias, ordenes y, cuando es posible, especies. Es el puente entre el análisis bioinformatico y la ecologia de comúnidades.

dada2 usa `assignTaxonomy()`, que implementa el clasificador bayesiano naive del RDP (Ribosomal Database Project): divide la secuencia en fragmentos de 8 nucleótidos (k-mers) y calcula la probabilidad de que pertenezcan a cada grupo taxonómico, asignando hasta el nivel donde la confianza (bootstrap) supera el umbral definido.

---

## Paso 1 — Asignar taxonomía con `assignTaxonomy()`

```{r eval=FALSE}
tax_location <- file.path(metadata_location, primer.data$db_name[i])

if (!file.exists(tax_location)) {
  stop("No se encuentra la base de taxonomía: ", tax_location)
}

at <- assignTaxonomy(
  colnames(cleaned.seqtab.nochim),
  tax_location,
  tryRC            = TRUE,
  multithread      = TRUE,
  outputBootstraps = TRUE,
  verbose          = TRUE
)
```

- `tryRC = TRUE`: prueba tambien el complemento reverso de cada ASV (útil si el amplicón puede estar en cualquier orientacion)
- `outputBootstraps = TRUE`: devuelve los valores de confianza por nivel taxonómico
- La base de datos esta definida en `primer_data.csv` (columna `db_name`)

Este paso puede tardar varios minutos dependiendo del número de ASVs y la base de datos.

---

## Paso 2 — Verificar el resultado

```{r eval=FALSE}
# Separar taxonomía y bootstraps
tax_mat  <- at$tax
boot_mat <- at$boot

tax_df <- as.data.frame(tax_mat) %>%
  tibble::rownames_to_column("Sequence")

head(tax_df)
```

```{r eval=FALSE}
# Porcentaje de ASVs asignados por nivel taxonómico
ranks <- c("Kingdom", "Phylum", "Class", "Order", "Family", "Genus", "Species")
pct_assigned <- colSums(!is.na(tax_mat)) / nrow(tax_mat) * 100
round(pct_assigned, 1)
```

### Valores típicos segun nivel

| Nivel | % asignado (típico) |
|-------|---------------------|
| Reino | 95-100% |
| Filo | 80-95% |
| Clase | 70-90% |
| Orden | 60-85% |
| Familia | 50-80% |
| Genero | 30-70% |
| Especie | 10-50% |

La proporción baja a nivel de especie es normal: requiere coincidencia exacta con la base de datos.

---

## Paso 3 — Guardar archivos de taxonomía

```{r eval=FALSE}
taxonomy_file  <- file.path(output_location, "csv_output",
                            paste0(run_name, "_", primer.data$locus_shorthand[i], "_taxonomy_output.csv"))
bootstrap_file <- file.path(output_location, "csv_output",
                            paste0(run_name, "_", primer.data$locus_shorthand[i], "_tax_bootstrap.csv"))

# Tabla de taxonomía
joined_old_new_taxa <- tax_df %>%
  dplyr::select(dplyr::any_of(c("Sequence", ranks)))
readr::write_csv(joined_old_new_taxa, taxonomy_file)

# Tabla de bootstraps unida a taxonomía
boot_df <- as.data.frame(boot_mat) %>%
  tibble::rownames_to_column("Sequence")
names(boot_df)[-1] <- paste0("boot.", names(boot_df)[-1])
ready_new_taxa <- dplyr::left_join(boot_df, joined_old_new_taxa, by = "Sequence")
readr::write_csv(ready_new_taxa, bootstrap_file)

message("Taxonomía guardada en: ", taxonomy_file)
message("Bootstraps guardados en: ", bootstrap_file)
```

---

## Paso 4 — Guardar insumos para phyloseq (.RData)

El pipeline guarda todos los objetos necesarios para construir el objeto phyloseq en un único archivo `.RData`. Esto permite continuar el análisis en otra sesion sin repetir los pasos anteriores.

```{r eval=FALSE}
# Preparar matrices para phyloseq
otu_mat <- cleaned.seqtab.nochim
storage.mode(otu_mat) <- "integer"

tax_mat_ps <- joined_old_new_taxa %>%
  tibble::column_to_rownames("Sequence") %>%
  as.matrix()

# Cargar metadatos de muestra
sample_meta <- readr::read_csv(
  file.path(metadata_location, "metadata.csv"),
  show_col_types = FALSE
) %>%
  dplyr::rename(SampleID = sample_id) %>%
  tibble::column_to_rownames("SampleID")

sample_meta <- sample_meta[rownames(otu_mat), , drop = FALSE]

# Guardar todo en un .RData
rdata_path <- file.path(output_location, "rdata_output",
                        paste0(run_name, "_", primer.data$locus_shorthand[i], "_phyloseq_inputs.RData"))

save(otu_mat, tax_mat_ps, sample_meta, track,
     joined_old_new_taxa, ready_new_taxa,
     file = rdata_path, compress = "xz")

message("RData guardado en: ", rdata_path)
```

Con estos tres objetos (`otu_mat`, `tax_mat_ps`, `sample_meta`) y el archivo `.RData`, el siguiente paso es construir el objeto phyloseq para análisis de diversidad (Dia 4).

---

## Causas de baja asignación taxonómica

| Causa | Sintoma | Solucion |
|-------|---------|---------|
| Base de datos desactualizada | Muchos NA en filo | Usar versión mas reciente |
| Marcador poco representado | % bajos en todos los niveles | Considerar BD mas especifica |
| `minBoot` muy alto | Muchos NA en niveles medios | Bajar a 60 con precaucion |
| Quimeras no removidas | Asignaciónes inconsistentes | Verificar paso anterior |

---

:::{.callout-note}
## Recuerda
La asignación taxonómica depende de la calidad y cobertura de la base de datos. Ningun método puede asignar correctamente un organismo que no esta representado en la referencia. Siempre reporta la versión de la base de datos que usaste en la sección de métodos.
:::

:::{.callout-tip}
## Para el curso
1. ¿Que porcentaje de ASVs se asignan a nivel de filo? ?Y a nivel de genero?
2. ¿Hay ASVs sin asignación a ningun nivel? ¿Cuantos son?
3. Revisa los valores de bootstrap en `ready_new_taxa`  -  ¿Hay asignaciónes con baja confianza?
4. ¿El `.RData` fue creado correctamente en `final_data/rdata_output/`?
:::
