---
title: "Dada2 - Unión de lecturas paired-end"
#subtitle: "24–28 de noviembre de 2025<br>Instituto de Ciencias del Mar y Limnología (UNAM)"
format:
  html:
    toc-depth: 3
    code-fold: true
    code-tools: true
    highlight-style: github
    embed-resources: true
execute:
  echo: true
  warning: false
---

# Introducción a la unión de lecturas paired-end en dada2

En secuenciación **paired-end**, cada fragmento de ADN se lee desde ambos extremos: una lectura **forward** (R1) y una lectura **reverse** (R2). Para obtener la secuencia completa del amplicón, estas dos lecturas deben ensamblarse aprovechando la región de **solapamiento** que comparten en el centro.

dada2 realiza esta unión con la función `mergePairs()`, pero solo después de que cada lectura fue procesada individualmente por el modelo de error y el denoising (`dada()`). Esto garantiza que solo secuencias biológicamente coherentes sean ensambladas.

---

## ¿Por qué es importante unir las lecturas?

- Las lecturas individuales (R1 o R2) solo cubren una parte del amplicón.
- Al unirlas se obtiene la secuencia completa → mayor información taxonómica.
- El solapamiento actúa como **verificación de calidad**: si las lecturas no coinciden en la región compartida, el par se descarta.
- Reduce errores: las bases en la zona de solapamiento se confirman por ambas lecturas.

---

## ¿Qué hace el código en este paso?

### 1. Ensamblaje con `mergePairs()`

```{r eval=FALSE}
mergers <- mergePairs(
  dadaFs, filtFs,
  dadaRs, filtRs,
  minOverlap = 12,
  maxMismatch = 0,
  verbose = TRUE
)
```

- **`dadaFs` / `dadaRs`**: objetos dada de las lecturas forward y reverse ya denoisadas.
- **`filtFs` / `filtRs`**: archivos FASTQ filtrados correspondientes.
- **`minOverlap`**: mínimo de bases que deben solapar (recomendado ≥ 12 bp).
- **`maxMismatch`**: desajustes permitidos en la zona de solapamiento (recomendado 0).

### 2. Verificación de la eficiencia del merge

```{r eval=FALSE}
# Revisar el resultado del merge para una muestra
head(mergers[[1]])
```

Cada fila representa una secuencia ensamblada única. Las columnas más importantes son:

| Columna | Descripción |
|---------|-------------|
| `abundance` | Número de lecturas con esa secuencia |
| `accept` | `TRUE` si el par fue ensamblado exitosamente |
| `nmatch` | Bases coincidentes en la zona de solapamiento |
| `nmismatch` | Desajustes encontrados |

### 3. Construcción de la tabla de secuencias

```{r eval=FALSE}
seqtab <- makeSequenceTable(mergers)
dim(seqtab)           # filas = muestras, columnas = secuencias únicas
table(nchar(getSequences(seqtab)))  # distribución de longitudes
```

---

## Parámetros clave

| Parámetro | Descripción | Valor típico |
|-----------|-------------|-------------|
| `minOverlap` | Mínimo de bases que deben solapar F y R | 12 bp |
| `maxMismatch` | Desajustes permitidos en el solapamiento | 0 |
| `justConcatenate` | Une sin solapamiento (usar solo si no hay overlap) | FALSE |
| `returnRejects` | Incluye pares rechazados en el output | FALSE |

---

## ¿Por qué puede fallar el merge?

El porcentaje de lecturas unidas exitosamente varía según la calidad de los datos. Los problemas más comunes son:

| Problema | Causa probable | Solución |
|----------|---------------|----------|
| Solapamiento insuficiente | Amplicón muy largo o recorte excesivo en `truncLen` | Reducir `truncLen` o aumentar `minOverlap` con precaución |
| Baja calidad en los extremos | Lecturas R2 de mala calidad | Ajustar `truncLen` para R2 |
| Poca recuperación en muestras específicas | Baja calidad o contaminación de la muestra | Revisar QC de esa muestra |
| `maxMismatch > 0` requerido | Variabilidad real en la zona de solapamiento | Aumentar a 1 con precaución |

---

## ¿Por qué es importante este paso?

- Es el paso que genera la secuencia **completa** del amplicón, esencial para la asignación taxonómica.
- La zona de solapamiento actúa como un **filtro de coherencia** entre lecturas.
- Un mal merge produce secuencias quiméricas artificiales que contaminan los resultados.
- La distribución de longitudes resultante permite detectar amplicones inesperados.

---

## Recomendaciones

- Verifica la distribución de longitudes con `table(nchar(getSequences(seqtab)))`. Deberías ver una distribución centrada alrededor de la longitud esperada del amplicón.
- Si el porcentaje de merge es bajo (<70%) en muchas muestras, revisa el recorte aplicado en `filterAndTrim`: los extremos deben solapar al menos `minOverlap` bases.
- En amplicones cortos (< 200 bp total), es normal tener un solapamiento amplio, lo que mejora la calidad.

---

## Resumen

| Aspecto | Explicación |
|---------|-------------|
| **Qué es** | Ensamblaje de lecturas R1 y R2 usando su región de solapamiento |
| **Función** | `mergePairs()` |
| **Parámetro clave** | `minOverlap` (mínimo 12 bp) |
| **Valores normales** | >70–80% de lecturas unidas exitosamente |
| **Por qué importa** | Produce la secuencia completa del amplicón para asignación taxonómica |

---

## Ejercicios prácticos

1. **Revisa el porcentaje de merge** por muestra: ¿hay muestras con < 50% de lecturas unidas? ¿Qué tienen en común?
2. **Inspecciona la distribución de longitudes** de `seqtab`: ¿coincide con el tamaño esperado de tu amplicón?
3. **Experimenta con `minOverlap`**: ¿qué ocurre si lo reduces a 6? ¿Aumenta el porcentaje de merge? ¿A qué costo?

---

:::{.callout-note}
## Recuerda
El merge solo funciona correctamente si los puntos de truncamiento en `filterAndTrim` preservan suficiente solapamiento entre R1 y R2. Un recorte demasiado agresivo en el paso anterior puede causar un merge fallido aquí.
:::

:::{.callout-tip}
## Para el curso — revisar en clase
1. Porcentaje de lecturas unidas por muestra.
2. Distribución de longitudes en `seqtab`.
3. Casos con baja eficiencia de merge y diagnóstico.
:::
