---
title: "Dada2 - Dereplicación e Inferencia de Errores"
execute:
  echo: true
  warning: false
---

# Dereplicación y aprendizaje del modelo de error

Este paso tiene dos partes: primero **dereplicamos** las lecturas (eliminamos duplicados y contamos abundancias), luego **aprendemos el modelo de error** de la secuenciadora para poder distinguir errores técnicos de variantes biológicas reales.

---

## Paso 1 — Dereplicación

La dereplicación colapsa lecturas identicas en secuencias únicas y registra cuantas veces aparece cada una. Esto reduce el volumen de datos sin perder información biológica.

```{r eval=FALSE}
exists <- file.exists(filtFs) & file.exists(filtRs)
filtFs <- filtFs[exists]
filtRs <- filtRs[exists]
sample.names <- sample.names[exists]

derepFs <- derepFastq(filtFs, verbose = TRUE)
derepRs <- derepFastq(filtRs, verbose = TRUE)
names(derepFs) <- sample.names
names(derepRs) <- sample.names
```

Deberías ver para cada muestra: cuantas lecturas únicas quedaron. Un ratio alto de secuencias únicas / total puede indicar alta diversidad o contaminación; un ratio muy bajo es normal en muestras con taxones dominantes.

```{r eval=FALSE}
# Diagnóstico rápido de la primera muestra
n_unique_F  <- length(derepFs[[1]]$uniques)
total_reads <- sum(derepFs[[1]]$uniques)
message("Secuencias únicas Forward: ", n_unique_F)
message("Ratio compresión: ", round(n_unique_F / total_reads * 100, 2), "%")
```

---

## Paso 2 — Aprender el modelo de error

La secuenciadora Illumina comete errores al leer las bases (una A real puede leerse como C, G o T). `learnErrors()` estima estas tasas para cada tipo de transicion (A->C, A->G, etc.) en función de la calidad Phred de cada posición.

```{r eval=FALSE}
nbases_target <- 1e8   # 100 millones de bases
max_consist   <- 25    # iteraciónes máximas para convergencia

errF <- learnErrors(
  filtFs,
  nbases      = nbases_target,
  randomize   = TRUE,
  multithread = TRUE,
  MAX_CONSIST = max_consist,
  verbose     = TRUE
)

errR <- learnErrors(
  filtRs,
  nbases      = nbases_target,
  randomize   = TRUE,
  multithread = TRUE,
  MAX_CONSIST = max_consist,
  verbose     = TRUE
)
```

Este paso puede tardar varios minutos. En la salida verás el número de bases usadas y como convergen las tasas de error iteración a iteración.

---

## Paso 3 — Visualizar el modelo de error

El gráfico de errores muestra las 12 posibles transiciones (A->C, A->G, etc.). Los **puntos rojos** son las tasas observadas; la **linea negra** es el modelo ajustado. Deben seguir el mismo patrón: la tasa de error cae conforme aumenta la calidad (Q-score).

```{r eval=FALSE}
plotErrors(errF, nominalQ = TRUE)
plotErrors(errR, nominalQ = TRUE)
```

El pipeline guarda estas gráficas automáticamente en `final_data/logs/`:

```{r eval=FALSE}
png(file.path(output_location, "logs",
              paste0(run_name, "_", primer.data$locus_shorthand[i], "_errF.png")),
    width = 1200, height = 1200, res = 150)
print(plotErrors(errF, nominalQ = TRUE))
dev.off()

png(file.path(output_location, "logs",
              paste0(run_name, "_", primer.data$locus_shorthand[i], "_errR.png")),
    width = 1200, height = 1200, res = 150)
print(plotErrors(errR, nominalQ = TRUE))
dev.off()
```

### ¿Que buscar en el gráfico?

| Senal | Interpretación |
|-------|---------------|
| Puntos rojos cerca de la linea negra | Buen ajuste del modelo [OK] |
| Puntos muy dispersos | Datos insuficientes o calidad variable |
| Tasas de error > 10% (A->C, etc.) | Posible problema de calidad del run |
| Transiciones correctas (A->A) cerca de 1.0 | Normal |

---

## Paso 4 — Guardar checkpoint después de learnErrors

El pipeline guarda automáticamente un checkpoint `.RData` después de `learnErrors()`. Si el script se interrumpe más adelante, puedes retomar desde aquí sin repetir el paso más lento.

```{r eval=FALSE}
# El pipeline guarda:
# final_data/rdata_output/<run_name>_<locus>_checkpoint2_learnErrors.RData
# Contiene: errF, errR, derepFs, derepRs, filtFs, filtRs, sample.names, primer.data, run_name, out
```

Para reanudar desde este punto en otra sesión:

```{r eval=FALSE}
load(file.path(output_location, "rdata_output",
               paste0(run_name, "_", primer.data$locus_shorthand[i], "_checkpoint2_learnErrors.RData")))
```

---

## Paso 5 — Inferencia de ASVs con `dada()`

Con el modelo de error aprendido, `dada()` infiere las secuencias biológicas reales (ASVs) corrigiendo los errores de secuenciación muestra por muestra.

```{r eval=FALSE}
dadaFs <- dada(derepFs, err = errF, multithread = TRUE)
dadaRs <- dada(derepRs, err = errR, multithread = TRUE)
```

Al finalizar verás el número de ASVs inferidas por muestra, por ejemplo:
`Sample 1: 1979 reads in 232 unique sequences, 8 sample sequences, 1.2e+04 input unique sequences.`

```{r eval=FALSE}
# Cuantos ASVs se infirieron en la primera muestra
dadaFs[[1]]
```

Deberías ver el número de secuencias de muestra (ASVs) vs secuencias únicas de entrada. El ratio refleja cuanto "colapso" el denoising.

---

## Paso 6 — Guardar checkpoint después de dada()

```{r eval=FALSE}
# El pipeline guarda:
# final_data/rdata_output/<run_name>_<locus>_checkpoint3_dada.RData
# Contiene: dadaFs, dadaRs, derepFs, derepRs, errF, errR, sample.names, primer.data, run_name, out
```

Para reanudar desde este punto antes de `mergePairs()`:

```{r eval=FALSE}
load(file.path(output_location, "rdata_output",
               paste0(run_name, "_", primer.data$locus_shorthand[i], "_checkpoint3_dada.RData")))
```

---

## Retención esperada en este paso

| Paso | Lectura típica |
|------|---------------|
| Lecturas únicas tras dereplicación | 5-30% del total (normal) |
| ASVs inferidos vs únicos entrada | 1-10% (alta compresión es buena senal) |

---

:::{.callout-note}
## Recuerda
- `learnErrors()` necesita suficientes datos (al menos varios MB de FASTQ filtrados) para estimar tasas confiables.
- Si el modelo no converge, aumenta `MAX_CONSIST` a 50 o `nbases_target` a `2e8`.
- Los modelos `errF` y `errR` son independientes: las lecturas Reverse suelen tener tasas de error ligeramente mayores que las Forward, y eso es normal.
:::

:::{.callout-tip}
## Para el curso
1. Revisa `plotErrors()`  -  ¿Los puntos rojos siguen la linea negra?
2. Compara el número de ASVs inferidos con el número de secuencias únicas de entrada.
3. ¿Hay alguna muestra con muy pocos ASVs? ¿Coincide con las que tenian baja retención en filterAndTrim?
:::
