---
title: "DADA2 — Filtrado inicial"
execute:
  echo: true
  warning: false
---

## Configuración del entorno

Cargamos las librerías necesarias y definimos las rutas del proyecto.

```{r eval=FALSE}
library(dada2, quietly = TRUE)
library(tidyverse, quietly = TRUE)
library(seqinr)
library(ShortRead)
library(digest)
library(here)
library(fs)
library(readr)

set.seed(42)
```

```{r eval=FALSE}
proj_root <- here::here()
setwd(proj_root)

fastq_location    <- file.path(proj_root, "for_dada2")
output_location   <- file.path(proj_root, "final_data")
metadata_location <- file.path(proj_root, "metadata")
primer_csv        <- file.path(metadata_location, "primer_data.csv")

i        <- 1          # fila de primer_data.csv a procesar
run_name <- format(Sys.time(), "%Y%m%d_%H%M")
```

- `here::here()` detecta automáticamente la raíz del proyecto (donde está el `.Rproj`)
- `i` selecciona el locus a procesar en `primer_data.csv`
- `run_name` se usa como prefijo en todos los archivos de salida

---

## Leer parámetros del locus

```{r eval=FALSE}
primer_cols <- readr::read_csv(primer_csv, n_max = 0, show_col_types = FALSE) %>% names()

primer.data <- readr::read_csv(
  primer_csv,
  col_types = readr::cols(
    !!primer_cols[1] := readr::col_character(),
    !!primer_cols[2] := readr::col_character(),
    .default = readr::col_guess()
  )
)

primer.data
```

Verifica que la fila `i` corresponde al locus que quieres analizar.

---

## Localizar archivos FASTQ

```{r eval=FALSE}
fnFs <- grep(primer.data$locus_shorthand[i],
             sort(list.files(fastq_location, pattern = "R1_001.fastq", full.names = TRUE)),
             value = TRUE)
fnRs <- grep(primer.data$locus_shorthand[i],
             sort(list.files(fastq_location, pattern = "R2_001.fastq", full.names = TRUE)),
             value = TRUE)

sample.names <- sub(
  paste0("^", primer.data$locus_shorthand[i], "-"), "",
  sub("-d[0-9]+$", "",
      sapply(strsplit(basename(fnFs), "_"), `[`, 1))
)

stopifnot(length(fnFs) == length(fnRs))
stopifnot(!any(duplicated(sample.names)))

length(fnFs)
head(sample.names)
```

Si el número de muestras no coincide con lo esperado, revisa que los archivos estén en `for_dada2/` y que el `locus_shorthand` sea correcto.

---

## Preparar rutas de archivos filtrados

```{r eval=FALSE}
filtFs <- file.path(fastq_location, "filtered", paste0(sample.names, "_F_filt.fastq"))
filtRs <- file.path(fastq_location, "filtered", paste0(sample.names, "_R_filt.fastq"))
names(filtFs) <- sample.names
names(filtRs) <- sample.names

# Eliminar archivos vacíos o corruptos
file.empty   <- function(filenames) file.info(filenames)$size == 20
empty_files  <- file.empty(fnFs) | file.empty(fnRs)
fnFs         <- fnFs[!empty_files]
fnRs         <- fnRs[!empty_files]
filtFs       <- filtFs[!empty_files]
filtRs       <- filtRs[!empty_files]
sample.names <- sample.names[!empty_files]
```

---

## Inspección de calidad

Las gráficas se guardan como PNG porque en el servidor no hay pantalla:

```{r eval=FALSE}
png(filename = file.path(output_location, "logs",
              paste0(run_name, "_", primer.data$locus_shorthand[i], "_forward.png")))
plotQualityProfile(fnFs[seq_len(min(10, length(fnFs)))])
dev.off()

png(filename = file.path(output_location, "logs",
              paste0(run_name, "_", primer.data$locus_shorthand[i], "_reverse.png")))
plotQualityProfile(fnRs[seq_len(min(10, length(fnRs)))])
dev.off()
```

Para descargar las gráficas a tu computadora:

```bash
scp usrXX@200.23.162.240:/home/usrXX/metabarcoding-code/final_data/logs/*quality*.png ~/Downloads/
```

- El eje Y muestra la calidad Phred (Q), el eje X la posición en la lectura
- Busca donde la **línea verde** (mediana) cae por debajo de **Q30** — ese es el punto de truncamiento ideal
- Las lecturas Reverse (R2) típicamente degradan más rápido que las Forward (R1)

---

## Cálculo automático del punto de truncamiento

El script calcula el punto de truncamiento usando una ventana móvil sobre la calidad mediana, limitado por `max_trim` para preservar el solapamiento F/R.

```{r eval=FALSE}
n <- 500000; window_size <- 10

trimsF <- numeric(length(fnFs))
for (f in seq_along(fnFs)) {
  srqa   <- qa(fnFs[f], n = n)
  df     <- srqa[["perCycle"]]$quality
  means  <- rowsum(df$Score * df$Count, df$Cycle) / rowsum(df$Count, df$Cycle)
  window_values <- vapply(1:(length(means) - window_size),
                          function(j) mean(means[j:(j + window_size)]), numeric(1))
  trimsF[f] <- min(which(window_values < 30))
}
where_trim_all_Fs <- median(trimsF, na.rm = TRUE)
if (where_trim_all_Fs > primer.data$max_trim[i]) where_trim_all_Fs <- primer.data$max_trim[i]

trimsR <- numeric(length(fnRs))
for (r in seq_along(fnRs)) {
  srqa   <- qa(fnRs[r], n = n)
  df     <- srqa[["perCycle"]]$quality
  means  <- rowsum(df$Score * df$Count, df$Cycle) / rowsum(df$Count, df$Cycle)
  window_values <- vapply(1:(length(means) - window_size),
                          function(j) mean(means[j:(j + window_size)]), numeric(1))
  trimsR[r] <- min(which(window_values < 30))
}
where_trim_all_Rs <- median(trimsR, na.rm = TRUE)
if (where_trim_all_Rs > primer.data$max_trim[i]) where_trim_all_Rs <- primer.data$max_trim[i]

message("Puntos de truncamiento: F=", where_trim_all_Fs, " | R=", where_trim_all_Rs)
```

---

## Filtrado y truncamiento

```{r eval=FALSE}
out <- filterAndTrim(
  fnFs, filtFs, fnRs, filtRs,
  truncLen    = c(65, 65),   # ajustar según perfiles de calidad
  maxN        = 0,           # elimina lecturas con Ns
  maxEE       = c(2, 2),     # máximo 2 errores esperados por lectura
  truncQ      = 2,           # trunca si calidad < 2
  rm.phix     = TRUE,        # remueve contaminación PhiX
  compress    = TRUE,
  multithread = 4,
  matchIDs    = TRUE         # asegura pareado correcto F/R
)
```

---

## Verificar retención

```{r eval=FALSE}
pct_retained <- round(sum(out[,"reads.out"]) / sum(out[,"reads.in"]) * 100, 2)
message("Retención global: ", pct_retained, "%")

low_retention <- out[,"reads.out"] / out[,"reads.in"] < 0.3
if (any(low_retention)) warning("Muestras < 30%: ", paste(rownames(out)[low_retention], collapse=", "))

head(out)
```

| Retención global | Interpretación |
|:-----------------|:---------------|
| > 70% | Normal |
| 50–70% | Aceptable — revisar parámetros |
| < 50% | Bajo — relajar `maxEE` o `truncLen` |
| < 30% en una muestra | Muestra problemática — revisar QC |

---

## Guardar checkpoint

```{r eval=FALSE}
save(out, filtFs, filtRs, fnFs, fnRs, sample.names, primer.data, run_name,
     fastq_location, output_location, metadata_location,
     file = file.path(output_location, "rdata_output",
                      paste0(run_name, "_", primer.data$locus_shorthand[i],
                             "_checkpoint1_filterAndTrim.RData")))
message("Checkpoint 1 guardado")
```

Para reanudar desde este punto en otra sesión:

```{r eval=FALSE}
load(file.path(output_location, "rdata_output",
               paste0(run_name, "_", primer.data$locus_shorthand[i],
                      "_checkpoint1_filterAndTrim.RData")))
```
