---
title: "Dada2 - Remoción de quimeras"
#subtitle: "24–28 de noviembre de 2025<br>Instituto de Ciencias del Mar y Limnología (UNAM)"
format:
  html:
    toc-depth: 3
    code-fold: true
    code-tools: true
    highlight-style: github
    embed-resources: true
execute:
  echo: true
  warning: false
---

# Introducción a la remoción de quimeras en dada2

Las **quimeras** son secuencias artificiales producidas durante la amplificación por PCR. No representan ningún organismo real, sino artefactos técnicos que, de no eliminarse, inflaman artificialmente la riqueza de especies observada y distorsionan los análisis ecológicos.

dada2 detecta y elimina quimeras con la función `removeBimeraDenovo()`, comparando cada secuencia con combinaciones de secuencias más abundantes para determinar si podría haber sido generada por recombinación.

---

## ¿Cómo se forman las quimeras?

Durante la PCR, una cadena de ADN parcialmente extendida puede **hibridarse con una molécula diferente** en ciclos posteriores y ser extendida hasta el final, produciendo una secuencia "híbrida" que tiene la primera mitad de una secuencia y la segunda mitad de otra.

```
Secuencia A: ████████████░░░░░░░░░░░
Secuencia B: ░░░░░░░░░░░░████████████
Quimera AB:  ████████████████████████  ← no existe en la naturaleza
```

Las quimeras son más frecuentes cuando:

- Se hacen muchos ciclos de PCR (>30)
- Se amplifican muestras con comunidades muy diversas
- Hay alta similitud entre las secuencias del amplicón

---

## ¿Qué hace el código en este paso?

### 1. Remoción con `removeBimeraDenovo()`

```{r eval=FALSE}
seqtab.nochim <- removeBimeraDenovo(
  seqtab,
  method = "consensus",
  multithread = TRUE,
  verbose = TRUE
)
```

- **`seqtab`**: tabla de secuencias generada con `makeSequenceTable()`.
- **`method = "consensus"`**: cada secuencia candidata a quimera es verificada de forma independiente en cada muestra; se elimina si es quimérica en la mayoría de muestras donde aparece.
- **`method = "pooled"`**: evalúa todas las muestras en conjunto (más sensible pero más lento).
- **`multithread`**: usa todos los núcleos disponibles para acelerar el proceso.

### 2. Evaluación de resultados

```{r eval=FALSE}
# Proporción de lecturas que sobreviven la remoción
sum(seqtab.nochim) / sum(seqtab)

# Proporción de secuencias únicas que sobreviven
ncol(seqtab.nochim) / ncol(seqtab)
```

Estas dos métricas dan información complementaria:

| Métrica | Qué mide | Valor típico |
|---------|----------|-------------|
| Lecturas retenidas | Abundancia total conservada | > 85–95% |
| Secuencias únicas retenidas | Cuántas ASVs son quiméricas | Variable |

---

## Interpretación de los resultados

Es común que un porcentaje alto de **secuencias únicas** sea quimérico, pero que la **abundancia** retenida sea alta. Esto ocurre porque las quimeras suelen ser raras (pocas lecturas), mientras que las secuencias biológicas reales son abundantes.

| Escenario | Interpretación |
|-----------|---------------|
| >95% lecturas retenidas | Normal — pocas quimeras abundantes |
| 80–95% lecturas retenidas | Aceptable — revisar parámetros de PCR |
| <80% lecturas retenidas | Preocupante — posible problema de calidad o PCR |
| <50% lecturas retenidas | Grave — revisar diseño experimental y calidad del ADN |

### Señales de alerta

- **Alta proporción de quimeras** puede indicar: demasiados ciclos de PCR, baja calidad del ADN, o contaminación.
- Si la remoción es muy agresiva, considera cambiar de `method = "consensus"` a `method = "pooled"`.
- Amplicones muy cortos o con alta similitud entre especies son más propensos a generar quimeras.

---

## Parámetros clave

| Parámetro | Descripción | Opciones |
|-----------|-------------|---------|
| `method` | Estrategia de detección | `"consensus"` (recomendado), `"pooled"`, `"per-sample"` |
| `multithread` | Paralelización | `TRUE` en servidor |
| `allowOneOf` | Permite un extremo no-quimérico | `FALSE` por defecto |
| `minFoldParentOverAbundance` | Qué tan más abundante debe ser el pariente | 1 (default) |

---

## ¿Por qué es importante este paso?

- Sin remoción de quimeras, se sobreestima la riqueza de especies.
- Las quimeras pueden recibir asignaciones taxonómicas erróneas, introduciendo organismos inexistentes en el análisis.
- Es un paso **estándar** en cualquier pipeline de metabarcoding.
- dada2 elimina quimeras de forma más conservadora que otros métodos (UCHIME), reduciendo la pérdida de secuencias reales.

---

## Recomendaciones

- Siempre calcula la proporción de lecturas retenidas antes y después.
- Si pierdes >20% de las lecturas, investiga si el problema está en la PCR o en la calidad del ADN.
- Compara `ncol(seqtab)` vs `ncol(seqtab.nochim)` para saber cuántas ASVs eran quiméricas.
- Reporta siempre el porcentaje de remoción en la sección de métodos de tus publicaciones.

---

## Resumen

| Aspecto | Explicación |
|---------|-------------|
| **Qué es** | Eliminación de secuencias artificiales producidas durante la PCR |
| **Función** | `removeBimeraDenovo()` |
| **Método recomendado** | `"consensus"` |
| **Valores normales** | > 85–95% de lecturas retenidas |
| **Por qué importa** | Evita falsos positivos y sobreestimación de la diversidad |

---

## Ejercicios prácticos

1. **Calcula la proporción de lecturas retenidas** antes y después de la remoción. ¿Está dentro del rango esperado?
2. **Compara el número de ASVs** antes (`ncol(seqtab)`) y después (`ncol(seqtab.nochim)`). ¿Qué porcentaje eran quiméricas?
3. **Prueba ambos métodos** (`consensus` vs `pooled`): ¿cambia el resultado? ¿Cuál es más conservador?

---

:::{.callout-note}
## Recuerda
Las quimeras son artefactos de PCR, no errores de secuenciación. Por eso dada2 las elimina **después** del denoising (que corrige errores de secuenciación) y del merge (que ensambla los pares). Este orden importa.
:::

:::{.callout-tip}
## Para el curso — revisar en clase
1. Proporción de lecturas y ASVs retenidas.
2. Diferencia entre `consensus` y `pooled`.
3. Cómo interpretar una remoción alta vs baja.
4. Relación entre el diseño de PCR y la aparición de quimeras.
:::
