---
title: "DADA2 — Filter and Trim"
execute:
  echo: true
  warning: false
---

El paso `filterAndTrim()` es el primer gran filtro de calidad en el pipeline. Su objetivo es eliminar lecturas de baja calidad y truncar las secuencias, asegurando que solo las regiones confiables pasen a los análisis posteriores.

---

## Los parámetros de `filterAndTrim()`

```{r eval=FALSE}
out <- filterAndTrim(
  fnFs, filtFs, fnRs, filtRs,
  truncLen    = c(65, 65),
  maxN        = 0,
  maxEE       = c(2, 2),
  truncQ      = 2,
  rm.phix     = TRUE,
  compress    = TRUE,
  multithread = 4,
  matchIDs    = TRUE
)
```

### `truncLen` — Longitud de truncamiento

Trunca cada lectura a la longitud especificada. El primer valor es para forward (R1), el segundo para reverse (R2). Todo lo que quede después de ese punto se descarta.

**¿Cómo elegir el valor?** Usa las gráficas de calidad del paso anterior. Busca el punto donde la calidad mediana cae por debajo de Q30 y trunca ahí. Recuerda verificar que quede suficiente solapamiento para el merge:

```
solapamiento = truncLen_F + truncLen_R - longitud_amplicón
```

::: {.callout-warning icon="false"}
Si el solapamiento es menor a 20 bp, el merge puede fallar o producir pocos resultados. En ese caso, aumenta `truncLen` aunque implique incluir algunas bases de menor calidad.
:::

### `maxN` — Bases ambiguas

Número máximo de bases `N` (ambiguas) permitidas por lectura. DADA2 **requiere** que sea 0 — no puede modelar errores en posiciones ambiguas. Si una lectura tiene al menos una N, se descarta.

### `maxEE` — Errores esperados

Es el filtro más importante después de `truncLen`. Define el máximo de **errores esperados** permitidos por lectura. Se calcula sumando las probabilidades de error de cada base:

```
EE = Σ 10^(-Q/10)
```

Por ejemplo, una lectura de 100 bases todas con Q30 tiene EE = 100 × 0.001 = 0.1. Una lectura con varias bases de Q10–Q15 acumula errores rápidamente.

| `maxEE` | Qué filtra |
|:--------|:-----------|
| 1 | Muy estricto — solo lecturas de alta calidad |
| **2** | **Valor recomendado** — buen balance entre calidad y retención |
| 5 | Más permisivo — útil si la retención es muy baja |

::: {.callout-tip icon="false"}
`maxEE` es mejor que un umbral de calidad fijo (como "descartar si Q < 20") porque considera la calidad acumulada de *todas* las bases, no solo la peor.
:::

### `truncQ` — Truncamiento por calidad

Si una base individual tiene calidad menor a este valor, la lectura se trunca en ese punto (y todo lo que sigue se descarta). Con `truncQ = 2`, solo bases extremadamente malas (Q ≤ 2, >60% de probabilidad de error) causan truncamiento.

En la práctica, `truncLen` hace la mayor parte del trabajo y `truncQ` actúa como red de seguridad para lecturas individuales con caídas abruptas de calidad.

### `rm.phix` — Control PhiX

Illumina agrega lecturas del genoma PhiX como control interno de calidad en cada corrida de secuenciación. Estas lecturas no son biológicas y deben eliminarse. Con `rm.phix = TRUE`, DADA2 las detecta y descarta automáticamente.

### `matchIDs` — Pareado de lecturas

Asegura que cada lectura forward tenga su par reverse correspondiente en el archivo de salida. Si una lectura R1 pasa los filtros pero su R2 no (o viceversa), ambas se descartan. Esto es necesario porque DADA2 necesita los pares completos para el merge.

---

## Verificar retención

Después de filtrar, revisamos qué porcentaje de lecturas pasó todos los filtros:

```{r eval=FALSE}
pct_retained <- round(sum(out[,"reads.out"]) / sum(out[,"reads.in"]) * 100, 2)
message("Retención global: ", pct_retained, "%")

low_retention <- out[,"reads.out"] / out[,"reads.in"] < 0.3
if (any(low_retention)) warning("Muestras < 30%: ", paste(rownames(out)[low_retention], collapse=", "))

head(out)
```

| Retención | Interpretación | Qué hacer |
|:----------|:---------------|:----------|
| > 70% | Normal | Continuar |
| 50–70% | Aceptable | Revisar `truncLen` |
| < 50% | Bajo | Aumentar `maxEE` a 3–5, o relajar `truncLen` |
| < 30% en una muestra | Problemática | Revisar con FastQC, considerar excluir |

::: {.callout-warning icon="false"}
**¿Retención baja en todas las muestras?** Lo más común es que `truncLen` sea demasiado corto. Prueba aumentándolo y verifica que la calidad sea aceptable en las gráficas.

**¿Retención baja en pocas muestras?** Probablemente son muestras con problemas de secuenciación. Revísalas individualmente con FastQC antes de decidir si excluirlas.
:::

---

## Guardar checkpoint

```{r eval=FALSE}
save(out, filtFs, filtRs, fnFs, fnRs, sample.names, primer.data, run_name,
     fastq_location, output_location, metadata_location,
     file = file.path(output_location, "rdata_output",
                      paste0(run_name, "_", primer.data$locus_shorthand[i],
                             "_checkpoint1_filterAndTrim.RData")))
message("Checkpoint 1 guardado")
```

Este checkpoint permite reanudar desde aquí sin repetir el filtrado — útil para probar diferentes parámetros en los pasos siguientes.
