---
title: "Dada2 - Unión de lecturas paired-end"
execute:
  echo: true
  warning: false
---

En secuenciación paired-end cada fragmento de ADN se lee desde ambos extremos: una lectura **forward** (R1) y una **reverse** (R2). Para obtener la secuencia completa del amplicón, ambas lecturas deben ensamblarse aprovechando la región de solapamiento que comparten en el centro.

El merge ocurre **después del denoising** — es decir, trabaja con lecturas ya corregidas, no con las crudas. Esto es importante: DADA2 no une lecturas con errores y luego las corrige, sino al revés.

---

## Paso 1 — Ensamblar pares con `mergePairs()`

**Qué hace:** alinea cada par R1–R2 denoiseado buscando la región de solapamiento. Si R1 y R2 coinciden en esa zona, los une en una sola secuencia. Si no coinciden (o el solapamiento es insuficiente), el par se descarta — lo que actúa como filtro adicional de calidad.

```{r eval=FALSE}
mergers <- mergePairs(
  dadaFs, derepFs,
  dadaRs, derepRs,
  minOverlap = 12,
  maxMismatch = 0,
  verbose = TRUE
)
```

**Parámetros clave:**

- `minOverlap = 12` — mínimo de bases solapantes requeridas para aceptar el ensamblaje. Valores menores aumentan el número de merges pero también el riesgo de ensamblajes erróneos. Para 12S (~62 bp) con truncLen ajustado, 12 bp es el mínimo razonable.
- `maxMismatch = 0` — no se permiten desajustes en la zona de solapamiento. Un solo mismatch descarta el par. Esto es estricto pero correcto: si el solapamiento tiene diferencias, al menos una de las dos lecturas tiene un error que el denoising no pudo corregir.

```{r eval=FALSE}
# Inspeccionar el resultado del merge para la primera muestra
head(mergers[[1]])
```

**Qué significa la tabla resultante:** cada fila es una secuencia ensamblada única. Las columnas más importantes:

| Columna | Descripción |
|---|---|
| `abundance` | Número de lecturas con esa secuencia ensamblada |
| `accept` | `TRUE` si el par fue ensamblado correctamente |
| `nmatch` | Bases coincidentes en la zona de solapamiento |
| `nmismatch` | Desajustes encontrados (debe ser 0 con `maxMismatch = 0`) |

---

## Paso 2 — Construir la tabla de secuencias

**Qué hace:** organiza todos los mergers en una matriz donde las filas son muestras y las columnas son secuencias únicas (futuras ASVs). Esta es la tabla de abundancias antes de remover quimeras.

```{r eval=FALSE}
seqtab <- makeSequenceTable(mergers)
dim(seqtab)  # filas = muestras, columnas = ASVs únicos
```

```{r eval=FALSE}
# Distribución de longitudes de las secuencias ensambladas
table(nchar(getSequences(seqtab)))
```

**Qué chequear:** la distribución de longitudes debe estar centrada en la longitud esperada del amplicón (para 12S, ~62 bp). Un pico limpio y estrecho indica un merge exitoso. Si hay muchas secuencias de longitudes muy diferentes, puede indicar artefactos de PCR o problemas en el ensamblaje.

---

## Paso 3 — Verificar eficiencia del merge

```{r eval=FALSE}
# Porcentaje de lecturas ensambladas por muestra
merge_pct <- sapply(mergers, function(m) {
  round(sum(m$abundance[m$accept]) / sum(m$abundance) * 100, 1)
})
summary(merge_pct)
```

**Qué chequear:**

| % de merge | Interpretación |
|---|---|
| > 80% | Normal |
| 60–80% | Aceptable — revisar truncLen |
| < 60% | Bajo — truncLen probablemente muy agresivo |

Si el merge es bajo, el problema casi siempre está en los puntos de truncamiento del paso anterior. La regla es: `truncLen_F + truncLen_R - longitud_amplicón > 12 bp`. Si esa diferencia es menor a 12 bp, el solapamiento no es suficiente.

---

## Causas comunes de merge fallido

| Problema | Causa probable | Solución |
|---|---|---|
| Merge bajo en todas las muestras | Solapamiento insuficiente por truncLen agresivo | Reducir truncLen o verificar longitud del amplicón |
| Merge bajo en una sola muestra | Baja calidad o contaminación en esa muestra | Revisar QC de la muestra |
| Muchas longitudes inesperadas en `seqtab` | Artefactos de PCR o amplificación inespecífica | Aplicar filtro de longitud en el paso de quimeras |

---

:::{.callout-tip}
## Para el curso
1. ¿Qué porcentaje de lecturas se ensamblan por muestra? ¿Hay muestras con < 60%?
2. Revisa la distribución de longitudes de `seqtab` — ¿coincide con la longitud esperada del amplicón 12S (~62 bp)?
3. ¿Cuántos ASVs hay antes de remover quimeras (`ncol(seqtab)`)? ¿Y después?
:::
