---
title: "DADA2 — Filtrado inicial"
execute:
  echo: true
  warning: false
---

## Configuración del entorno

Antes de comenzar, abre R desde la terminal:

```bash
cd ~/metabarcoding-code
R
```

Cargamos las librerías que usaremos a lo largo del pipeline:

```{r eval=FALSE}
library(dada2, quietly = TRUE)     # pipeline principal: ASVs, filtrado, errores, taxonomía
library(tidyverse, quietly = TRUE) # manipulación y visualización de datos
library(seqinr)                    # utilidades para secuencias FASTA
library(ShortRead)                 # lectura y QC de archivos FASTQ
library(fs)                        # operaciones con archivos y rutas
library(readr)                     # lectura/escritura de CSVs

set.seed(42)
```

Si no hay errores, todas las librerías están disponibles en el servidor.

---

## Definir rutas y parámetros

Definimos las rutas principales del proyecto. Todas son relativas a `~/metabarcoding-code/`, que es el directorio de trabajo.

```{r eval=FALSE}
setwd("~/metabarcoding-code")

fastq_location    <- "for_dada2"
output_location   <- "final_data"
metadata_location <- "metadata"
primer_csv        <- file.path(metadata_location, "primer_data.csv")

# Crear directorios de salida
dir.create(file.path(output_location, "logs"), recursive = TRUE, showWarnings = FALSE)
dir.create(file.path(output_location, "csv_output"), recursive = TRUE, showWarnings = FALSE)
dir.create(file.path(output_location, "rdata_output"), recursive = TRUE, showWarnings = FALSE)

i        <- 1          # fila de primer_data.csv a procesar
run_name <- format(Sys.time(), "%Y%m%d_%H%M")
```

- **`i`** selecciona qué locus procesar. Si tienes varios marcadores (ej. 12S y COI), cambia este valor para procesar cada uno
- **`run_name`** genera un prefijo único con la fecha y hora (ej. `20260325_1430`) para que cada corrida produzca archivos distintos y no se sobreescriban

---

## Leer parámetros del locus

El pipeline lee `primer_data.csv` para obtener la configuración específica del marcador: nombre del locus, longitud máxima de truncamiento, base de datos taxonómica, etc. Esto permite procesar diferentes marcadores con el mismo script, solo cambiando el valor de `i`.

```{r eval=FALSE}
primer_cols <- readr::read_csv(primer_csv, n_max = 0, show_col_types = FALSE) %>% names()

primer.data <- readr::read_csv(
  primer_csv,
  col_types = readr::cols(
    !!primer_cols[1] := readr::col_character(),
    !!primer_cols[2] := readr::col_character(),
    .default = readr::col_guess()
  )
)

primer.data
```

Verifica que la fila `i` corresponde al locus que quieres analizar. El pipeline usará `primer.data$locus_shorthand[i]`, `primer.data$db_name[i]`, etc. en todos los pasos siguientes.

---

## Localizar archivos FASTQ

El script busca en `for_dada2/` todos los archivos FASTQ que contengan el nombre del locus seleccionado. Separa las lecturas forward (R1) y reverse (R2), y extrae el identificador de muestra (`sample_id`) del nombre del archivo.

Por ejemplo, del archivo `12S-GC-001-d1_1_S1_L001_R1_001.fastq` extrae `GC-001` como identificador de muestra.

```{r eval=FALSE}
fnFs <- grep(primer.data$locus_shorthand[i],
             sort(list.files(fastq_location, pattern = "R1_001.fastq", full.names = TRUE)),
             value = TRUE)
fnRs <- grep(primer.data$locus_shorthand[i],
             sort(list.files(fastq_location, pattern = "R2_001.fastq", full.names = TRUE)),
             value = TRUE)

sample.names <- sub(
  paste0("^", primer.data$locus_shorthand[i], "-"), "",
  sub("-d[0-9]+$", "",
      sapply(strsplit(basename(fnFs), "_"), `[`, 1))
)

stopifnot(length(fnFs) == length(fnRs))
stopifnot(!any(duplicated(sample.names)))

length(fnFs)
head(sample.names)
```

Deberías ver el número total de muestras y los primeros nombres. Si el número no coincide con lo esperado, revisa que los archivos estén en `for_dada2/` y que el `locus_shorthand` en `primer_data.csv` sea correcto.

---

## Preparar rutas de archivos filtrados

Antes de filtrar, definimos dónde se guardarán los archivos filtrados (en `for_dada2/filtered/`) y eliminamos del análisis cualquier archivo vacío o corrupto que podría causar errores en pasos posteriores.

```{r eval=FALSE}
filtFs <- file.path(fastq_location, "filtered", paste0(sample.names, "_F_filt.fastq"))
filtRs <- file.path(fastq_location, "filtered", paste0(sample.names, "_R_filt.fastq"))
names(filtFs) <- sample.names
names(filtRs) <- sample.names

# Eliminar archivos vacíos o corruptos
file.empty   <- function(filenames) file.info(filenames)$size == 20
empty_files  <- file.empty(fnFs) | file.empty(fnRs)
fnFs         <- fnFs[!empty_files]
fnRs         <- fnRs[!empty_files]
filtFs       <- filtFs[!empty_files]
filtRs       <- filtRs[!empty_files]
sample.names <- sample.names[!empty_files]
```

---

## Inspección de calidad

Antes de decidir dónde truncar, visualizamos los perfiles de calidad. Estas gráficas muestran cómo varía la calidad Phred (Q) a lo largo de la lectura — típicamente la calidad es alta al inicio y decae hacia el final, especialmente en las lecturas reverse (R2).

Las gráficas se guardan como PNG porque en el servidor no hay pantalla gráfica:

```{r eval=FALSE}
png(filename = file.path(output_location, "logs",
              paste0(run_name, "_", primer.data$locus_shorthand[i], "_quality_forward.png")),
    width = 2400, height = 1600, res = 300)
plotQualityProfile(fnFs[seq_len(min(6, length(fnFs)))]) +
  ggplot2::theme_minimal(base_size = 10) +
  ggplot2::labs(title = "Perfiles de calidad — Forward (R1)")
dev.off()

png(filename = file.path(output_location, "logs",
              paste0(run_name, "_", primer.data$locus_shorthand[i], "_quality_reverse.png")),
    width = 2400, height = 1600, res = 300)
plotQualityProfile(fnRs[seq_len(min(6, length(fnRs)))]) +
  ggplot2::theme_minimal(base_size = 10) +
  ggplot2::labs(title = "Perfiles de calidad — Reverse (R2)")
dev.off()
```

Para descargar las gráficas a tu computadora:

```bash
scp usrXX@200.23.162.240:/home/usrXX/metabarcoding-code/final_data/logs/*quality*.png ~/Downloads/
```

::: {.callout-tip icon="false"}
**Cómo leer las gráficas:**

- La **línea verde** es la mediana de calidad por posición
- La **zona gris** muestra los cuartiles (variabilidad entre lecturas)
- Busca dónde la mediana cae por debajo de **Q30** — ese es el punto de truncamiento ideal
- Las lecturas R2 suelen degradar más rápido que R1; es normal que su punto de truncamiento sea menor
:::

---

## Distribución de longitudes de lecturas

Este diagnóstico permite detectar problemas de secuenciación como mezclas inesperadas de longitudes o lecturas truncadas prematuramente.

```{r eval=FALSE}
PLOT_RAW_LENGTHS <- TRUE  # cambiar a FALSE para saltar este paso

if (PLOT_RAW_LENGTHS) {
  sample_n_reads <- 100000
  get_lengths <- function(fq_file, n = sample_n_reads) {
    streamer <- ShortRead::FastqStreamer(fq_file, n = n)
    on.exit(close(streamer))
    chunk <- ShortRead::yield(streamer)
    if (length(chunk) == 0) return(integer(0))
    ShortRead::width(ShortRead::sread(chunk))
  }

  lengths_F <- purrr::map_df(fnFs, ~ tibble::tibble(
    ReadType = "Forward", File = basename(.x), Length = get_lengths(.x)))
  lengths_R <- purrr::map_df(fnRs, ~ tibble::tibble(
    ReadType = "Reverse", File = basename(.x), Length = get_lengths(.x)))
  lengths_all <- dplyr::bind_rows(lengths_F, lengths_R)

  png(file.path(output_location, "logs",
                paste0(run_name, "_", primer.data$locus_shorthand[i], "_raw_read_lengths.png")),
      width = 2000, height = 1200, res = 300)
  print(
    ggplot2::ggplot(lengths_all, ggplot2::aes(x = Length, fill = ReadType)) +
      ggplot2::geom_histogram(alpha = 0.6, position = "identity", binwidth = 1, color = "black") +
      ggplot2::facet_wrap(~ ReadType, ncol = 1, scales = "free_y") +
      ggplot2::scale_x_continuous(breaks = seq(0, max(lengths_all$Length, na.rm = TRUE), by = 10)) +
      ggplot2::labs(title = "Distribución de longitudes de lecturas crudas",
                    x = "Longitud (bp)", y = "Frecuencia") +
      ggplot2::theme_minimal() +
      ggplot2::theme(axis.text.x = ggplot2::element_text(angle = 90, vjust = 0.5, size = 7))
  )
  dev.off()
}
```

::: {.callout-tip icon="false"}
**¿Qué buscar en la gráfica?** Lo normal es ver un pico concentrado en una sola longitud (la longitud completa de la lectura). Si ves múltiples picos o una distribución muy dispersa, puede indicar problemas en la secuenciación o mezcla de librerías con diferentes longitudes.
:::

---

## Verificación de primers

Verificamos que los primers hayan sido removidos correctamente por Cutadapt. Si siguen presentes, DADA2 los interpretará como parte de la secuencia biológica y afectará el análisis.

```{r eval=FALSE}
library(Biostrings)

check_primers <- function(fastq_file, primer_seq, n = 1000) {
  streamer <- ShortRead::FastqStreamer(fastq_file, n = n)
  on.exit(close(streamer))
  chunk <- ShortRead::yield(streamer)
  seqs <- as.character(ShortRead::sread(chunk))
  exact_match <- sum(grepl(paste0("^", primer_seq), seqs))
  substr_seqs <- substr(seqs, 1, 50)
  anywhere_match <- sum(grepl(primer_seq, substr_seqs))
  list(exact = exact_match, anywhere = anywhere_match, total = length(seqs))
}

# Secuencias de primers (ajustar según tu marcador)
primer_F <- "TTAGATACCCCACTATGC"  # ejemplo 12S
primer_R <- "TAGAACAGGCTCCTCTAG"  # ejemplo 12S

# Verificar en R1 (forward)
check_F_in_R1   <- check_primers(fnFs[1], primer_F)
check_R_RC_in_R1 <- check_primers(fnFs[1], as.character(
                      Biostrings::reverseComplement(Biostrings::DNAString(primer_R))))

# Verificar en R2 (reverse)
check_R_in_R2   <- check_primers(fnRs[1], primer_R)
check_F_RC_in_R2 <- check_primers(fnRs[1], as.character(
                      Biostrings::reverseComplement(Biostrings::DNAString(primer_F))))

message("R1 — Primer F al inicio: ", check_F_in_R1$exact, "/", check_F_in_R1$total)
message("R1 — Primer R-RC al inicio: ", check_R_RC_in_R1$exact, "/", check_R_RC_in_R1$total)
message("R2 — Primer R al inicio: ", check_R_in_R2$exact, "/", check_R_in_R2$total)
message("R2 — Primer F-RC al inicio: ", check_F_RC_in_R2$exact, "/", check_F_RC_in_R2$total)
```

::: {.callout-note icon="false"}
**Interpretación:**

- Si los conteos son **0 o cercanos a 0**: Cutadapt removió los primers correctamente. Esto es lo esperado.
- Si los conteos son **altos** (cercanos al total): los primers no fueron removidos. Revisa la configuración de Cutadapt o las secuencias de primer en `primer_data.csv`.
:::

---

## Determinar el punto de truncamiento

Elegir dónde truncar las lecturas es una de las decisiones más importantes del pipeline. Si truncas demasiado pronto, pierdes información; si truncas demasiado tarde, incluyes bases de baja calidad que introducen errores falsos.

### ¿Qué considerar?

1. **Calidad Phred**: el truncamiento debe hacerse donde la calidad mediana cae por debajo de **Q30** (99.9% de precisión). Esto se observa en las gráficas de calidad.

2. **Solapamiento para el merge**: las lecturas forward y reverse deben solaparse lo suficiente para poder unirlas después. Si el amplicón mide 170 bp y truncas ambas lecturas a 100 bp, tendrás 100 + 100 - 170 = 30 bp de solapamiento. DADA2 requiere al menos 12 bp, pero más solapamiento es mejor.

3. **`max_trim` en `primer_data.csv`**: este valor define la longitud máxima de truncamiento permitida para tu marcador, calculada para garantizar suficiente solapamiento.

### Cálculo automático

El script calcula el punto de truncamiento de forma automática usando una **ventana móvil** de 10 posiciones. Recorre la calidad mediana de cada muestra y marca el primer punto donde la calidad promedio de la ventana cae por debajo de Q30. Luego toma la **mediana** de todos los puntos calculados como valor final.

```{r eval=FALSE}
n <- 500000; window_size <- 10

# --- Forward ---
trimsF <- numeric(length(fnFs))
for (f in seq_along(fnFs)) {
  srqa   <- qa(fnFs[f], n = n)
  df     <- srqa[["perCycle"]]$quality
  means  <- rowsum(df$Score * df$Count, df$Cycle) / rowsum(df$Count, df$Cycle)
  window_values <- vapply(1:(length(means) - window_size),
                          function(j) mean(means[j:(j + window_size)]), numeric(1))
  trimsF[f] <- min(which(window_values < 30))
}
where_trim_all_Fs <- median(trimsF, na.rm = TRUE)
if (where_trim_all_Fs > primer.data$max_trim[i]) where_trim_all_Fs <- primer.data$max_trim[i]

# --- Reverse ---
trimsR <- numeric(length(fnRs))
for (r in seq_along(fnRs)) {
  srqa   <- qa(fnRs[r], n = n)
  df     <- srqa[["perCycle"]]$quality
  means  <- rowsum(df$Score * df$Count, df$Cycle) / rowsum(df$Count, df$Cycle)
  window_values <- vapply(1:(length(means) - window_size),
                          function(j) mean(means[j:(j + window_size)]), numeric(1))
  trimsR[r] <- min(which(window_values < 30))
}
where_trim_all_Rs <- median(trimsR, na.rm = TRUE)
if (where_trim_all_Rs > primer.data$max_trim[i]) where_trim_all_Rs <- primer.data$max_trim[i]

message("Puntos de truncamiento: F=", where_trim_all_Fs, " | R=", where_trim_all_Rs)
```

### ¿Cómo verificar que el truncamiento es razonable?

Calcula el solapamiento esperado:

```
solapamiento = truncLen_F + truncLen_R - longitud_amplicón
```

::: {.callout-warning icon="false"}
**Ejemplo con nuestros datos:**

- Amplicón 12S ≈ 170 bp
- Si `truncLen_F = 65` y `truncLen_R = 65`: solapamiento = 65 + 65 - 170 = **-40 bp** (no hay solapamiento, el merge fallará)
- Si `truncLen_F = 120` y `truncLen_R = 120`: solapamiento = 120 + 120 - 170 = **70 bp** (excelente)

Apunta a un solapamiento de al menos **20 bp** para un merge confiable.
:::

### ¿Cuándo ajustar manualmente?

El cálculo automático funciona bien en la mayoría de los casos, pero conviene ajustar manualmente si:

- El solapamiento calculado es menor a 20 bp — intenta truncar menos (acepta un poco más de ruido)
- La retención después del filtrado es muy baja — relaja `truncLen` o `maxEE`
- Las gráficas de calidad muestran un patrón inusual (caída abrupta, recuperación, etc.)

---

## Filtrado y truncamiento (`filterAndTrim`)

Este es el paso central. `filterAndTrim()` aplica varios filtros simultáneamente a cada par de lecturas:

```{r eval=FALSE}
out <- filterAndTrim(
  fnFs, filtFs, fnRs, filtRs,
  truncLen    = c(where_trim_all_Fs, where_trim_all_Rs),
  maxN        = 0,
  maxEE       = c(2, 2),
  truncQ      = 2,
  rm.phix     = TRUE,
  compress    = TRUE,
  multithread = 2,
  matchIDs    = TRUE
)
```

### `truncLen` — Longitud de truncamiento

Trunca cada lectura a la longitud especificada. El primer valor es para forward (R1), el segundo para reverse (R2). Los valores `where_trim_all_Fs` y `where_trim_all_Rs` se calcularon automáticamente en el paso anterior. Si prefieres ajustarlos manualmente, puedes reemplazarlos por valores fijos (ej. `c(120, 100)`).

### `maxN` — Bases ambiguas

Número máximo de bases `N` (ambiguas) permitidas por lectura. DADA2 **requiere** que sea 0 — no puede modelar errores en posiciones ambiguas. Si una lectura tiene al menos una N, se descarta.

### `maxEE` — Errores esperados

Es el filtro más importante después de `truncLen`. Define el máximo de **errores esperados** permitidos por lectura. Se calcula sumando las probabilidades de error de cada base:

```
EE = Σ 10^(-Q/10)
```

Por ejemplo, una lectura de 100 bases todas con Q30 tiene EE = 100 × 0.001 = 0.1. Una lectura con varias bases de Q10–Q15 acumula errores rápidamente.

| `maxEE` | Qué filtra |
|:--------|:-----------|
| 1 | Muy estricto — solo lecturas de alta calidad |
| **2** | **Valor recomendado** — buen balance entre calidad y retención |
| 5 | Más permisivo — útil si la retención es muy baja |

::: {.callout-tip icon="false"}
`maxEE` es mejor que un umbral de calidad fijo (como "descartar si Q < 20") porque considera la calidad acumulada de *todas* las bases, no solo la peor.
:::

### `truncQ` — Truncamiento por calidad

Si una base individual tiene calidad menor a este valor, la lectura se trunca en ese punto. Con `truncQ = 2`, solo bases extremadamente malas (Q ≤ 2, >60% de probabilidad de error) causan truncamiento. En la práctica, `truncLen` hace la mayor parte del trabajo y `truncQ` actúa como red de seguridad.

### `rm.phix` — Control PhiX

Illumina agrega lecturas del genoma PhiX como control interno de calidad en cada corrida. Estas lecturas no son biológicas y deben eliminarse.

### `matchIDs` — Pareado de lecturas

Asegura que cada lectura forward tenga su par reverse correspondiente. Si una lectura R1 pasa los filtros pero su R2 no (o viceversa), ambas se descartan. DADA2 necesita los pares completos para el merge.

---

## Verificar retención

Después de filtrar, revisamos qué porcentaje de lecturas pasó todos los filtros:

```{r eval=FALSE}
pct_retained <- round(sum(out[,"reads.out"]) / sum(out[,"reads.in"]) * 100, 2)
message("Retención global: ", pct_retained, "%")

low_retention <- out[,"reads.out"] / out[,"reads.in"] < 0.3
if (any(low_retention)) warning("Muestras < 30%: ", paste(rownames(out)[low_retention], collapse=", "))

head(out)
```

| Retención | Interpretación | Qué hacer |
|:----------|:---------------|:----------|
| > 70% | Normal | Continuar |
| 50–70% | Aceptable | Revisar `truncLen` |
| < 50% | Bajo | Aumentar `maxEE` a 3–5, o relajar `truncLen` |
| < 30% en una muestra | Problemática | Revisar con FastQC, considerar excluir |

::: {.callout-warning icon="false"}
**¿Retención baja en todas las muestras?** Lo más común es que `truncLen` sea demasiado corto. Prueba aumentándolo y verifica que la calidad sea aceptable en las gráficas.

**¿Retención baja en pocas muestras?** Probablemente son muestras con problemas de secuenciación. Revísalas individualmente con FastQC antes de decidir si excluirlas.
:::

---

## Guardar checkpoint

El pipeline guarda un checkpoint después del filtrado. Esto permite reanudar el análisis desde este punto sin repetir el filtrado — útil si necesitas ajustar parámetros en pasos posteriores o si la sesión se interrumpe.

```{r eval=FALSE}
save(out, filtFs, filtRs, fnFs, fnRs, sample.names, primer.data, run_name,
     fastq_location, output_location, metadata_location,
     file = file.path(output_location, "rdata_output",
                      paste0(run_name, "_", primer.data$locus_shorthand[i],
                             "_checkpoint1_filterAndTrim.RData")))
message("Checkpoint 1 guardado")
```

Para reanudar desde este punto en otra sesión:

```{r eval=FALSE}
load(file.path(output_location, "rdata_output",
               paste0(run_name, "_", primer.data$locus_shorthand[i],
                      "_checkpoint1_filterAndTrim.RData")))
```
