---
title: "DADA2 — Filtrado inicial"
execute:
  echo: true
  warning: false
---

## Configuración del entorno

Antes de comenzar el análisis, cargamos las librerías que usaremos a lo largo del pipeline.

```{r eval=FALSE}
library(dada2, quietly = TRUE)     # pipeline principal: ASVs, filtrado, errores, taxonomía
library(tidyverse, quietly = TRUE) # manipulación y visualización de datos
library(seqinr)                    # utilidades para secuencias FASTA
library(ShortRead)                 # lectura y QC de archivos FASTQ
library(fs)                        # operaciones con archivos y rutas
library(readr)                     # lectura/escritura de CSVs

set.seed(42)
```

Si no hay errores, todas las librerías están disponibles en el servidor.

---

## Definir rutas y parámetros

Definimos las rutas principales del proyecto. Todas son relativas a `~/metabarcoding-code/`, que es el directorio de trabajo.

```{r eval=FALSE}
setwd("~/metabarcoding-code")

fastq_location    <- "for_dada2"
output_location   <- "final_data"
metadata_location <- "metadata"
primer_csv        <- file.path(metadata_location, "primer_data.csv")

i        <- 1          # fila de primer_data.csv a procesar
run_name <- format(Sys.time(), "%Y%m%d_%H%M")
```

- **`i`** selecciona qué locus procesar. Si tienes varios marcadores (ej. 12S y COI), cambia este valor para procesar cada uno
- **`run_name`** genera un prefijo único con la fecha y hora (ej. `20250326_1430`) para que cada corrida produzca archivos distintos y no se sobreescriban

---

## Leer parámetros del locus

El pipeline lee `primer_data.csv` para obtener la configuración específica del marcador: nombre del locus, longitud máxima de truncamiento, base de datos taxonómica, etc. Esto permite procesar diferentes marcadores con el mismo script, solo cambiando el valor de `i`.

```{r eval=FALSE}
primer_cols <- readr::read_csv(primer_csv, n_max = 0, show_col_types = FALSE) %>% names()

primer.data <- readr::read_csv(
  primer_csv,
  col_types = readr::cols(
    !!primer_cols[1] := readr::col_character(),
    !!primer_cols[2] := readr::col_character(),
    .default = readr::col_guess()
  )
)

primer.data
```

Verifica que la fila `i` corresponde al locus que quieres analizar. El pipeline usará `primer.data$locus_shorthand[i]`, `primer.data$db_name[i]`, etc. en todos los pasos siguientes.

---

## Localizar archivos FASTQ

El script busca en `for_dada2/` todos los archivos FASTQ que contengan el nombre del locus seleccionado. Separa las lecturas forward (R1) y reverse (R2), y extrae el identificador de muestra (`sample_id`) del nombre del archivo.

Por ejemplo, del archivo `12S-GC-001-d1_1_S1_L001_R1_001.fastq` extrae `GC-001` como identificador de muestra.

```{r eval=FALSE}
fnFs <- grep(primer.data$locus_shorthand[i],
             sort(list.files(fastq_location, pattern = "R1_001.fastq", full.names = TRUE)),
             value = TRUE)
fnRs <- grep(primer.data$locus_shorthand[i],
             sort(list.files(fastq_location, pattern = "R2_001.fastq", full.names = TRUE)),
             value = TRUE)

sample.names <- sub(
  paste0("^", primer.data$locus_shorthand[i], "-"), "",
  sub("-d[0-9]+$", "",
      sapply(strsplit(basename(fnFs), "_"), `[`, 1))
)

stopifnot(length(fnFs) == length(fnRs))
stopifnot(!any(duplicated(sample.names)))

length(fnFs)
head(sample.names)
```

Deberías ver el número total de muestras y los primeros nombres. Si el número no coincide con lo esperado, revisa que los archivos estén en `for_dada2/` y que el `locus_shorthand` en `primer_data.csv` sea correcto.

---

## Preparar rutas de archivos filtrados

Antes de filtrar, definimos dónde se guardarán los archivos filtrados (en `for_dada2/filtered/`) y eliminamos del análisis cualquier archivo vacío o corrupto que podría causar errores en pasos posteriores.

```{r eval=FALSE}
filtFs <- file.path(fastq_location, "filtered", paste0(sample.names, "_F_filt.fastq"))
filtRs <- file.path(fastq_location, "filtered", paste0(sample.names, "_R_filt.fastq"))
names(filtFs) <- sample.names
names(filtRs) <- sample.names

# Eliminar archivos vacíos o corruptos
file.empty   <- function(filenames) file.info(filenames)$size == 20
empty_files  <- file.empty(fnFs) | file.empty(fnRs)
fnFs         <- fnFs[!empty_files]
fnRs         <- fnRs[!empty_files]
filtFs       <- filtFs[!empty_files]
filtRs       <- filtRs[!empty_files]
sample.names <- sample.names[!empty_files]
```

---

## Inspección de calidad

Antes de decidir dónde truncar, visualizamos los perfiles de calidad. Estas gráficas muestran cómo varía la calidad Phred (Q) a lo largo de la lectura — típicamente la calidad es alta al inicio y decae hacia el final, especialmente en las lecturas reverse (R2).

Las gráficas se guardan como PNG porque en el servidor no hay pantalla gráfica:

```{r eval=FALSE}
png(filename = file.path(output_location, "logs",
              paste0(run_name, "_", primer.data$locus_shorthand[i], "_forward.png")))
plotQualityProfile(fnFs[seq_len(min(10, length(fnFs)))])
dev.off()

png(filename = file.path(output_location, "logs",
              paste0(run_name, "_", primer.data$locus_shorthand[i], "_reverse.png")))
plotQualityProfile(fnRs[seq_len(min(10, length(fnRs)))])
dev.off()
```

Para descargar las gráficas a tu computadora:

```bash
scp usrXX@200.23.162.240:/home/usrXX/metabarcoding-code/final_data/logs/*quality*.png ~/Downloads/
```

::: {.callout-tip icon="false"}
**Cómo leer las gráficas:**

- La **línea verde** es la mediana de calidad por posición
- La **zona gris** muestra los cuartiles (variabilidad entre lecturas)
- Busca dónde la mediana cae por debajo de **Q30** — ese es el punto de truncamiento ideal
- Las lecturas R2 suelen degradar más rápido que R1; es normal que su punto de truncamiento sea menor
:::

---

## Determinar el punto de truncamiento

Elegir dónde truncar las lecturas es una de las decisiones más importantes del pipeline. Si truncas demasiado pronto, pierdes información; si truncas demasiado tarde, incluyes bases de baja calidad que introducen errores falsos.

### ¿Qué considerar?

1. **Calidad Phred**: el truncamiento debe hacerse donde la calidad mediana cae por debajo de **Q30** (99.9% de precisión). Esto se observa en las gráficas de calidad del paso anterior.

2. **Solapamiento para el merge**: las lecturas forward y reverse deben solaparse lo suficiente para poder unirlas después. Si el amplicón mide 170 bp y truncas ambas lecturas a 100 bp, tendrás 100 + 100 - 170 = 30 bp de solapamiento. DADA2 requiere al menos 12 bp, pero más solapamiento es mejor.

3. **`max_trim` en `primer_data.csv`**: este valor define la longitud máxima de truncamiento permitida para tu marcador, calculada para garantizar suficiente solapamiento.

### Cálculo automático

El script calcula el punto de truncamiento de forma automática usando una **ventana móvil** de 10 posiciones. Recorre la calidad mediana de cada muestra y marca el primer punto donde la calidad promedio de la ventana cae por debajo de Q30. Luego toma la **mediana** de todos los puntos calculados como valor final.

```{r eval=FALSE}
n <- 500000; window_size <- 10

# --- Forward ---
trimsF <- numeric(length(fnFs))
for (f in seq_along(fnFs)) {
  srqa   <- qa(fnFs[f], n = n)
  df     <- srqa[["perCycle"]]$quality
  means  <- rowsum(df$Score * df$Count, df$Cycle) / rowsum(df$Count, df$Cycle)
  window_values <- vapply(1:(length(means) - window_size),
                          function(j) mean(means[j:(j + window_size)]), numeric(1))
  trimsF[f] <- min(which(window_values < 30))
}
where_trim_all_Fs <- median(trimsF, na.rm = TRUE)
if (where_trim_all_Fs > primer.data$max_trim[i]) where_trim_all_Fs <- primer.data$max_trim[i]

# --- Reverse ---
trimsR <- numeric(length(fnRs))
for (r in seq_along(fnRs)) {
  srqa   <- qa(fnRs[r], n = n)
  df     <- srqa[["perCycle"]]$quality
  means  <- rowsum(df$Score * df$Count, df$Cycle) / rowsum(df$Count, df$Cycle)
  window_values <- vapply(1:(length(means) - window_size),
                          function(j) mean(means[j:(j + window_size)]), numeric(1))
  trimsR[r] <- min(which(window_values < 30))
}
where_trim_all_Rs <- median(trimsR, na.rm = TRUE)
if (where_trim_all_Rs > primer.data$max_trim[i]) where_trim_all_Rs <- primer.data$max_trim[i]

message("Puntos de truncamiento: F=", where_trim_all_Fs, " | R=", where_trim_all_Rs)
```

### ¿Cómo verificar que el truncamiento es razonable?

Puedes calcular el solapamiento esperado con esta fórmula:

```
solapamiento = truncLen_F + truncLen_R - longitud_amplicón
```

::: {.callout-warning icon="false"}
**Ejemplo con nuestros datos:**

- Amplicón 12S ≈ 170 bp
- Si `truncLen_F = 65` y `truncLen_R = 65`: solapamiento = 65 + 65 - 170 = **-40 bp** (no hay solapamiento, el merge fallará)
- Si `truncLen_F = 120` y `truncLen_R = 120`: solapamiento = 120 + 120 - 170 = **70 bp** (excelente)

Apunta a un solapamiento de al menos **20 bp** para un merge confiable.
:::

### ¿Cuándo ajustar manualmente?

El cálculo automático funciona bien en la mayoría de los casos, pero conviene ajustar manualmente si:

- El solapamiento calculado es menor a 20 bp — intenta truncar menos (acepta un poco más de ruido)
- La retención después del filtrado es muy baja — relaja `truncLen` o `maxEE`
- Las gráficas de calidad muestran un patrón inusual (caída abrupta, recuperación, etc.)

---

## Filtrado y truncamiento

Este es el paso central de esta sección. `filterAndTrim()` aplica varios filtros simultáneamente a cada par de lecturas (F y R):

- **`truncLen`**: trunca las lecturas a la longitud especificada — elimina la cola de baja calidad
- **`maxN = 0`**: descarta cualquier lectura que tenga bases ambiguas (N)
- **`maxEE = c(2, 2)`**: descarta lecturas con más de 2 errores esperados — es un filtro más informativo que un umbral de calidad fijo porque considera la calidad de *todas* las bases, no solo la peor
- **`rm.phix = TRUE`**: remueve lecturas del genoma PhiX, que Illumina usa como control interno de calidad

```{r eval=FALSE}
out <- filterAndTrim(
  fnFs, filtFs, fnRs, filtRs,
  truncLen    = c(65, 65),   # ajustar según perfiles de calidad
  maxN        = 0,
  maxEE       = c(2, 2),
  truncQ      = 2,
  rm.phix     = TRUE,
  compress    = TRUE,
  multithread = 4,
  matchIDs    = TRUE         # asegura pareado correcto F/R
)
```

Los archivos filtrados se guardan en `for_dada2/filtered/`.

---

## Verificar retención

Después de filtrar, verificamos qué porcentaje de lecturas pasó los filtros. Una retención muy baja indica problemas de calidad o parámetros demasiado estrictos.

```{r eval=FALSE}
pct_retained <- round(sum(out[,"reads.out"]) / sum(out[,"reads.in"]) * 100, 2)
message("Retención global: ", pct_retained, "%")

low_retention <- out[,"reads.out"] / out[,"reads.in"] < 0.3
if (any(low_retention)) warning("Muestras < 30%: ", paste(rownames(out)[low_retention], collapse=", "))

head(out)
```

| Retención global | Interpretación |
|:-----------------|:---------------|
| > 70% | Normal |
| 50–70% | Aceptable — considerar relajar `truncLen` |
| < 50% | Bajo — relajar `maxEE` o revisar calidad de la corrida |
| < 30% en una muestra | Muestra problemática — revisar con FastQC |

::: {.callout-warning icon="false"}
Si la retención es muy baja en todas las muestras, lo más común es que `truncLen` sea demasiado corto. Revisa las gráficas de calidad y ajusta los valores.
:::

---

## Guardar checkpoint

El pipeline guarda un checkpoint después del filtrado. Esto permite reanudar el análisis desde este punto sin repetir el filtrado — útil si necesitas ajustar parámetros en pasos posteriores o si la sesión se interrumpe.

```{r eval=FALSE}
save(out, filtFs, filtRs, fnFs, fnRs, sample.names, primer.data, run_name,
     fastq_location, output_location, metadata_location,
     file = file.path(output_location, "rdata_output",
                      paste0(run_name, "_", primer.data$locus_shorthand[i],
                             "_checkpoint1_filterAndTrim.RData")))
message("Checkpoint 1 guardado")
```

Para reanudar desde este punto en otra sesión:

```{r eval=FALSE}
load(file.path(output_location, "rdata_output",
               paste0(run_name, "_", primer.data$locus_shorthand[i],
                      "_checkpoint1_filterAndTrim.RData")))
```
