---
title: "Dada2 - Preparación y Filtrado Inicial"
execute:
  echo: true
  warning: false
---


Antes de correr cualquier análisis, configuramos el entorno, definimos rutas y válidamos los datos de entrada.

---

## Paso 1 — Cargar librerias

```{r eval=FALSE}
library(dada2, quietly = TRUE)     # pipeline principal
library(tidyverse, quietly = TRUE) # manipulacion de datos
library(seqinr)                    # útilidades FASTA
library(ShortRead)                 # lectura/QA de FASTQ
library(digest)                    # hashes SHA1 para ASVs
library(here)                      # rutas relativas al proyecto
library(fs)                        # operaciónes con archivos
library(readr)                     # lectura/escritura de CSVs

set.seed(42)  # reproducibilidad
```

Si no hay errores, todas las librerias estan disponibles en el servidor.

---

## Paso 2 — Definir rutas y parámetros

```{r eval=FALSE}
proj_root <- here::here()
setwd(proj_root)

fastq_location    <- file.path(proj_root, "for_dada2")
output_location   <- file.path(proj_root, "final_data")
metadata_location <- file.path(proj_root, "metadata")
primer_csv        <- file.path(metadata_location, "primer_data.csv")

i        <- 1          # fila de primer_data.csv a procesar (cambiar por locus)
run_name <- format(Sys.time(), "%Y%m%d_%H%M") # fecha y hora de inicio (ej. "20250326_1430")
```

**`here::here()`** detecta automáticamente la raíz del proyecto (la carpeta donde está el archivo `.Rproj`), sin importar desde dónde se ejecute el script. Esto evita rutas absolutas del tipo `/home/usr01/metabarcoding-code/...` que cambian en cada computadora o usuario.

**`file.path()`** construye rutas de forma segura uniendo componentes con el separador correcto del sistema operativo (`/` en Linux/Mac, `\` en Windows). Por ejemplo:

```
file.path(proj_root, "for_dada2")
# resultado: "/home/usr01/metabarcoding-code/for_dada2"
```

Es equivalente a pegar strings con `paste0()`, pero portable entre sistemas.

- `i` selecciona el locus a procesar (fila en `primer_data.csv`)
- `run_name` se genera automáticamente con la fecha y hora de inicio y se usa como prefijo en todos los archivos de salida — así cada corrida produce archivos con nombre único

---

## Paso 3 — Leer parámetros del locus

`primer_data.csv` es el archivo de configuración central del pipeline. Contiene una fila por cada locus/marcador que quieres analizar, con toda la información que el script necesita para procesar ese marcador:

| Columna | Qué contiene |
|---------|-------------|
| `locus_shorthand` | Identificador corto del marcador (ej. `12S`) — se usa para filtrar los archivos FASTQ y nombrar los outputs |
| `F_qual` | Secuencia del primer forward |
| `R_qual` | Secuencia del primer reverse |
| `db_name` | Nombre del archivo de base de datos de taxonomía en `metadata/` |
| `max_trim` | Longitud máxima de truncamiento permitida — evita cortar tanto que se pierda el solapamiento F/R |

Si el curso tiene más de un marcador (ej. 12S y COI), cada uno tiene su propia fila y se procesan cambiando el valor de `i`.

```{r eval=FALSE}
primer_cols <- readr::read_csv(primer_csv, n_max = 0, show_col_types = FALSE) %>% names()

primer.data <- readr::read_csv(
  primer_csv,
  col_types = readr::cols(
    !!primer_cols[1] := readr::col_character(),
    !!primer_cols[2] := readr::col_character(),
    .default = readr::col_guess()
  )
)

required_cols <- c("locus_shorthand", "F_qual", "R_qual", "db_name", "max_trim")
missing_cols  <- setdiff(required_cols, colnames(primer.data))
if (length(missing_cols) > 0) stop("Faltan columnas: ", paste(missing_cols, collapse = ", "))

primer.data
```

Deberías ver la tabla completa. Verifica que la fila `i` corresponde al locus que quieres analizar — el pipeline usará `primer.data$locus_shorthand[i]`, `primer.data$db_name[i]`, etc. en todos los pasos siguientes.

---

## Paso 4 — Guardar información de sesion

```{r eval=FALSE}
writeLines(
  capture.output(sessionInfo()),
  file.path(output_location, "logs", "sessionInfo.txt")
)
```

Este archivo queda en `final_data/logs/` y permite reproducir el mismo entorno en el futuro.

---

## Paso 5 — Localizar archivos FASTQ

```{r eval=FALSE}
fnFs <- grep(primer.data$locus_shorthand[i],
             sort(list.files(fastq_location, pattern = "R1_001.fastq", full.names = TRUE)),
             value = TRUE)
fnRs <- grep(primer.data$locus_shorthand[i],
             sort(list.files(fastq_location, pattern = "R2_001.fastq", full.names = TRUE)),
             value = TRUE)

sample.names <- paste(
  sapply(strsplit(basename(fnFs), "_"), `[`, 1),
  sapply(strsplit(basename(fnFs), "_"), `[`, 3),
  sep = "_"
)

stopifnot(length(fnFs) == length(fnRs))
stopifnot(!any(duplicated(sample.names)))

length(fnFs)
head(sample.names)
```

Deberías ver el número de muestras y los primeros nombres. Si el número no coincide con lo esperado, revisa que los archivos esten en `for_dada2/` y que el `locus_shorthand` en `primer_data.csv` sea correcto.

---

## Paso 6 — Preparar rutas de archivos filtrados

```{r eval=FALSE}
filtFs <- file.path(fastq_location, "filtered", paste0(sample.names, "_F_filt.fastq"))
filtRs <- file.path(fastq_location, "filtered", paste0(sample.names, "_R_filt.fastq"))
names(filtFs) <- sample.names
names(filtRs) <- sample.names

# Eliminar archivos vacios o corruptos
file.empty   <- function(filenames) file.info(filenames)$size == 20
empty_files  <- file.empty(fnFs) | file.empty(fnRs)
fnFs         <- fnFs[!empty_files]
fnRs         <- fnRs[!empty_files]
filtFs       <- filtFs[!empty_files]
filtRs       <- filtRs[!empty_files]
sample.names <- sample.names[!empty_files]
```

---

## Paso 7 — Inspeccion de calidad

En el servidor no hay pantalla, por lo que las gráficas deben guardarse explícitamente con `png()`/`dev.off()`:

```{r eval=FALSE}
png(filename = file.path(output_location, "logs",
              paste0(run_name, "_", primer.data$locus_shorthand[i], "_forward.png")))
plotQualityProfile(fnFs[seq_len(min(10, length(fnFs)))])
dev.off()

png(filename = file.path(output_location, "logs",
              paste0(run_name, "_", primer.data$locus_shorthand[i], "_reverse.png")))
plotQualityProfile(fnRs[seq_len(min(10, length(fnRs)))])
dev.off()
```

Las gráficas quedan en `final_data/logs/`. Para descargarlas a tu computadora **desde tu terminal local**:

```bash
scp usrXX@200.23.162.240:/home/usrXX/metabarcoding-code/final_data/logs/*quality*.png ~/Downloads/
```

- El eje Y muestra la calidad Phred (Q), el eje X el ciclo (posición en la lectura)
- Busca donde la **linea verde** (mediana) cae por debajo de **Q30**  -  ese es el punto de truncamiento ideal
- Las lecturas Reverse (R2) típicamente degradan mas rápido que las Forward (R1)

---

## Paso 8 — Cálculo automatico del punto de truncamiento

El script calcula el punto de truncamiento usando una ventana movil sobre la calidad mediana, limitado por `max_trim` de `primer_data.csv` para preservar el solapamiento F/R.

```{r eval=FALSE}
n <- 500000; window_size <- 10

trimsF <- numeric(length(fnFs))
for (f in seq_along(fnFs)) {
  srqa   <- qa(fnFs[f], n = n)
  df     <- srqa[["perCycle"]]$quality
  means  <- rowsum(df$Score * df$Count, df$Cycle) / rowsum(df$Count, df$Cycle)
  window_values <- vapply(1:(length(means) - window_size),
                          function(j) mean(means[j:(j + window_size)]), numeric(1))
  trimsF[f] <- min(which(window_values < 30))
}
where_trim_all_Fs <- median(trimsF, na.rm = TRUE)
if (where_trim_all_Fs > primer.data$max_trim[i]) where_trim_all_Fs <- primer.data$max_trim[i]

# Idem para Reverse -> where_trim_all_Rs

message("Puntos de truncamiento: F=", where_trim_all_Fs, " | R=", where_trim_all_Rs)
```

---

## Paso 9 — Distribución de longitudes de lecturas crudas (opcional)

Este paso es un diagnóstico previo al filtrado: muestra la distribución de longitudes de las lecturas crudas por tipo (Forward / Reverse). Es útil para detectar problemas de secuenciación o mezclas inesperadas de longitudes. Puedes cambiarlo a `FALSE` si tienes muchas muestras y quieres acelerar el análisis.

```{r eval=FALSE}
PLOT_RAW_LENGTHS <- TRUE  # cambiar a FALSE para saltar este paso

if (PLOT_RAW_LENGTHS) {
  sample_n_reads <- 100000
  get_lengths <- function(fq_file, n = sample_n_reads) {
    streamer <- ShortRead::FastqStreamer(fq_file, n = n)
    on.exit(close(streamer))
    chunk <- ShortRead::yield(streamer)
    if (length(chunk) == 0) return(integer(0))
    ShortRead::width(ShortRead::sread(chunk))
  }

  lengths_F <- purrr::map_df(fnFs, ~ tibble::tibble(ReadType = "Forward",
                                                     File = basename(.x),
                                                     Length = get_lengths(.x)))
  lengths_R <- purrr::map_df(fnRs, ~ tibble::tibble(ReadType = "Reverse",
                                                     File = basename(.x),
                                                     Length = get_lengths(.x)))
  lengths_all <- dplyr::bind_rows(lengths_F, lengths_R)

  png(file.path(output_location, "logs",
                paste0(run_name, "_", primer.data$locus_shorthand[i], "_raw_read_lengths.png")),
      width = 2000, height = 1200, res = 300)
  print(
    ggplot2::ggplot(lengths_all, ggplot2::aes(x = Length, fill = ReadType)) +
      ggplot2::geom_histogram(alpha = 0.6, position = "identity", binwidth = 1, color = "black") +
      ggplot2::facet_wrap(~ ReadType, ncol = 1, scales = "free_y") +
      ggplot2::labs(title = "Distribución de longitudes de lecturas crudas (primeras 100k por archivo)",
                    x = "Longitud (bp)", y = "Frecuencia") +
      ggplot2::theme_minimal()
  )
  dev.off()
}
```

La gráfica se guarda en `final_data/logs/` con el sufijo `_raw_read_lengths.png`.

---

## Paso 11 — Filtrado y trimming

El pipeline valida primero que los puntos de truncamiento sean razonables (mínimo 50 bp) y luego ejecuta el filtrado dentro de un `tryCatch` para dar un mensaje claro si algo falla. El `truncLen` está definido en el script — ajústalo si tus perfiles de calidad indican un punto diferente:

```{r eval=FALSE}
# Validar que los puntos de truncamiento son razonables
if (is.na(where_trim_all_Fs) || where_trim_all_Fs < 50) {
  stop("truncLen_F muy bajo o NA (", where_trim_all_Fs, "). Revisa calidad de Forward.")
}
if (is.na(where_trim_all_Rs) || where_trim_all_Rs < 50) {
  stop("truncLen_R muy bajo o NA (", where_trim_all_Rs, "). Revisa calidad de Reverse.")
}

out <- tryCatch({
  filterAndTrim(
    fnFs, filtFs, fnRs, filtRs,
    truncLen    = c(65, 65),   # ajustar según perfiles de calidad del run
    maxN        = 0,           # elimina lecturas con Ns
    maxEE       = c(2, 2),     # máximo 2 errores esperados por lectura
    truncQ      = 2,           # trunca si encuentra base con calidad < 2
    rm.phix     = TRUE,        # remueve contaminación PhiX de Illumina
    compress    = TRUE,
    multithread = 4,
    matchIDs    = TRUE         # asegura pareado correcto F/R
  )
}, error = function(e) {
  stop("Error en filterAndTrim: ", conditionMessage(e),
       "\nRevisa que los archivos FASTQ existan y no estén corruptos.")
})
```

---

## Paso 12 — Verificar retención

```{r eval=FALSE}
pct_retained <- round(sum(out[,"reads.out"]) / sum(out[,"reads.in"]) * 100, 2)
message("Retención global: ", pct_retained, "%")

# Muestras con retención muy baja
low_retention <- out[,"reads.out"] / out[,"reads.in"] < 0.3
if (any(low_retention)) warning("Muestras < 30%: ", paste(rownames(out)[low_retention], collapse=", "))

# Guardar tabla
write.csv(out,
  file.path(output_location, "logs",
            paste0(run_name, "_", primer.data$locus_shorthand[i], "_filterAndTrim_stats.csv")),
  row.names = TRUE)

head(out)
```

| Retención global | Interpretación |
|-----------------|----------------|
| > 70% | Normal |
| 50-70% | Aceptable  -  revisar parámetros |
| < 50% | Bajo  -  relajar `maxEE` o `truncLen` |
| < 30% en una muestra | Muestra problematica  -  revisar QC |

---

## Paso 13 — Guardar checkpoint después de filterAndTrim

El pipeline guarda automáticamente un checkpoint `.RData` después de `filterAndTrim()`. Si necesitas reanudar el análisis desde este punto (por ejemplo, para ajustar parámetros de denoising sin repetir el filtrado), puedes cargar este archivo:

```{r eval=FALSE}
# El pipeline guarda:
# final_data/rdata_output/<run_name>_<locus>_checkpoint1_filterAndTrim.RData
# Contiene: out, filtFs, filtRs, fnFs, fnRs, sample.names, primer.data, run_name
```

Para reanudar desde este punto en otra sesión:

```{r eval=FALSE}
load(file.path(output_location, "rdata_output",
               paste0(run_name, "_", primer.data$locus_shorthand[i], "_checkpoint1_filterAndTrim.RData")))
```

---

:::{.callout-tip}
## Para el curso
1. Comparar los gráficos de calidad Forward vs Reverse  -  ?donde cae la calidad?
2. Verificar los puntos de truncamiento calculados  -  ?son razonables?
3. Revisar la tabla de retención  -  ¿Hay muestras problematicas?
:::
