---
title: "Dada2 - Preparación y Filtrado Inicial"
format:
  html:
    toc-depth: 3
    code-fold: true
    code-tools: true
    highlight-style: github
execute:
  echo: true
  warning: false
---

# Preparación del entorno y filtrado inicial

Antes de correr cualquier análisis, configuramos el entorno, definimos rutas y válidamos los datos de entrada.

---

## Paso 1 — Cargar librerias

```{r eval=FALSE}
library(dada2, quietly = TRUE)     # pipeline principal
library(tidyverse, quietly = TRUE) # manipulacion de datos
library(seqinr)                    # útilidades FASTA
library(ShortRead)                 # lectura/QA de FASTQ
library(digest)                    # hashes SHA1 para ASVs
library(here)                      # rutas relativas al proyecto
library(fs)                        # operaciónes con archivos
library(readr)                     # lectura/escritura de CSVs

set.seed(42)  # reproducibilidad
```

Si no hay errores, todas las librerias estan disponibles en el servidor.

---

## Paso 2 — Definir rutas y parámetros

```{r eval=FALSE}
proj_root <- here::here()
setwd(proj_root)

fastq_location    <- file.path(proj_root, "for_dada2")
output_location   <- file.path(proj_root, "final_data")
metadata_location <- file.path(proj_root, "metadata")
primer_csv        <- file.path(metadata_location, "primer_data.csv")

i        <- 1          # fila de primer_data.csv a procesar (cambiar por locus)
run_name <- format(Sys.time(), "%Y%m%d_%H%M") # fecha y hora de inicio (ej. "20250326_1430")
```

**`here::here()`** detecta automáticamente la raíz del proyecto (la carpeta donde está el archivo `.Rproj`), sin importar desde dónde se ejecute el script. Esto evita rutas absolutas del tipo `/home/usr01/metabarcoding-code/...` que cambian en cada computadora o usuario.

**`file.path()`** construye rutas de forma segura uniendo componentes con el separador correcto del sistema operativo (`/` en Linux/Mac, `\` en Windows). Por ejemplo:

```
file.path(proj_root, "for_dada2")
# resultado: "/home/usr01/metabarcoding-code/for_dada2"
```

Es equivalente a pegar strings con `paste0()`, pero portable entre sistemas.

- `i` selecciona el locus a procesar (fila en `primer_data.csv`)
- `run_name` se genera automáticamente con la fecha y hora de inicio y se usa como prefijo en todos los archivos de salida — así cada corrida produce archivos con nombre único

---

## Paso 3 — Leer parámetros del locus

```{r eval=FALSE}
primer_cols <- readr::read_csv(primer_csv, n_max = 0, show_col_types = FALSE) %>% names()

primer.data <- readr::read_csv(
  primer_csv,
  col_types = readr::cols(
    !!primer_cols[1] := readr::col_character(),
    !!primer_cols[2] := readr::col_character(),
    .default = readr::col_guess()
  )
)

required_cols <- c("locus_shorthand", "F_qual", "R_qual", "db_name", "max_trim")
missing_cols  <- setdiff(required_cols, colnames(primer.data))
if (length(missing_cols) > 0) stop("Faltan columnas: ", paste(missing_cols, collapse = ", "))

primer.data
```

Deberías ver la tabla con los parámetros de cada locus/primer. Verifica que la fila `i` corresponde al locus que quieres analizar.

---

## Paso 4 — Guardar información de sesion

```{r eval=FALSE}
writeLines(
  capture.output(sessionInfo()),
  file.path(output_location, "logs", "sessionInfo.txt")
)
```

Este archivo queda en `final_data/logs/` y permite reproducir el mismo entorno en el futuro.

---

## Paso 5 — Localizar archivos FASTQ

```{r eval=FALSE}
fnFs <- grep(primer.data$locus_shorthand[i],
             sort(list.files(fastq_location, pattern = "R1_001.fastq", full.names = TRUE)),
             value = TRUE)
fnRs <- grep(primer.data$locus_shorthand[i],
             sort(list.files(fastq_location, pattern = "R2_001.fastq", full.names = TRUE)),
             value = TRUE)

sample.names <- paste(
  sapply(strsplit(basename(fnFs), "_"), `[`, 1),
  sapply(strsplit(basename(fnFs), "_"), `[`, 3),
  sep = "_"
)

stopifnot(length(fnFs) == length(fnRs))
stopifnot(!any(duplicated(sample.names)))

length(fnFs)
head(sample.names)
```

Deberías ver el número de muestras y los primeros nombres. Si el número no coincide con lo esperado, revisa que los archivos esten en `for_dada2/` y que el `locus_shorthand` en `primer_data.csv` sea correcto.

---

## Paso 6 — Preparar rutas de archivos filtrados

```{r eval=FALSE}
filtFs <- file.path(fastq_location, "filtered", paste0(sample.names, "_F_filt.fastq"))
filtRs <- file.path(fastq_location, "filtered", paste0(sample.names, "_R_filt.fastq"))
names(filtFs) <- sample.names
names(filtRs) <- sample.names

# Eliminar archivos vacios o corruptos
file.empty   <- function(filenames) file.info(filenames)$size == 20
empty_files  <- file.empty(fnFs) | file.empty(fnRs)
fnFs         <- fnFs[!empty_files]
fnRs         <- fnRs[!empty_files]
filtFs       <- filtFs[!empty_files]
filtRs       <- filtRs[!empty_files]
sample.names <- sample.names[!empty_files]
```

---

## Paso 7 — Inspeccion de calidad

```{r eval=FALSE}
plotQualityProfile(fnFs[1:4])  # Forward
plotQualityProfile(fnRs[1:4])  # Reverse
```

- El eje Y muestra la calidad Phred (Q), el eje X el ciclo (posición en la lectura)
- Busca donde la **linea verde** (mediana) cae por debajo de **Q30**  -  ese es el punto de truncamiento ideal
- Las lecturas Reverse (R2) típicamente degradan mas rápido que las Forward (R1)

---

## Paso 8 — Cálculo automatico del punto de truncamiento

El script calcula el punto de truncamiento usando una ventana movil sobre la calidad mediana, limitado por `max_trim` de `primer_data.csv` para preservar el solapamiento F/R.

```{r eval=FALSE}
n <- 500000; window_size <- 10

trimsF <- numeric(length(fnFs))
for (f in seq_along(fnFs)) {
  srqa   <- qa(fnFs[f], n = n)
  df     <- srqa[["perCycle"]]$quality
  means  <- rowsum(df$Score * df$Count, df$Cycle) / rowsum(df$Count, df$Cycle)
  window_values <- vapply(1:(length(means) - window_size),
                          function(j) mean(means[j:(j + window_size)]), numeric(1))
  trimsF[f] <- min(which(window_values < 30))
}
where_trim_all_Fs <- median(trimsF, na.rm = TRUE)
if (where_trim_all_Fs > primer.data$max_trim[i]) where_trim_all_Fs <- primer.data$max_trim[i]

# Idem para Reverse -> where_trim_all_Rs

message("Puntos de truncamiento: F=", where_trim_all_Fs, " | R=", where_trim_all_Rs)
```

---

## Paso 9 — Filtrado y trimming

```{r eval=FALSE}
out <- filterAndTrim(
  fnFs, filtFs, fnRs, filtRs,
  truncLen    = c(where_trim_all_Fs, where_trim_all_Rs),
  maxN        = 0,        # elimina lecturas con Ns
  maxEE       = c(2, 2),  # máximo 2 errores esperados por lectura
  rm.phix     = TRUE,     # remueve contaminación PhiX de Illumina
  compress    = TRUE,
  multithread = 4,
  matchIDs    = TRUE      # asegura pareado correcto F/R
)
```

---

## Paso 10 — Verificar retención

```{r eval=FALSE}
pct_retained <- round(sum(out[,"reads.out"]) / sum(out[,"reads.in"]) * 100, 2)
message("Retención global: ", pct_retained, "%")

# Muestras con retención muy baja
low_retention <- out[,"reads.out"] / out[,"reads.in"] < 0.3
if (any(low_retention)) warning("Muestras < 30%: ", paste(rownames(out)[low_retention], collapse=", "))

# Guardar tabla
write.csv(out,
  file.path(output_location, "logs",
            paste0(run_name, "_", primer.data$locus_shorthand[i], "_filterAndTrim_stats.csv")),
  row.names = TRUE)

head(out)
```

| Retención global | Interpretación |
|-----------------|----------------|
| > 70% | Normal |
| 50-70% | Aceptable  -  revisar parámetros |
| < 50% | Bajo  -  relajar `maxEE` o `truncLen` |
| < 30% en una muestra | Muestra problematica  -  revisar QC |

---

:::{.callout-tip}
## Para el curso
1. Comparar los gráficos de calidad Forward vs Reverse  -  ?donde cae la calidad?
2. Verificar los puntos de truncamiento calculados  -  ?son razonables?
3. Revisar la tabla de retención  -  ¿Hay muestras problematicas?
:::
