---
title: "Dada2 - Asignación taxonómica y guardado de resultados"
execute:
  echo: true
  warning: false
---


La **asignación taxonómica** convierte secuencias anonimas (ASVs) en información biológica: generos, familias, ordenes y, cuando es posible, especies. Es el puente entre el análisis bioinformatico y la ecologia de comúnidades.

dada2 usa `assignTaxonomy()`, que implementa el clasificador bayesiano naive del RDP (Ribosomal Database Project): divide la secuencia en fragmentos de 8 nucleótidos (k-mers) y calcula la probabilidad de que pertenezcan a cada grupo taxonómico, asignando hasta el nivel donde la confianza (bootstrap) supera el umbral definido.

---

## Paso 1 — Asignar taxonomía con `assignTaxonomy()`

```{r eval=FALSE}
tax_location <- file.path(metadata_location, primer.data$db_name[i])

if (!file.exists(tax_location)) {
  stop("No se encuentra la base de taxonomía: ", tax_location)
}

at <- assignTaxonomy(
  colnames(cleaned.seqtab.nochim),
  tax_location,
  tryRC            = TRUE,
  multithread      = TRUE,
  outputBootstraps = TRUE,
  verbose          = TRUE
)
```

- `tryRC = TRUE`: prueba tambien el complemento reverso de cada ASV (útil si el amplicón puede estar en cualquier orientacion)
- `outputBootstraps = TRUE`: devuelve los valores de confianza por nivel taxonómico
- La base de datos esta definida en `primer_data.csv` (columna `db_name`)

Este paso puede tardar varios minutos dependiendo del número de ASVs y la base de datos.

---

## Paso 2 — Verificar el resultado

```{r eval=FALSE}
# Separar taxonomía y bootstraps
tax_mat  <- at$tax
boot_mat <- at$boot

tax_df <- as.data.frame(tax_mat) %>%
  tibble::rownames_to_column("Sequence")

head(tax_df)
```

```{r eval=FALSE}
# Porcentaje de ASVs asignados por nivel taxonómico
ranks <- c("Kingdom", "Phylum", "Class", "Order", "Family", "Genus", "Species")
pct_assigned <- colSums(!is.na(tax_mat)) / nrow(tax_mat) * 100
round(pct_assigned, 1)
```

El pipeline guarda automáticamente el porcentaje de ASVs **sin** asignación por nivel en `final_data/logs/`:

```{r eval=FALSE}
pct_unassigned <- vapply(ranks, function(rk) {
  mean(is.na(joined_old_new_taxa[[rk]]) | joined_old_new_taxa[[rk]] == "")
}, numeric(1))

readr::write_csv(
  tibble::tibble(level = ranks, pct_unassigned = pct_unassigned),
  file.path(output_location, "logs",
            paste0(run_name, "_", primer.data$locus_shorthand[i], "_pct_unassigned.csv"))
)
```

### ¿Cómo funciona `assignTaxonomy()`? — El clasificador Naive Bayesian

`assignTaxonomy()` implementa el clasificador bayesiano ingenuo (*Naive Bayesian Classifier*) del RDP (*Ribosomal Database Project*), adaptado por el equipo de DADA2.

El proceso funciona así:

1. **Fragmentación en k-mers** — Cada ASV se divide en todos los fragmentos de 8 nucleótidos posibles (*8-mers*). Por ejemplo, la secuencia `ATCGGCTA` genera los 8-mers `ATCGGCTA`, `TCGGCTAG`, etc.

2. **Comparación con la base de datos** — La base de datos de referencia (por ejemplo, una base de 12S o 18S) también está indexada en 8-mers por cada grupo taxonómico. El clasificador calcula la probabilidad de que los 8-mers de la ASV pertenezcan a cada grupo.

3. **Por qué "ingenuo"** — Se llama "naive" porque asume que cada 8-mer es *independiente* de los demás, lo cual no es biológicamente cierto (las posiciones en una secuencia no son independientes), pero hace el cálculo computacionalmente muy eficiente y funciona bien en la práctica.

4. **Asignación jerárquica** — La clasificación se hace nivel por nivel: Reino → Filo → Clase → Orden → Familia → Género → Especie. En cada nivel se reporta un valor de **bootstrap** (0–100) que indica qué tan consistente fue la asignación al remuestrear los 8-mers. El umbral por defecto es 80: si el bootstrap cae por debajo de ese valor en algún nivel, la asignación se trunca ahí y los niveles inferiores quedan como `NA`.

5. **Por qué bajan las asignaciones en niveles finos** — A nivel de género y especie, la base de datos necesita tener representantes muy cercanos a la secuencia de la muestra. Si el organismo no está bien representado (o no está del todo), la asignación se queda en familia u orden. Esto no es un error — es una limitación real de la cobertura de la base de datos.

:::{.callout-note}
El parámetro `tryRC = TRUE` hace que el clasificador también pruebe el complemento reverso de cada ASV antes de asignar. Esto es importante para marcadores que pueden amplificarse en cualquier orientación.
:::

---

## Paso 3 — Guardar archivos de taxonomía

```{r eval=FALSE}
taxonomy_file  <- file.path(output_location, "csv_output",
                            paste0(run_name, "_", primer.data$locus_shorthand[i], "_taxonomy_output.csv"))
bootstrap_file <- file.path(output_location, "csv_output",
                            paste0(run_name, "_", primer.data$locus_shorthand[i], "_tax_bootstrap.csv"))

# Tabla de taxonomía
joined_old_new_taxa <- tax_df %>%
  dplyr::select(dplyr::any_of(c("Sequence", ranks)))
readr::write_csv(joined_old_new_taxa, taxonomy_file)

# Tabla de bootstraps unida a taxonomía
boot_df <- as.data.frame(boot_mat) %>%
  tibble::rownames_to_column("Sequence")
names(boot_df)[-1] <- paste0("boot.", names(boot_df)[-1])
ready_new_taxa <- dplyr::left_join(boot_df, joined_old_new_taxa, by = "Sequence")
readr::write_csv(ready_new_taxa, bootstrap_file)

message("Taxonomía guardada en: ", taxonomy_file)
message("Bootstraps guardados en: ", bootstrap_file)
```

---

## Paso 4 — Guardar insumos para phyloseq (.RData)

El pipeline guarda todos los objetos necesarios para construir el objeto phyloseq en un único archivo `.RData`. Esto permite continuar el análisis en otra sesion sin repetir los pasos anteriores.

```{r eval=FALSE}
# Preparar matrices para phyloseq
otu_mat <- cleaned.seqtab.nochim
storage.mode(otu_mat) <- "integer"

tax_mat <- joined_old_new_taxa %>%
  tibble::column_to_rownames("Sequence") %>%
  as.matrix()

# Cargar metadatos — detecta automáticamente columna sample_id o Sample_name
meta_path <- file.path(metadata_location, "metadata.csv")
if (!file.exists(meta_path)) stop("No se encontró metadata.csv en: ", meta_path)

sample_meta <- readr::read_csv(meta_path, show_col_types = FALSE)

id_col <- dplyr::case_when(
  "sample_id"   %in% names(sample_meta) ~ "sample_id",
  "Sample_name" %in% names(sample_meta) ~ "Sample_name",
  TRUE ~ NA_character_
)
if (is.na(id_col)) stop("metadata.csv debe tener columna 'sample_id' o 'Sample_name'.")

sample_meta <- sample_meta %>%
  dplyr::mutate(!!id_col := trimws(as.character(.data[[id_col]]))) %>%
  dplyr::rename(SampleID = !!id_col) %>%
  tibble::column_to_rownames("SampleID")

# Alinear con otu_mat y advertir si hay muestras sin metadata
faltan    <- setdiff(rownames(otu_mat), rownames(sample_meta))
sobrantes <- setdiff(rownames(sample_meta), rownames(otu_mat))
if (length(faltan))    warning("Faltan en metadata: ", paste(faltan, collapse = ", "))
if (length(sobrantes)) message("En metadata pero no en datos: ", paste(sobrantes, collapse = ", "))
sample_meta <- sample_meta[rownames(otu_mat), , drop = FALSE]

# Parámetros del run (para trazabilidad)
params <- list(
  run_name   = run_name,
  locus      = primer.data$locus_shorthand[i],
  truncLen_F = where_trim_all_Fs,
  truncLen_R = where_trim_all_Rs,
  min_len    = min_len,
  max_len    = max_len,
  date       = as.character(Sys.time())
)

# Guardar todo en un .RData
rdata_path <- file.path(output_location, "rdata_output",
                        paste0(run_name, "_", primer.data$locus_shorthand[i], "_phyloseq_inputs.RData"))

save(otu_mat, tax_mat, sample_meta, track,
     seqtab_raw = seqtab.nochim, seqtab_clean = cleaned.seqtab.nochim,
     taxonomy_df = joined_old_new_taxa, bootstrap_df = ready_new_taxa,
     params,
     file = rdata_path, compress = "xz")

message("RData guardado en: ", rdata_path)
```

El `.RData` contiene los tres objetos principales para phyloseq (`otu_mat`, `tax_mat`, `sample_meta`) más objetos adicionales para reproducibilidad: `track`, tablas de taxonomía completas y los parámetros del run. El siguiente paso es construir el objeto phyloseq para análisis de diversidad (Día 4).

---

## Causas de baja asignación taxonómica

| Causa | Sintoma | Solucion |
|-------|---------|---------|
| Base de datos desactualizada | Muchos NA en filo | Usar versión mas reciente |
| Marcador poco representado | % bajos en todos los niveles | Considerar BD mas especifica |
| `minBoot` muy alto | Muchos NA en niveles medios | Bajar a 60 con precaucion |
| Quimeras no removidas | Asignaciónes inconsistentes | Verificar paso anterior |

---

:::{.callout-note}
## Recuerda
La asignación taxonómica depende de la calidad y cobertura de la base de datos. Ningun método puede asignar correctamente un organismo que no esta representado en la referencia. Siempre reporta la versión de la base de datos que usaste en la sección de métodos.
:::

:::{.callout-tip}
## Para el curso
1. ¿Que porcentaje de ASVs se asignan a nivel de filo? ?Y a nivel de genero?
2. ¿Hay ASVs sin asignación a ningun nivel? ¿Cuantos son?
3. Revisa los valores de bootstrap en `ready_new_taxa`  -  ¿Hay asignaciónes con baja confianza?
4. ¿El `.RData` fue creado correctamente en `final_data/rdata_output/`?
:::
