---
title: "Dada2 - Asignación taxonómica y guardado de resultados"
execute:
  echo: true
  warning: false
---

La **asignación taxonómica** convierte secuencias anónimas (ASVs) en información biológica: géneros, familias, órdenes y, cuando es posible, especies. Es el puente entre el análisis bioinformático y la ecología de comunidades.

---

## ¿Cómo funciona `assignTaxonomy()`? — El clasificador Naive Bayesian

`assignTaxonomy()` implementa el clasificador bayesiano ingenuo (*Naive Bayesian Classifier*) del RDP (*Ribosomal Database Project*), adaptado por el equipo de DADA2. El proceso en cuatro pasos:

1. **Fragmentación en k-mers** — cada ASV se divide en todos los fragmentos de 8 nucleótidos posibles (*8-mers*). Una secuencia de 62 bp genera ~55 8-mers distintos.

2. **Comparación con la base de datos** — la base de referencia está indexada en 8-mers por grupo taxonómico. El clasificador calcula la probabilidad de que los 8-mers de la ASV pertenezcan a cada grupo en la base.

3. **Asignación jerárquica con bootstrap** — la clasificación se hace nivel por nivel: Reino → Filo → Clase → Orden → Familia → Género → Especie. En cada nivel se reporta un valor de **bootstrap** (0–100) que indica qué tan consistente fue la asignación al remuestrear los 8-mers. El umbral por defecto es 80: si el bootstrap cae por debajo de ese valor en algún nivel, la asignación se trunca ahí y los niveles inferiores quedan como `NA`.

4. **Por qué bajan las asignaciones en niveles finos** — a nivel de género y especie, la base de datos necesita tener representantes muy cercanos a la secuencia de la muestra. Si el organismo no está bien representado, la asignación se queda en familia u orden. Esto no es un error — es una limitación real de la cobertura de la base de datos.

::: {.callout-note icon="false"}
**¿Por qué "naive" (ingenuo)?** Porque asume que cada 8-mer es *independiente* de los demás, lo cual no es biológicamente cierto — las posiciones en una secuencia están correlacionadas. Pero esta simplificación hace el cálculo muy eficiente y, en la práctica, funciona bien para clasificación taxonómica.
:::

---

## Paso 1 — Asignar taxonomía con `assignTaxonomy()`

**Qué hace:** toma las secuencias de `cleaned.seqtab.nochim` y las compara contra la base de datos de referencia especificada en `primer_data.csv`. Devuelve una tabla de taxonomía y otra de valores de bootstrap por nivel.

```{r eval=FALSE}
tax_location <- file.path(metadata_location, primer.data$db_name[i])

if (!file.exists(tax_location)) {
  stop("No se encuentra la base de taxonomía: ", tax_location)
}

at <- assignTaxonomy(
  colnames(cleaned.seqtab.nochim),
  tax_location,
  tryRC            = TRUE,
  multithread      = 2,
  outputBootstraps = TRUE,
  verbose          = TRUE
)
```

**Parámetros clave:**

- `tryRC = TRUE` — prueba también el complemento reverso de cada ASV. Importante cuando el amplicón puede amplificarse en cualquier orientación según el par de primers.
- `outputBootstraps = TRUE` — devuelve los valores de confianza (0–100) por nivel taxonómico. Esencial para evaluar la calidad de cada asignación.
- `multithread = 2` — usa 2 núcleos (límite del servidor con ~30 usuarios concurrentes).

Este paso puede tardar varios minutos dependiendo del número de ASVs y el tamaño de la base de datos.

---

## Paso 2 — Verificar el resultado

**Qué hace:** separa la tabla de taxonomía de los valores de bootstrap y calcula el porcentaje de ASVs asignadas por nivel taxonómico.

```{r eval=FALSE}
# Separar taxonomía y bootstraps
tax_mat  <- at$tax
boot_mat <- at$boot

tax_df <- as.data.frame(tax_mat) %>%
  tibble::rownames_to_column("Sequence")

head(tax_df)
```

```{r eval=FALSE}
# Porcentaje de ASVs asignados por nivel taxonómico
ranks <- c("Kingdom", "Phylum", "Class", "Order", "Family", "Genus", "Species")
pct_assigned <- colSums(!is.na(tax_mat)) / nrow(tax_mat) * 100
round(pct_assigned, 1)
```

**Qué chequear:** es normal que el porcentaje de asignación baje progresivamente de Reino a Especie. Una caída muy brusca en niveles altos (Filo, Clase) puede indicar un problema con la base de datos o contaminación. Ver tabla de referencia al final de la página.

El pipeline guarda automáticamente el porcentaje de ASVs **sin** asignación por nivel en `final_data/logs/`:

```{r eval=FALSE}
pct_unassigned <- vapply(ranks, function(rk) {
  col <- tax_df[[rk]]
  mean(is.na(col) | col == "")
}, numeric(1))

readr::write_csv(
  tibble::tibble(level = ranks, pct_unassigned = pct_unassigned),
  file.path(output_location, "logs",
            paste0(run_name, "_", primer.data$locus_shorthand[i], "_pct_unassigned.csv"))
)
```

---

## Paso 3 — Guardar archivos de taxonomía

**Qué hace:** genera dos archivos CSV en `final_data/csv_output/`:

- `_taxonomy_output.csv` — tabla de taxonomía (Sequence + niveles taxonómicos)
- `_tax_bootstrap.csv` — tabla de bootstraps unida a la taxonomía, para revisar la confianza de cada asignación

```{r eval=FALSE}
taxonomy_file  <- file.path(output_location, "csv_output",
                            paste0(run_name, "_", primer.data$locus_shorthand[i], "_taxonomy_output.csv"))
bootstrap_file <- file.path(output_location, "csv_output",
                            paste0(run_name, "_", primer.data$locus_shorthand[i], "_tax_bootstrap.csv"))

# Tabla de taxonomía
joined_old_new_taxa <- tax_df %>%
  dplyr::select(dplyr::any_of(c("Sequence", ranks)))
readr::write_csv(joined_old_new_taxa, taxonomy_file)

# Tabla de bootstraps unida a taxonomía
boot_df <- as.data.frame(boot_mat) %>%
  tibble::rownames_to_column("Sequence")
names(boot_df)[-1] <- paste0("boot.", names(boot_df)[-1])
ready_new_taxa <- dplyr::left_join(boot_df, joined_old_new_taxa, by = "Sequence")
readr::write_csv(ready_new_taxa, bootstrap_file)

message("Taxonomía guardada en: ", taxonomy_file)
message("Bootstraps guardados en: ", bootstrap_file)
```

**Qué chequear en `_tax_bootstrap.csv`:** busca asignaciones con bootstrap < 80 en niveles altos (Family, Order) — esas son las más inciertas. Un bootstrap alto en Genus pero baja cobertura de esa especie en la base de datos puede resultar en asignaciones incorrectas de especie.

---

## Paso 4 — Guardar insumos para phyloseq (.RData)

**Qué hace:** empaqueta en un único archivo `.RData` todos los objetos necesarios para el análisis ecológico: la matriz de abundancias, la taxonomía, los metadatos y los parámetros del run. Esto permite continuar el análisis en otra sesión sin repetir ningún paso del pipeline.

```{r eval=FALSE}
# Preparar matrices para phyloseq
asv_mat <- cleaned.seqtab.nochim
storage.mode(asv_mat) <- "integer"

tax_mat <- joined_old_new_taxa %>%
  tibble::column_to_rownames("Sequence") %>%
  as.matrix()

# Cargar metadatos — detecta automáticamente columna sample_id o Sample_name
meta_path <- file.path(metadata_location, "metadata.csv")
if (!file.exists(meta_path)) stop("No se encontró metadata.csv en: ", meta_path)

sample_meta <- readr::read_csv(meta_path, show_col_types = FALSE)

id_col <- dplyr::case_when(
  "sample_id"   %in% names(sample_meta) ~ "sample_id",
  "Sample_name" %in% names(sample_meta) ~ "Sample_name",
  TRUE ~ NA_character_
)
if (is.na(id_col)) stop("metadata.csv debe tener columna 'sample_id' o 'Sample_name'.")

sample_meta <- sample_meta %>%
  dplyr::mutate(!!id_col := trimws(as.character(.data[[id_col]]))) %>%
  dplyr::rename(SampleID = !!id_col) %>%
  tibble::column_to_rownames("SampleID")

# Alinear con asv_mat y advertir si hay muestras sin metadata
faltan    <- setdiff(rownames(asv_mat), rownames(sample_meta))
sobrantes <- setdiff(rownames(sample_meta), rownames(asv_mat))
if (length(faltan))    warning("Faltan en metadata: ", paste(faltan, collapse = ", "))
if (length(sobrantes)) message("En metadata pero no en datos: ", paste(sobrantes, collapse = ", "))
sample_meta <- sample_meta[rownames(asv_mat), , drop = FALSE]

# Parámetros del run (para trazabilidad)
params <- list(
  run_name   = run_name,
  locus      = primer.data$locus_shorthand[i],
  truncLen_F = where_trim_all_Fs,
  truncLen_R = where_trim_all_Rs,
  min_len    = min_len,
  max_len    = max_len,
  date       = as.character(Sys.time())
)

# Guardar todo en un .RData
rdata_path <- file.path(output_location, "rdata_output",
                        paste0(run_name, "_", primer.data$locus_shorthand[i], "_phyloseq_inputs.RData"))

save(asv_mat, tax_mat, sample_meta, track,
     seqtab_raw = seqtab.nochim, seqtab_clean = cleaned.seqtab.nochim,
     taxonomy_df = joined_old_new_taxa, bootstrap_df = ready_new_taxa,
     params,
     file = rdata_path, compress = "xz")

message("RData guardado en: ", rdata_path)
```

**Qué contiene el `.RData`:**

| Objeto | Contenido |
|---|---|
| `asv_mat` | Matriz de abundancias (muestras × ASVs) |
| `tax_mat` | Taxonomía asignada por DADA2 (sin curación geográfica) |
| `sample_meta` | Metadatos de muestras alineados con `asv_mat` |
| `track` | Tabla de seguimiento de lecturas por paso |
| `params` | Parámetros del run (truncLen, longitudes, fecha) |
| `taxonomy_df`, `bootstrap_df` | Tablas de taxonomía y bootstraps completas |

---

## Exportar secuencias ASV a FASTA

**Qué hace:** guarda las secuencias de todas las ASVs en formato FASTA con identificadores legibles (`ASV_0001`, `ASV_0002`, …). Este archivo se usa en pasos posteriores como el agrupamiento en OTUs con VSEARCH.

```{r eval=FALSE}
# Crear directorio de salida
dir.create(file.path(output_location, "otus_vsearch"), recursive = TRUE, showWarnings = FALSE)

# Exportar secuencias ASV a FASTA
asv_seqs <- colnames(cleaned.seqtab.nochim)
asv_headers <- paste0("ASV_", sprintf("%04d", seq_along(asv_seqs)))
asv_fasta <- c(rbind(paste0(">", asv_headers), asv_seqs))

fasta_path <- file.path(output_location, "otus_vsearch", "fish_ASV.fasta")
writeLines(asv_fasta, fasta_path)

message("FASTA exportado: ", fasta_path)
message("Total ASVs: ", length(asv_seqs))
```

---

## Causas de baja asignación taxonómica

| Causa | Síntoma | Solución |
|---|---|---|
| Base de datos desactualizada | Muchos `NA` en Filo | Usar versión más reciente |
| Marcador poco representado | % bajos en todos los niveles | Considerar base de datos más específica |
| `minBoot` muy alto (> 80) | Muchos `NA` en niveles medios | Bajar a 60 con precaución |
| Quimeras no removidas | Asignaciones inconsistentes entre muestras | Verificar paso anterior |

---

:::{.callout-note}
La asignación taxonómica depende de la calidad y cobertura de la base de datos. Ningún método puede asignar correctamente un organismo que no está representado en la referencia. Siempre reporta el nombre y versión de la base de datos en la sección de métodos de tu artículo.
:::

:::{.callout-tip}
## Para el curso
1. ¿Qué porcentaje de ASVs se asignan a nivel de Filo? ¿Y a nivel de Género?
2. ¿Hay ASVs sin asignación a ningún nivel (Kingdom = `NA`)? ¿Cuántos son?
3. Revisa los valores de bootstrap en `ready_new_taxa` — ¿hay asignaciones de Género con bootstrap < 80?
4. ¿El `.RData` fue creado correctamente en `final_data/rdata_output/`?
:::
