---
title: "Dada2 - Remoción de quimeras y seguimiento de lecturas"
execute:
  echo: true
  warning: false
---


Las **quimeras** son secuencias artificiales producidas durante la amplificación por PCR: una cadena parcialmente extendida se hibrida con otra molecula diferente y se extiende hasta el final, generando una secuencia hibrida que no existe en la naturaleza. Si no se eliminan, inflan artificialmente la riqueza de especies observada.

---

## Paso 1 — Remover quimeras con `removeBimeraDenovo()`

```{r eval=FALSE}
seqtab.nochim <- removeBimeraDenovo(
  seqtab,
  method      = "consensus",
  multithread = TRUE,
  verbose     = TRUE
)
```

- `method = "consensus"`: cada secuencia candidata se verifica de forma independiente en cada muestra; se elimina si es quimérica en la mayoria de las muestras donde aparece. Es el método recomendado.
- `method = "pooled"`: evalua todas las muestras en conjunto (mas sensible pero mas lento).

```{r eval=FALSE}
# Proporción de lecturas que sobreviven
freq.nochim <- sum(seqtab.nochim) / sum(seqtab)
message("Lecturas no quiméricas: ", round(freq.nochim * 100, 2), "%")

# Proporción de ASVs únicos que sobreviven
message("ASVs totales antes: ", ncol(seqtab))
message("ASVs despues de quimeras: ", ncol(seqtab.nochim))
```

Es común que una alta proporción de **secuencias únicas** sea quimérica, pero que la **abundancia** retenida sea alta. Las quimeras suelen ser raras (pocas lecturas).

### Interpretación

| % lecturas retenidas | Interpretación |
|----------------------|---------------|
| > 95% | Normal [OK] |
| 80-95% | Aceptable  -  revisar parámetros de PCR |
| < 80% | Preocupante  -  revisar calidad del ADN |
| < 50% | Grave  -  revisar diseno experimental |

---

## Paso 2 — Distribución de longitudes y filtrado

Antes de filtrar por longitud, visualizamos la distribución de ASVs para identificar el rango esperado del amplicón.

```{r eval=FALSE}
seq_lengths <- nchar(colnames(seqtab.nochim))
median_len  <- median(seq_lengths)
sd_len      <- sd(seq_lengths)

message("Longitud mediana: ", median_len, " bp")
message("Desviación estándar: ", round(sd_len, 2), " bp")

# Distribución rápida
table(seq_lengths)
```

El pipeline filtra automáticamente ASVs fuera del rango mediana +/- 1 DE:

```{r eval=FALSE}
min_len <- median_len - sd_len
max_len <- median_len + sd_len

indexes.to.keep <- which(
  nchar(colnames(seqtab.nochim)) <= max_len &
  nchar(colnames(seqtab.nochim)) >= min_len
)

cleaned.seqtab.nochim   <- seqtab.nochim[,  indexes.to.keep, drop = FALSE]
filteredout.seqtab.nochim <- seqtab.nochim[, -indexes.to.keep, drop = FALSE]

message("ASVs antes del filtro: ",  ncol(seqtab.nochim))
message("ASVs despues del filtro: ", ncol(cleaned.seqtab.nochim))
message("ASVs filtrados por longitud: ", ncol(filteredout.seqtab.nochim))
```

Las ASVs filtradas se guardan en `final_data/logs/` para revisión posterior.

---

## Paso 3 — Tabla de seguimiento de lecturas (read tracking)

Esta tabla resume cuantas lecturas sobrevivieron cada paso del pipeline. Es la herramienta principal para diagnosticar donde se pierden lecturas.

```{r eval=FALSE}
getN <- function(x) sum(getUniques(x))

track <- cbind(
  out[exists, ],
  sapply(dadaFs,  getN),
  sapply(dadaRs,  getN),
  sapply(mergers, getN),
  rowSums(seqtab.nochim),
  rowSums(cleaned.seqtab.nochim)
)
colnames(track) <- c("input", "filtered", "denoisedF", "denoisedR",
                     "merged", "nonchim", "length_filter")
rownames(track) <- sample.names

head(track)
```

```{r eval=FALSE}
# Retenciónes globales por paso
message("Input -> filtered:     ", round(mean(track[,"filtered"]      / track[,"input"]    * 100), 1), "%")
message("Filtered -> merged:    ", round(mean(track[,"merged"]        / track[,"filtered"] * 100), 1), "%")
message("Merged -> nonchim:     ", round(mean(track[,"nonchim"]       / track[,"merged"]   * 100), 1), "%")
message("Nonchim -> length flt: ", round(mean(track[,"length_filter"] / track[,"nonchim"]  * 100), 1), "%")

# Guardar tabla
write.csv(track,
  file.path(output_location, "logs",
            paste0(run_name, "_", primer.data$locus_shorthand[i], "_read_tracking.csv")),
  row.names = TRUE)
```

### Valores de referencia

| Transicion | Normal | Revisar si |
|-----------|--------|------------|
| Input -> filtered | > 70% | < 50% |
| Filtered -> merged | > 70% | < 50% (truncLen muy agresivo) |
| Merged -> nonchim | > 85% | < 75% (muchas quimeras) |
| Total (input -> final) | > 50% | < 30% |

---

## Paso 4 — Generar tabla ASV en formato largo

```{r eval=FALSE}
ASV_file <- file.path(output_location, "csv_output",
                      paste0(run_name, "_", primer.data$locus_shorthand[i], "_ASV_table.csv"))

current_asv <- as.data.frame(cleaned.seqtab.nochim) %>%
  tibble::rownames_to_column("Sample_name") %>%
  tidyr::pivot_longer(cols = -Sample_name, names_to = "Sequence", values_to = "nReads") %>%
  dplyr::filter(nReads > 0) %>%
  dplyr::mutate(Label = primer.data$locus_shorthand[i]) %>%
  dplyr::relocate(Label, .after = Sample_name)

readr::write_csv(current_asv, ASV_file)
message("Tabla ASV guardada en: ", ASV_file)
```

El archivo resultante tiene una fila por muestra x ASV con lecturas > 0, listo para análisis downstream con phyloseq.

---

:::{.callout-note}
## Recuerda
Las quimeras son artefactos de PCR, no errores de secuenciación. Por eso dada2 las elimina **despues** del denoising (que corrige errores de secuenciación) y del merge (que ensambla los pares). Este orden importa.
:::

:::{.callout-tip}
## Para el curso
1. ¿Que porcentaje de lecturas se retienen despues de remover quimeras?
2. ¿Cuantos ASVs quedan antes y despues del filtro de longitud?
3. Revisa la tabla de tracking  -  ?en que paso se pierde mas lectura?
4. ¿Hay muestras con retención < 30% en algun paso?
:::
