---
title: "Comunidades de peces del Golfo de California"
#subtitle: "24–28 de noviembre de 2025<br>Instituto de Ciencias del Mar y Limnología (UNAM)"
format:
  html:
    toc: true
    toc-depth: 2
    toc-location: left
execute:
  echo: true
  warning: false
  message: false
---

Este reporte ilustra el flujo completo de análisis ecológico a partir de los resultados del pipeline DADA2. Partiendo del archivo `.RData` generado en la etapa de asignación taxonómica, construimos las tablas de abundancias y taxonomía, creamos el objeto *phyloseq*, y exploramos la diversidad de comunidades de peces en distintos sitios del Golfo de California usando herramientas de ecología de comunidades.

```{r Cargar paquetes, echo=FALSE}
library(phyloseq)
library(tidyverse)
library(RColorBrewer)
library(here)
library(Biostrings)
library(vegan)
library(pheatmap)
library(tidyr)
library(tibble)
library(viridis)
library(pander,warn.conflicts = FALSE)
library(pandoc,warn.conflicts = FALSE)
library(ggsci,warn.conflicts = FALSE)
library(ggplot2)
library(ggforce)
library(dplyr)
library(strex)
library(sqldf)
library(knitr)
library(data.table)
library(filesstrings)
library(svglite)
library(kableExtra)
library(colorspace)
library(rmarkdown)
```

```{r Definir rutas, echo=FALSE}
# Definición de rutas usando el root del proyecto
# here::here() detecta automáticamente la raíz (donde está el .Rproj)

proj_root <- here::here()
message("Proyecto detectado en: ", proj_root)

# Centraliza rutas aquí
ruta_rdata      <- here::here("final_data", "rdata_output")
ruta_metadata   <- here::here("metadata", "Fish_speciesGC.csv")
ruta_csv_output <- here::here("final_data", "csv_output", "taxon_table.csv")
ruta_figs_fam   <- here::here("final_data", "figs_families_stacked")
ruta_figs_sp    <- here::here("final_data", "figs_species_stacked")
```

---

## Preparación de datos

### Resumen de rendimiento y filtrado de lecturas

El seguimiento del número de lecturas a lo largo del pipeline (*read tracking*) es el primer control de calidad del análisis. Cada etapa —filtrado, denoising, merge, quimeras— reduce el número de lecturas; pérdidas moderadas son esperables y normales, pero caídas abruptas en algún paso pueden indicar problemas técnicos, parámetros inadecuados o una muestra de baja calidad.

La tabla que se genera a continuación consolida los conteos de todas las muestras y permite evaluar de un vistazo la eficiencia global del pipeline. Valores típicos esperados: retención del **70–90%** de las lecturas originales al final del proceso.

```{r Resumen de rendimiento y filtrado de lecturas,echo=FALSE}
output.files <- list.files(ruta_rdata, full.names = TRUE, pattern = "\\.R[Dd]ata$")

output.list <- list()

for (i in seq_along(output.files)) {
  temp_env <- new.env()
  load(output.files[i], envir = temp_env)
  output.list[[i]] <- as.list(temp_env)
}
rm(temp_env)
track <- data.frame()

for (i in seq_along(output.list)) {
  if ("track" %in% names(output.list[[i]])) {
    temp.track <- output.list[[i]]$track
    track <- rbind(track, temp.track)
  }
}

track.sum <- dplyr::summarise_all(as.data.frame(track), sum)
#pander::pander(track.sum, big.mark = ",")
track.sum %>%
  kable(format = "html", digits = 0, big.mark = ",", align = "c", caption = "Resumen de rendimiento y filtrado de lecturas") %>%
  kable_styling(full_width = TRUE, font_size = 10, bootstrap_options = c("striped", "hover", "condensed"))
```

### Carga y organización de la metadata de muestras

La metadata conecta cada muestra de secuenciación con su información ecológica y geográfica: sitio de colecta, fecha, coordenadas, región del Golfo de California, entre otros campos. Sin una metadata bien organizada no es posible relacionar los patrones de diversidad con factores ambientales ni comparar sitios de manera reproducible.

En este paso cargamos el objeto `sample_meta` almacenado en el `.RData`, aplicamos una corrección puntual al identificador de un sitio y reordenamos las filas para que la muestra MOCK (control positivo) quede al final de la tabla.

```{r Carga y organización de la metadata de muestras, echo=FALSE}
first <- output.list[[1]]
stopifnot(!is.null(first$sample_meta))
md <- as.data.frame(first$sample_meta)
md <- as.data.frame(first$sample_meta)

md <- md %>%
  mutate(site_id = ifelse(name == "Isla San Marcos (North)", "MAR", site_id))

# Mover las filas con site_id == "MOCK" al final
md <- bind_rows(
  md %>% filter(site_id != "MOCK"),
  md %>% filter(site_id == "MOCK")
)

stopifnot(nrow(md) > 0)

md %>%
  select(site_id, name, lat, lon, date) %>%
  kable(format = "html", caption = "Tabla de metadata de muestras", align = "c") %>%
  kable_styling(full_width = TRUE, font_size = 10, bootstrap_options = c("striped", "hover", "condensed"))
```

### Preparación de la tabla de abundancias de ASVs

Las ASVs (*Amplicon Sequence Variants*) son las unidades básicas de diversidad que genera DADA2. Cada ASV es una secuencia única, resuelta con precisión de un solo nucleótido. La tabla de abundancias registra cuántas lecturas de cada ASV se detectaron en cada muestra, formando una matriz de dimensiones **ASVs × muestras**.

Esta matriz es el punto de partida de todos los análisis ecológicos: cálculo de índices de diversidad, análisis multivariados, gráficos de composición y comparaciones entre sitios.

```{r Preparación de la tabla de abundancias de ASVs, echo=FALSE}
# Tomar abundancias desde el RData
 otu <- if (!is.null(first$otu_mat)) first$otu_mat else first$seqtab_clean
stopifnot(!is.null(otu))
# ASVs como filas, muestras como columnas (lo que requieren tus chunks posteriores)
ASV_mat <- t(as.matrix(otu))

#Mostrar el head de la matriz de abundancias de ASVs
head(ASV_mat, 10) %>%
  kable(format = "html", caption = "Primeros 10 renglones de la matriz de abundancias de ASVs") %>%
  kable_styling(full_width = TRUE, font_size = 10)
```

### Preparación de la tabla taxonómica

La tabla taxonómica traduce cada ASV (una secuencia de nucleótidos) a su clasificación biológica desde Kingdom hasta Species. Esta información es la que permite interpretar los datos en términos de biodiversidad real: ¿qué organismos están presentes? ¿a qué grupos pertenecen?

La tabla se construye a partir del objeto `tax_mat` generado por `assignTaxonomy()` y `addSpecies()` en el pipeline DADA2. En este paso también aplicamos un filtro inicial para excluir clases que no corresponden a peces (*Mammalia*, *Aves*) y aquellas sin asignación a nivel de clase.

```{r Preparación de la tabla taxonómica, echo=FALSE}
# Usar tax_mat si existe; si no, derivarlo de taxonomy_df
if (!is.null(first$tax_mat)) {
  taxa_df <- as.data.frame(first$tax_mat)
  # Asegurar columnas estándar si faltan
  for (rk in c("Kingdom","Phylum","Class","Order","Family","Genus","Species")) {
    if (!rk %in% colnames(taxa_df)) taxa_df[[rk]] <- NA_character_
  }
} else {
  stopifnot(!is.null(first$taxonomy_df), "Sequence" %in% names(first$taxonomy_df))
  keep <- intersect(c("Sequence","Kingdom","Phylum","Class","Order","Family","Genus","Species"),
                    names(first$taxonomy_df))
  taxa_df <- first$taxonomy_df[, keep, drop = FALSE] %>%
    distinct(Sequence, .keep_all = TRUE) %>%
    tibble::column_to_rownames("Sequence")
}
# Mantener el orden de ASVs del ASV_mat
taxa_df <- taxa_df[rownames(ASV_mat), , drop = FALSE]
# Filtrar para quitar Mammalia, Aves y NA en Class
taxa_df <- taxa_df[!(taxa_df$Class %in% c("Mammalia", "Aves") | is.na(taxa_df$Class)), ]

taxa_df[1:10, 1:7]  %>%
  kable(format = "html", caption = "Primeros 10 renglones de la tabla taxonómica", align = "c") %>%
  kable_styling(full_width = TRUE, font_size = 10)
```

### Curación geográfica de especies

La asignación taxonómica automática no siempre es perfecta. En estudios de eDNA con marcadores específicos de grupo (como el gen 12S para peces), algunas asignaciones pueden ser incorrectas por inconsistencias en la base de datos de referencia, por contaminación, o por errores de nomenclatura. La curación geográfica consiste en contrastar las asignaciones del pipeline con una lista de referencia de especies esperadas para el área de estudio.

En este caso utilizamos el archivo `Fish_speciesGC.csv`, que contiene las especies de peces con distribución documentada en el Golfo de California. Además, corregimos manualmente asignaciones problemáticas a nivel de especie, género, familia y orden para las que tenemos evidencia independiente. Finalmente, filtramos secuencias espurias como las etiquetadas como "Eukaryotic synthetic".

```{r}
fish_sp <- read.csv(ruta_metadata, row.names = NULL)
taxa2 <- as.data.frame(taxa_df)
fish_species <- fish_sp$Species2

check_and_replace <- function(species, genus, family, order) {
  # Cambios específicos de especie y género
  if (!is.na(genus) && genus == "Balistes") species <- "Balistes polylepis"
  if (!is.na(genus) && genus == "Atractoscion") species <- "Atractoscion nobilis"
  if (!is.na(genus) && genus == "Elops") species <- "Elops affinis"
  if (!is.na(genus) && genus == "Kajikia") species <- "Kajikia audax"
  if (!is.na(genus) && genus == "Prionurus") species <- "Prionurus laticlavius"
  # Cambios específicos de familia y orden
  if (!is.na(family) && family == "Pomacentridae")   order <- "Blenniiformes"
  if (!is.na(family) && family == "Sphyraenidae")    order <- "Carangiformes"
  if (!is.na(family) && family == "Sciaenidae")      order <- "Perciformes"
  if (!is.na(family) && family == "Malacanthidae")   order <- "Perciformes"
  if (!is.na(family) && family == "Pomacanthidae")   order <- "Acanthuriformes"
  return(list(species = species, order = order))
}

# Aplica la función y actualiza Species y Order en taxa2
res <- mapply(check_and_replace,
              species = taxa2[, "Species"],
              genus   = taxa2[, "Genus"],
              family  = taxa2[, "Family"],
              order   = taxa2[, "Order"],
              SIMPLIFY = FALSE)

taxa2$Species <- sapply(res, function(x) x$species)
taxa2$Order   <- sapply(res, function(x) x$order)

taxa2 <- as.data.frame(taxa2)
taxa2_filtered <- dplyr::filter(taxa2, !(Species == "Eukaryotic synthetic" | grepl("^NA sp$", Species)))

# Convertir a matriz para tax_table, conservando rownames (secuencias)
taxa2 <- as.matrix(taxa2_filtered)

taxa2[1:10, 1:7] %>%
  kable(format = "html", caption = "Primeros 10 renglones de la tabla taxonómica curada", align = "c") %>%
  kable_styling(full_width = TRUE, font_size = 10)
```

---

## Construcción del objeto *phyloseq*

*phyloseq* es el paquete de R más utilizado para el análisis de datos de diversidad microbiana y de eDNA. Su ventaja principal es que integra en un solo objeto todas las tablas del análisis —abundancias, taxonomía y metadata— lo que facilita el filtrado, la transformación y la visualización de datos complejos de manera reproducible.

Un objeto *phyloseq* está compuesto por:

| Componente | Función |
|:-----------|:--------|
| `otu_table` | Matriz de abundancias ASV × muestra |
| `tax_table` | Clasificación taxonómica de cada ASV |
| `sample_data` | Metadata de cada muestra (sitio, fecha, coordenadas) |
| `refseq` | Secuencias originales de cada ASV (opcional) |

Una vez construido el objeto, operaciones como filtrar por taxonomía, calcular abundancias relativas o generar gráficos de diversidad se realizan con pocas líneas de código y de forma consistente.

### Creación del objeto *phyloseq* y asignación de secuencias

```{r Creación del objeto phyloseq y asignación de secuencias}
ASV  <- phyloseq::otu_table(ASV_mat, taxa_are_rows = TRUE)
TAXA <- phyloseq::tax_table(taxa2)
MD   <- phyloseq::sample_data(md)
ps   <- phyloseq::phyloseq(ASV, TAXA, MD)

# Guardar secuencias originales en slot refseq y renombrar ASVs a ASV1..n
dna <- Biostrings::DNAStringSet(phyloseq::taxa_names(ps))
names(dna) <- phyloseq::taxa_names(ps)
ps <- phyloseq::merge_phyloseq(ps, dna)
phyloseq::taxa_names(ps) <- paste0("ASV", seq_len(phyloseq::ntaxa(ps)))
```

El objeto `ps` contiene ahora todos los datos integrados. Algunos accesos útiles:

- `otu_table(ps)` — matriz de abundancias
- `tax_table(ps)` — clasificación taxonómica
- `sample_data(ps)` — metadata de muestras
- `refseq(ps)` — secuencias originales de cada ASV

### Agrupación de ASVs por especie y cálculo de abundancias relativas

Múltiples ASVs pueden pertenecer a la misma especie (variantes intraespecíficas, alelos diferentes, etc.). La función `tax_glom()` colapsa todas las ASVs de una misma especie sumando sus abundancias, produciendo una tabla donde cada fila es una especie única. Sobre ese objeto se calculan las abundancias relativas dividiendo los conteos de cada muestra entre su total de lecturas, de modo que cada muestra suma 1 (o 100%).

```{r Agrupación de ASVs por especie y cálculo de abundancias relativas}
# merge asvs by species
ps.sp <- phyloseq::tax_glom(ps, "Species")

# Crear versión proporcional
ps.sp.prop <- phyloseq::transform_sample_counts(ps.sp, function(x) x/sum(x))
check_df <- as.data.frame(tax_table(ps.sp.prop))
```

---

## Tabla de abundancias y distribución de secuencias

### Generación de la tabla de abundancias por especie y muestra

La tabla de abundancias por especie y muestra es el producto central del análisis: registra cuántas lecturas corresponden a cada especie en cada sitio de muestreo. Este formato tabular facilita el cálculo de índices de diversidad, la comparación entre sitios y la exportación de resultados para análisis en otros programas.

La tabla se genera uniendo la matriz de ASVs con la tabla taxonómica y agregando las lecturas por especie y muestra. Se exporta en formato CSV para su uso posterior.

```{r Generación de la tabla de abundancias por especie y muestra}
ASV.df<-as.data.frame(ASV)%>%
  rownames_to_column(var="seqID") %>%
  tidyr::pivot_longer(cols=-seqID,names_to = "Sample_name", values_to = "nReads")

TAXA.df<-as.data.frame(TAXA)%>%
  rownames_to_column(var="seqID")

species.site.reads <- ASV.df %>%
  left_join(TAXA.df, by="seqID") %>%
  filter(!is.na(Species)) %>%
  group_by(Sample_name, Species)

species.site.reads <- aggregate(nReads ~ Sample_name + Species, data = species.site.reads, sum)
species.site.reads <- species.site.reads%>%
   pivot_wider(names_from = Sample_name, values_from = nReads, values_fill = 0)

write.csv(species.site.reads, ruta_csv_output)

species.site.reads[1:10, 1:3] %>%
  kable(format = "html", caption = "Primeros 10 renglones y 3 columnas de la tabla de abundancias por especie y muestra", align = "c") %>%
  kable_styling(full_width = TRUE, font_size = 10)

```

### Distribución de longitudes de secuencias

Las ASVs generadas por DADA2 deben tener una longitud consistente con el amplicón esperado para el marcador utilizado. Secuencias demasiado cortas pueden ser artefactos del pipeline o primers mal recortados; secuencias muy largas pueden indicar uniones incorrectas entre lecturas forward y reverse o la presencia de insertos no esperados.

El histograma siguiente muestra la distribución de longitudes de todas las ASVs detectadas. La línea naranja marca la mediana. Un buen resultado es una distribución estrecha, centrada en la longitud esperada del amplicón (para el gen 12S de peces, típicamente 160–185 bp).

```{r Visualización de la distribución de longitudes de secuencias, echo=FALSE}
seq_lengths <- nchar(colnames(otu))
df_lengths <- data.frame(Length = seq_lengths)

ggplot(df_lengths, aes(x = Length)) +
  geom_histogram(binwidth = 1, fill = "#3182bd", color = "white", alpha = 0.85) +
  geom_vline(aes(xintercept = median(Length)), color = "#e6550d", linetype = "dashed", linewidth = 1) +
  labs(
    title = "Distribución de longitudes de secuencias",
    subtitle = paste("Mediana:", median(seq_lengths), "bp"),
    x = "Longitud de secuencia (bp)",
    y = "Frecuencia"
  ) +
  theme_minimal(base_size = 13) +
  theme(
    plot.title = element_text(face = "bold"),
    plot.subtitle = element_text(face = "italic"),
    axis.title = element_text(face = "bold"),
    panel.grid.minor = element_blank()
  )
```

---

## Diversidad alfa

La diversidad alfa (α) describe la riqueza y equitatividad de especies *dentro* de cada muestra o sitio de muestreo. Es la forma más directa de responder la pregunta: ¿cuántas especies hay en cada sitio? Métricas comunes incluyen la riqueza observada (número de especies detectadas), el índice de Shannon (que pondera la equitatividad) y el índice de Simpson (más sensible a especies dominantes).

### Curva de acumulación de especies

La curva de acumulación muestra cómo aumenta el número de especies detectadas a medida que se incorporan más muestras al análisis. Es una herramienta fundamental para evaluar la **suficiencia del muestreo**: si la curva se estabiliza (llega a una asíntota), el esfuerzo de muestreo fue suficiente para capturar la mayor parte de la diversidad del sistema. Si la curva sigue aumentando abruptamente, hay diversidad no detectada que requeriría más muestras.

La línea discontinua naranja muestra el estimador de riqueza de Chao, que proporciona una estimación del número total de especies que podría haber en el sistema, incluidas las raras o poco detectadas.

```{r Curva de acumulación de especies, echo=FALSE}
# Agrupar por Species
ps.sp <- phyloseq::tax_glom(ps, "Species")

# Matriz muestras x especies (presencia/ausencia)
mat <- as(otu_table(ps.sp), "matrix")
if (!taxa_are_rows(ps.sp)) mat <- t(mat)

comm_pa <- (mat > 0) * 1

# Curva de acumulación (permutaciones aleatorias)
set.seed(123)
acc <- vegan::specaccum(comm_pa, method = "random", permutations = 1000)

# Data frame para ggplot
acc_df <- data.frame(
  samples  = acc$sites,
  richness = acc$richness,
  lower    = acc$richness - acc$sd,
  upper    = acc$richness + acc$sd
)

# Estimación de riqueza potencial (specpool)
pool_est <- vegan::specpool(comm_pa)$chao

ggplot(acc_df, aes(samples, richness)) +
  geom_ribbon(aes(ymin = lower, ymax = upper), fill = "#1b9e77", alpha = 0.25) +
  geom_line(color = "#1b9e77", linewidth = 1) +
  geom_point(color = "#1b9e77", size = 1.8) +
  geom_hline(yintercept = pool_est, linetype = 2, color = "#d95f02") +
  annotate("text", x = max(acc_df$samples), y = pool_est,
           label = paste0("Chao ≈ ", round(pool_est,1)),
           hjust = 1, vjust = -0.7, size = 3, color = "#d95f02") +
  scale_x_continuous(expand = expansion(mult = c(0.01,0.02))) +
  scale_y_continuous(expand = expansion(mult = c(0.02,0.05))) +
  labs(title = "Curva de acumulación de especies (random)",
       x = "Número de muestras",
       y = "Especies acumuladas") +
  theme_minimal(base_size = 11) +
  theme(
    panel.grid.minor = element_blank(),
    plot.title = element_text(face = "bold"),
    axis.title = element_text(face = "bold")
  )
```

### Especies observadas por muestra

El número de especies observadas es el índice de diversidad alfa más directo e interpretable. Cada barra representa una muestra y su altura indica cuántas especies distintas se detectaron en ese sitio. Las diferencias entre sitios pueden reflejar gradientes ambientales reales, diferencias en el esfuerzo de muestreo, o variación estocástica.

```{r Diversidad alfa: especies observadas por muestra, echo=FALSE}
# Matriz de presencia/ausencia
comm_pa <- as(otu_table(ps.sp), "matrix")
if (taxa_are_rows(ps.sp)) comm_pa <- t(comm_pa)
comm_pa <- (comm_pa > 0) * 1

# Crear un vector con los nombres de las muestras en comm_pa
comm_names <- rownames(comm_pa)

# Crear un data frame que relacione los nombres de comm_pa con site_id de md
df_match <- data.frame(
  comm_name = comm_names,
  site_id = md$site_id[match(comm_names, rownames(md))]
)

# Calcular especies observadas por muestra
observed <- rowSums(comm_pa)

# Crear tibble para graficar, usando site_id como eje x y respetando el orden de md$site_id
alpha_df <- tibble::tibble(
  site_id = factor(df_match$site_id, levels = unique(md$site_id)),
  Observed = observed
)

ggplot(alpha_df, aes(x = site_id, y = Observed)) +
  geom_col(fill = "#21908C", alpha = 0.85) +
  geom_text(aes(label = Observed), vjust = -0.5, size = 3, color = "#440154") +
  labs(
    title = "Diversidad alfa: especies observadas por muestra",
    x = "Sitio",
    y = "Número de especies observadas"
  ) +
  theme_minimal(base_size = 14) +
  theme(
    plot.title = element_text(face = "bold"),
    axis.title = element_text(face = "bold"),
    axis.text.x = element_text(angle = 90, vjust = 0.95, hjust = 1, size = 11),
    panel.grid.minor = element_blank()
  )
```

---

## Composición taxonómica

Los gráficos de barras apiladas (*stacked barplots*) muestran la **abundancia relativa** de cada taxón en cada muestra. La altura de cada segmento de color indica qué proporción del total de lecturas de ese sitio corresponde a esa familia o especie. Son la visualización estándar en estudios de metabarcoding para describir la composición y detectar taxones dominantes.

### Abundancia relativa por familia

Las barras muestran la composición taxonómica a nivel de familia en cada sitio. Este nivel de resolución facilita la comparación entre comunidades y la identificación de grupos funcionales dominantes. Familias con barras grandes y consistentes entre sitios indican taxa abundantes y ampliamente distribuidos en el Golfo de California.

```{r Abundancia relativa, nivel Familia, barras apiladas, echo=FALSE, warning=FALSE}
dir.create(ruta_figs_fam, showWarnings = FALSE)

df <- psmelt(ps.sp.prop)
df <- df %>% filter(site_id %in% md$site_id)
df$site_id <- factor(df$site_id, levels = unique(md$site_id))
df$Family <- as.factor(df$Family)

# Ordenar de mayor a menor abundancia dentro de cada sitio
df <- df %>% arrange(site_id, desc(Abundance))

# Generar paleta de colores aleatorios contrastantes para las familias
set.seed(123)
n_families <- length(unique(df$Family))
set.seed(123)
colores_familias <- rainbow_hcl(n_families, c = 80, l = 65, start = 0, end = 300)

#Gráfico de barras apiladas
gp <- ggplot(df, aes(x = site_id, y = Abundance, fill = Family)) +
  geom_bar(stat = "identity") +
  scale_fill_manual(values = colores_familias) +
  scale_y_continuous(labels = scales::number_format(accuracy = 0.01)) +
  labs(
    title = "Abundancia relativa por Familia",
    x = "Sitio",
    y = "Abundancia relativa"
  ) +
  theme_linedraw(base_size = 11) +
  theme(
    axis.text.x = element_text(angle = 90, vjust = 0.95, hjust = 1, size = 8),
    legend.position = "bottom",
    legend.key.size = unit(0.4, "cm"),
    legend.text = element_text(face = "italic", size = 8),
     plot.title = element_text(face = "bold"),
    axis.title = element_text(face = "bold"),
  )

print(gp)
ggsave(file.path(ruta_figs_fam, "abundancia_relativa_por_familia.png"), gp, width = 8, height = 5, dpi = 300)
```

### Top 5 familias más abundantes

Con muchas familias representadas, el gráfico completo puede ser difícil de interpretar. Para facilitar la comparación entre sitios, filtramos las **cinco familias más abundantes** en todo el dataset. Este subconjunto concentra típicamente la mayor parte de las lecturas y refleja los grupos ecológicamente más relevantes de la comunidad estudiada.

```{r Top 5 Familias, echo=FALSE, warning=FALSE}
dir.create(ruta_figs_fam, showWarnings = FALSE)

# Calcular las 5 familias más abundantes
top_families <- df %>%
  group_by(Family) %>%
  summarise(total_abundance = sum(Abundance, na.rm = TRUE)) %>%
  arrange(desc(total_abundance)) %>%
  slice_head(n = 5) %>%
  pull(Family)

# Filtrar solo esas familias
df_top <- df %>% filter(Family %in% top_families)

gp <- ggplot(df_top, aes(x = site_id, y = Abundance, fill = Family)) +
  geom_bar(stat = "identity") +
  scale_y_continuous(labels = scales::number_format(accuracy = 0.01)) +
  labs(title = "Abundancia relativa Top 5 Familias", x = "Sitio", y = "Abundancia relativa") +
  theme_linedraw(base_size = 11) +
  theme(
    axis.text.x = element_text(angle = 90, vjust = 0.95, hjust = 1, size = 8),
    legend.position = "bottom",
    legend.key.size = unit(0.4, "cm"),
    legend.text = element_text(face = "italic", size = 8),
     plot.title = element_text(face = "bold"),
    axis.title = element_text(face = "bold"),
  )

print(gp)
ggsave(file.path(ruta_figs_fam, "relative_abundance_by_top5_families.png"), gp, width = 8, height = 5, dpi = 300)
```

### Abundancia relativa por especie

El análisis a nivel de especie proporciona la resolución taxonómica más fina disponible. Dado que el número de especies puede ser elevado, la paleta de colores es extensa y algunas especies pueden compartir tonos similares; por eso este gráfico se complementa con el análisis de las top especies en la siguiente sección.

```{r Abundancia relativa, nivel Especie, barras apiladas, echo=FALSE, warning=FALSE, fig.width=12, fig.height=10}
dir.create(ruta_figs_sp, showWarnings = FALSE)

#
df <- psmelt(ps.sp.prop)
df <- df %>% filter(site_id %in% md$site_id)
df$site_id <- factor(df$site_id, levels = unique(md$site_id))
df$Species <- as.factor(df$Species)

# Ordenar de mayor a menor abundancia dentro de cada sitio
df <- df %>% arrange(site_id, desc(Abundance))

# Generar paleta de colores aleatorios contrastantes para las familias
set.seed(123)
n_species <- length(unique(df$Species))
colores_sp <- rainbow_hcl(n_species, c = 80, l = 65, start = 0, end = 360)

gp <- ggplot(df, aes(x = site_id, y = Abundance, fill = Species)) +
  geom_bar(stat = "identity") +
  scale_fill_manual(values = colores_sp) +
  scale_y_continuous(labels = scales::number_format(accuracy = 0.01)) +
  labs(
    title = "Abundancia relativa por Especie",
    x = "Sitio",
    y = "Abundancia relativa"
  ) +
  theme_linedraw(base_size = 11) +
  theme(
   axis.text.x = element_text(angle = 90, vjust = 0.95, hjust = 1, size = 14),
    axis.text.y = element_text(size = 14),
    axis.title.x = element_text(face = "bold", size = 18),
    axis.title.y = element_text(face = "bold", size = 18),
    legend.position = "bottom",
    legend.key.size = unit(0.4, "cm"),
    legend.text = element_text(face = "italic", size = 12),
    legend.title = element_text(face = "bold", size = 18),
    plot.title = element_text(face = "bold", size = 18)
  ) +
  guides(fill = guide_legend(nrow = 14, byrow = TRUE))

print(gp)
ggsave(file.path(ruta_figs_sp, "abundancia_relativa_por_especie.png"), gp, width = 12, height = 12, dpi = 300)

```

### Top 5 especies más abundantes

Las cinco especies que concentran la mayor proporción de lecturas en el dataset. Identificar las especies dominantes es un punto de partida fundamental para la interpretación ecológica: ¿son especies residentes o pelágicas? ¿tienen distribución amplia o están restringidas a ciertas regiones del Golfo?

```{r Top 5 Especies, barras apiladas, echo=FALSE, warning=FALSE}
dir.create(ruta_figs_sp, showWarnings = FALSE)

# Calcular las 5 especies más abundantes
top_species <- df %>%
  group_by(Species) %>%
  summarise(abundancia_total = sum(Abundance, na.rm = TRUE)) %>%
  arrange(desc(abundancia_total)) %>%
  slice_head(n = 5) %>%
  pull(Species)

colores_sp2 <- rainbow_hcl(length(top_species), c = 80, l = 65, start = 0, end = 360)

# Filtrar solo esas especies
df_top <- df %>% filter(Species %in% top_species)

gp <- ggplot(df_top, aes(x = site_id, y = Abundance, fill = Species)) +
  geom_bar(stat = "identity") +
  scale_fill_manual(values = colores_sp2) +
  scale_y_continuous(labels = scales::number_format(accuracy = 0.01)) +
  labs(
    title = "Abundancia relativa de las 5 especies más abundantes",
    x = "Sitio",
    y = "Abundancia relativa"
  ) +
  theme_linedraw(base_size = 11) +
  theme(
    axis.text.x = element_text(angle = 90, vjust = 0.95, hjust = 1, size = 8),
    legend.position = "bottom",
    legend.key.size = unit(0.4, "cm"),
    legend.text = element_text(face = "italic", size = 8),
    plot.title = element_text(face = "bold"),
    axis.title = element_text(face = "bold")
  )

print(gp)
ggsave(file.path(ruta_figs_sp, "abundancia_relativa_top5_especies.png"), gp, width = 8, height = 5, dpi = 300)

```

### Control positivo: muestra Mock

La muestra MOCK es un control positivo que contiene una mezcla conocida de ADN de especies seleccionadas en proporciones determinadas. Incluirla en el análisis permite validar la eficiencia y precisión del pipeline de extremo a extremo: ¿detectamos las especies que deben estar? ¿aparecen especies que no deberían estar (contaminación o asignación errónea)?

Un MOCK bien resuelto muestra solo las especies esperadas, con abundancias proporcionales a las cantidades de ADN utilizadas. La presencia de especies adicionales o proporciones muy distorsionadas son señales de contaminación cruzada o errores en la asignación taxonómica.

```{r Mock, echo=FALSE}
mock_name <- "12S-GC-013-d1_S13" # nombre de la muestra MOCK

# Extraer especies presentes y calcular abundancia relativa
df_mock <- species.site.reads %>%
  select(Species, !!mock_name) %>%
  filter(.data[[mock_name]] > 0) %>%
  mutate(rel_abund = .data[[mock_name]] / sum(.data[[mock_name]])) %>%
  arrange(desc(rel_abund))

# Ordenar especies por abundancia relativa
df_mock$Species <- factor(df_mock$Species, levels = df_mock$Species[order(df_mock$rel_abund, decreasing = TRUE)])

# Paleta de 50 colores contrastantes
n_colores <- max(50, nrow(df_mock))
colores_contraste <- c(
  brewer.pal(12, "Paired"),
  brewer.pal(12, "Set2"),
  brewer.pal(12, "Set1"),
  brewer.pal(12, "Set3"),
  viridis(n_colores - 37, option = "D")
)[1:nrow(df_mock)]

ggplot(df_mock, aes(x = "MOCK", y = rel_abund, fill = Species)) +
  geom_bar(stat = "identity") +
  scale_fill_manual(values = colores_contraste) +
  labs(title = "Especies presentes en la muestra Mock",
       x = "Muestra",
       y = "Abundancia relativa") +
  theme_linedraw(base_size = 14) +
  theme(
    axis.text.x = element_text(angle = 0, vjust = 0.95, hjust = 0.5, size = 12),
    legend.position = "right",
    legend.key.size = unit(0.5, "cm"),
    legend.text = element_text(face = "italic", size = 10),
    legend.title = element_text(face = "bold", size = 11),
     plot.title = element_text(face = "bold"),
    axis.title = element_text(face = "bold"),
  ) +
  guides(fill = guide_legend(ncol = 2))
```

---

## Diversidad beta

La diversidad beta (β) mide las **diferencias en composición de especies entre comunidades**. A diferencia de la diversidad alfa, que describe cada sitio por separado, la diversidad beta evalúa qué tan distintos son los sitios entre sí. Es la herramienta clave para responder preguntas como: ¿se agrupan los sitios por región geográfica? ¿Hay un recambio de especies a lo largo del Golfo de California?

El flujo de análisis que seguimos es:

1. Calcular una **matriz de disimilitud** (Jaccard, basada en presencia/ausencia de especies)
2. Probar estadísticamente si las diferencias entre grupos son significativas (**ANOSIM** y **PERMANOVA**)
3. Visualizar la estructura de las comunidades en un espacio reducido (**NMDS**)

### Análisis de similitud entre regiones (ANOSIM)

ANOSIM (*Analysis of Similarities*) evalúa si las distancias entre muestras de distintos grupos (inter-región) son mayores que las distancias dentro de cada grupo (intra-región). El estadístico **R** va de −1 a 1: valores cercanos a 1 indican grupos bien separados, valores cercanos a 0 indican que no hay diferencia entre grupos. El **p-valor** indica si el resultado es estadísticamente significativo.

El gráfico de violín permite visualizar la distribución de distancias intra e inter región, complementando la interpretación del estadístico R.

```{r Análisis de similitud entre sitios (ANOSIM), echo=FALSE}
# Reconstruir comm_filt si no existe
if (!exists("comm_filt")) {
  comm <- as(otu_table(ps.sp), "matrix")
  if (taxa_are_rows(ps.sp)) comm <- t(comm)
  comm <- (comm > 0) * 1

  meta <- as(sample_data(ps.sp), "data.frame")
  exclude <- c("MOCK","CTR-","BSN")
  meta_filt <- meta %>% filter(!(site_id %in% exclude))
  meta_filt$sample_id <- rownames(meta_filt)
  samples_to_keep <- intersect(meta_filt$sample_id, rownames(comm))
  meta_filt <- meta_filt %>% filter(sample_id %in% samples_to_keep)
  comm_filt <- comm[samples_to_keep, , drop = FALSE]
  rownames(comm_filt) <- meta_filt$site_id
}

dist_jac <- vegan::vegdist(comm_filt, method = "jaccard")

anosim_res <- vegan::anosim(dist_jac, meta_filt$region_gc)
summary(anosim_res)

# Crear matriz de distancias y vector de grupos
dist_matrix <- as.matrix(dist_jac)
groups <- meta_filt$region_gc

# Crear data frame de pares de muestras y sus distancias
df_dist <- expand.grid(
  i = seq_len(nrow(dist_matrix)),
  j = seq_len(nrow(dist_matrix))
) %>%
  filter(i < j) %>%
  mutate(
    distancia = dist_matrix[cbind(i, j)],
    grupo_i = groups[i],
    grupo_j = groups[j],
    tipo = ifelse(grupo_i == grupo_j, "Intra-región", "Inter-región")
  )

colores_tipo <- c("Intra-región" = "#21908C", "Inter-región" = "#440154")

ggplot(df_dist, aes(x = tipo, y = distancia, fill = tipo)) +
  geom_violin(alpha = 0.6, trim = FALSE) +
  geom_boxplot(width = 0.2, alpha = 0.8, outlier.color = "gray40") +
  scale_fill_manual(values = colores_tipo) +
  labs(
    title = "ANOSIM: distancias Jaccard intra e inter región",
    x = "Comparación",
    y = "Distancia Jaccard"
  ) +
  annotate(
    "text",
    x = 0.5,
    y = 0,
    label = paste("p =", signif(anosim_res$signif, 3)),
    hjust = 0, vjust = -0.5, size = 4, color = "black"
  ) +
  theme_minimal(base_size = 14) +
  theme(
    plot.title = element_text(face = "bold"),
    axis.title = element_text(face = "bold"),
    legend.position = "none",
    axis.text.x = element_text(face = "bold", size = 12)
  )
```

### Análisis de varianza permutacional (PERMANOVA)

PERMANOVA (*Permutational Multivariate Analysis of Variance*, `adonis2`) evalúa si una variable categórica —en este caso la región geográfica— explica una parte significativa de la variación en la composición de las comunidades. El estadístico **R²** indica la proporción de varianza explicada por la región; el **p-valor** se obtiene por permutaciones aleatorias de las etiquetas de grupo.

A diferencia de ANOSIM, PERMANOVA es más flexible y puede incluir múltiples variables explicativas. Sin embargo, es sensible a diferencias en la dispersión entre grupos (homogeneidad de varianzas), por lo que se recomienda interpretar en conjunto con ANOSIM.

```{r Análisis de varianza permutacional (PERMANOVA)}
permanova_res <- vegan::adonis2(comm_filt ~ region_gc, data = meta_filt, permutations = 999, method = "bray")
print(permanova_res)
```

### NMDS: visualización de la composición comunitaria

NMDS (*Non-metric Multidimensional Scaling*) es un método de ordenación que representa las distancias entre comunidades en un espacio de baja dimensión (generalmente 2D o 3D), preservando al máximo las relaciones de disimilitud originales. Cada punto representa una muestra; sitios cercanos en el gráfico tienen comunidades de peces más similares.

El **stress** indica la fidelidad de la representación: valores < 0.1 son excelentes, < 0.2 son aceptables. Los valores de ANOSIM y PERMANOVA se muestran directamente en el gráfico para facilitar la interpretación conjunta.

```{r Diversidad beta: matriz de distancias y NMDS , echo=FALSE, fig.width=8, fig.height=6}
# Matriz de presencia/ausencia
comm <- as(otu_table(ps.sp), "matrix")
if (taxa_are_rows(ps.sp)) comm <- t(comm)
comm <- (comm > 0) * 1

# Metadata
meta <- as(sample_data(ps.sp), "data.frame")

# Excluir controles y mock
exclude <- c("MOCK","CTR-","BSN")
meta_filt <- meta %>% filter(!(site_id %in% exclude))
meta_filt$sample_id <- rownames(meta_filt)

# Solo mantener muestras que están en ambas matrices
samples_to_keep <- intersect(meta_filt$sample_id, rownames(comm))
meta_filt <- meta_filt %>% filter(sample_id %in% samples_to_keep)
comm_filt <- comm[samples_to_keep, , drop = FALSE]
rownames(comm_filt) <- meta_filt$site_id

# NMDS con muestras filtradas
set.seed(123)
dist_jac <- vegan::vegdist(comm_filt, method = "jaccard")
nmds <- vegan::metaMDS(dist_jac, k = 3, trymax = 1000)

nmds_df <- as.data.frame(nmds$points)
nmds_df$site_id <- rownames(nmds_df)
nmds_df <- left_join(nmds_df, meta_filt, by = "site_id")
nmds_df$region_gc <- as.factor(nmds_df$region_gc)

# Paleta de colores contrastantes para regiones
colores_regiones <- c("#21908C", "#440154")
names(colores_regiones) <- levels(nmds_df$region_gc)

# Calcular ANOSIM y PERMANOVA
anosim_res <- vegan::anosim(dist_jac, meta_filt$region_gc)
permanova_res <- vegan::adonis2(comm_filt ~ region_gc, data = meta_filt, permutations = 999, method = "jaccard")

ggplot(nmds_df, aes(x = MDS1, y = MDS2, color = region_gc, fill = region_gc)) +
  ggforce::geom_mark_ellipse(
    aes(group = region_gc, fill = region_gc, label = region_gc),
    alpha = 0.2, show.legend = FALSE
  ) +
  geom_point(size = 3, alpha = 0.85) +
  geom_text(aes(label = site_id), vjust = -1, size = 3.5, fontface = "bold") +
  scale_color_manual(values = colores_regiones) +
  scale_fill_manual(values = c("#A6CEE3", "#B2DF8A")) +
  guides(color = "none", fill = "none") +
  scale_x_continuous(limits = c(-1.0, 1.0)) +
  scale_y_continuous(limits = c(-1.0, 1.0)) +
  labs(
    title = "NMDS (Jaccard) de la composición comunitaria por región",
    x = "NMDS1",
    y = "NMDS2"
  ) +
  annotate("text",
    x = -1, y = -1,
    label = paste("Stress =", round(nmds$stress, 3)),
    hjust = 0, vjust = 0, size = 4, color = "black"
  ) +
  annotate("text",
    x = -1, y = -0.9,
    label = paste0("ANOSIM: R = ", round(anosim_res$statistic, 2),
                   ", p = ", signif(anosim_res$signif, 3)),
    hjust = 0, vjust = 0, size = 4, color = "#21908C"
  ) +
  annotate("text",
    x = -1, y = -0.8,
    label = paste0("PERMANOVA: F = ", round(permanova_res$F[1], 2),
                   ", R² = ", round(permanova_res$R2[1], 2),
                   ", p = ", signif(permanova_res$`Pr(>F)`[1], 3)),
    hjust = 0, vjust = 0, size = 4, color = "#440154"
  ) +
  theme_minimal(base_size = 12) +
  theme(
    plot.title = element_text(face = "bold"),
    axis.title = element_text(face = "bold"),
    legend.position = "none",
    panel.grid.minor = element_blank()
  )
```

---

## Enfoque libre de taxonomía

En todos los análisis anteriores colapsamos las ASVs por especie antes de calcular diversidad beta. Esto requiere que cada ASV tenga una asignación taxonómica confiable, lo cual no siempre ocurre: una fracción de las ASVs puede quedar sin asignar a nivel de especie, especialmente cuando la base de datos de referencia tiene cobertura incompleta.

El **enfoque libre de taxonomía** (*taxonomy-free approach*) omite el paso de asignación y trabaja directamente con las ASVs como unidades de diversidad, sin importar si fueron identificadas o no. Esto tiene dos ventajas:

1. **Aprovecha toda la información disponible**, incluidas las ASVs sin asignar.
2. **Es más sensible a diferencias sutiles** en la composición de la comunidad a nivel molecular, ya que dos sitios pueden compartir las mismas especies pero tener ASVs distintas (variantes genéticas diferentes).

La comparación entre los resultados obtenidos con ambos enfoques permite evaluar si las conclusiones ecológicas son robustas independientemente de la taxonomía.

### NMDS libre de taxonomía

```{r Enfoque libre de taxonomia,echo=FALSE,warning=FALSE}
# Matriz de abundancias de ASVs por sitio (ya creada como ASV_mat)
asv_mat_nmds <- t(ASV_mat)

# Excluir MOCK y CTR- usando los nombres exactos de las columnas
exclude <- c("12S-GC-013-d1_S13", "12S-GC-060-d1_S60", "12S-GC-007-d1_S7")
samples_to_keep <- setdiff(colnames(ASV_mat), exclude)
asv_mat_nmds <- asv_mat_nmds[samples_to_keep, , drop = FALSE]

# Matriz de presencia/ausencia (opcional)
asv_pa <- (asv_mat_nmds > 0) * 1

# NMDS con Bray-Curtis (abundancia) o Jaccard (presencia/ausencia)
set.seed(123)
dist_asv <- vegan::vegdist(asv_mat_nmds, method = "jaccard")
nmds_asv <- vegan::metaMDS(dist_asv, k = 3, trymax = 100)

# Data frame para graficar
nmds_asv_df <- as.data.frame(nmds_asv$points)
nmds_asv_df$Sample_nameA <- rownames(nmds_asv_df)

md$Sample_name <- rownames(md)
nmds_asv_df <- left_join(nmds_asv_df, md, by = c("Sample_nameA" = "Sample_name"))

colores_regiones <- c("#21908C", "#440154")
names(colores_regiones) <- levels(nmds_df$region_gc)

ggplot(nmds_asv_df, aes(x = MDS1, y = MDS2, color = region_gc, fill = region_gc)) +
  ggforce::geom_mark_ellipse(
    aes(group = region_gc, fill = region_gc, label = region_gc), # Etiqueta interna: nombre de la región
    alpha = 0.2, show.legend = FALSE
  ) +
  geom_point(size = 3, alpha = 0.85) +
  geom_text(aes(label = site_id), vjust = -1, size = 3.5, fontface = "bold") +
  scale_color_manual(values = colores_regiones) +
  scale_fill_manual(values = c("#A6CEE3", "#B2DF8A")) +
  guides(color = "none", fill = "none") + # Quita ambas leyendas
  scale_x_continuous(limits = c(-1.0, 1.0)) +
  scale_y_continuous(limits = c(-1.0, 1.0)) +
  labs(
    title = "NMDS (Jaccard) de la composición comunitaria por región",
    x = "NMDS1",
    y = "NMDS2"
  ) +
  annotate("text",
    x = -1,
    y = -1,
    label = paste("Stress =", round(nmds_asv$stress, 3)),
    hjust = 0, vjust = 0, size = 4, color = "black"
  ) +
  theme_minimal(base_size = 12) +
  theme(
    plot.title = element_text(face = "bold"),
    axis.title = element_text(face = "bold"),
    legend.position = "none", # Quita la leyenda completamente
    panel.grid.minor = element_blank()
  )
```

### ANOSIM libre de taxonomía

```{r  ANOSIM - ASV , echo=FALSE}
anosim_asv_res <- vegan::anosim(dist_asv, nmds_asv_df$region_gc)
summary(anosim_asv_res)

# Crear matriz de distancias y vector de grupos
dist_matrix_asv <- as.matrix(dist_asv)
groups_asv <- nmds_asv_df$region_gc

# Crear data frame de pares de muestras y sus distancias
df_dist_asv <- expand.grid(
  i = seq_len(nrow(dist_matrix_asv)),
  j = seq_len(nrow(dist_matrix_asv))
) %>%
  filter(i < j) %>%
  mutate(
    distancia = dist_matrix_asv[cbind(i, j)],
    grupo_i = groups_asv[i],
    grupo_j = groups_asv[j],
    tipo = ifelse(grupo_i == grupo_j, "Intra-región", "Inter-región")
  )

colores_tipo <- c("Intra-región" = "#21908C", "Inter-región" = "#440154")

# Gráfico de boxplots
ggplot(df_dist_asv, aes(x = tipo, y = distancia, fill = tipo)) +
  geom_violin(alpha = 0.6, trim = FALSE) +
  geom_boxplot(width = 0.2, alpha = 0.8, outlier.color = "gray40") +
  scale_fill_manual(values = colores_tipo) +
  labs(
    title = "ANOSIM (ASV): distancias Jaccard intra e inter región",
    x = "Comparación",
    y = "Distancia Jaccard"
  ) +
  annotate(
  "text",
  x = 0.5, # más a la izquierda del área del gráfico
  y = 0,   # base del eje y
  label = paste("p =", signif(anosim_asv_res$signif, 3)),
  hjust = 0, vjust = -0.5, size = 4, color = "black"
) +
  theme_minimal(base_size = 14) +
  theme(
    plot.title = element_text(face = "bold", size = 12),
    axis.title = element_text(face = "bold"),
    legend.position = "none",
    axis.text.x = element_text(face = "bold", size = 12)
  )
```

### PERMANOVA libre de taxonomía

```{r PERMANOVA - ASV, echo=FALSE}
permanova_asv_res <- vegan::adonis2(comm_filt ~ region_gc, data = nmds_asv_df, permutations = 999, method = "jaccard")
print(permanova_asv_res)
```

### NMDS final con estadísticos

Este gráfico muestra la estructura de las comunidades de peces en el Golfo de California usando directamente los ASVs como unidades de diversidad. La comparación con el NMDS basado en especies (sección anterior) permite evaluar si las conclusiones son consistentes independientemente del enfoque utilizado.

Cada punto representa un sitio de muestreo; los colores y elipses agrupan los sitios por región geográfica. Los estadísticos en la esquina inferior izquierda resumen la evidencia de diferenciación entre regiones.

```{r plot final NMDS - ASV, echo=FALSE}
ggplot(nmds_asv_df, aes(x = MDS1, y = MDS2, color = region_gc, fill = region_gc)) +
  ggforce::geom_mark_ellipse(
    aes(group = region_gc, fill = region_gc, label = region_gc), # Etiqueta interna: nombre de la región
    alpha = 0.2, show.legend = FALSE
  ) +
  geom_point(size = 3, alpha = 0.85) +
  geom_text(aes(label = site_id), vjust = -1, size = 3.5, fontface = "bold") +
  scale_color_manual(values = colores_regiones) +
  scale_fill_manual(values = c("#A6CEE3", "#B2DF8A")) +
  guides(color = "none", fill = "none") +
  scale_x_continuous(limits = c(-1.0, 1.0)) +
  scale_y_continuous(limits = c(-1.0, 1.0)) +
  labs(
    title = "NMDS (Jaccard) de la composición comunitaria por región",
    x = "NMDS1",
    y = "NMDS2"
  ) +
  annotate("text",
    x = -1, y = -1,
    label = paste("Stress =", round(nmds_asv$stress, 3)),
    hjust = 0, vjust = 0, size = 4, color = "black"
  ) +
  annotate("text",
    x = -1, y = -0.9,
    label = paste0("ANOSIM: R = ", round(anosim_asv_res$statistic, 2),
                   ", p = ", signif(anosim_asv_res$signif, 3)),
    hjust = 0, vjust = 0, size = 4, color = "#21908C"
  ) +
  annotate("text",
    x = -1, y = -0.8,
    label = paste0("PERMANOVA: F = ", round(permanova_asv_res$F[1], 2),
                   ", R² = ", round(permanova_asv_res$R2[1], 2),
                   ", p = ", signif(permanova_asv_res$`Pr(>F)`[1], 3)),
    hjust = 0, vjust = 0, size = 4, color = "#440154"
  ) +
  theme_minimal(base_size = 12) +
  theme(
    plot.title = element_text(face = "bold"),
    axis.title = element_text(face = "bold"),
    legend.position = "none",
    panel.grid.minor = element_blank()
  )
```
