---
title: "OTUs: agrupamiento por similitud con VSEARCH"
author: "Miguel Martinez Mercado (marmigues@gmail.com)"
execute:
  echo: true
  warning: false
  eval: false
---

Las ASVs son secuencias únicas — entre dos ASVs puede haber solo 1 base de diferencia. Esto es un gran poder de resolución, pero nos lleva a preguntarnos:

- ¿Existe 1 base de diferencia entre secuencias de especies diferentes?
- ¿Cuál es el impacto en las estimaciones de la diversidad?

Este es el problema de encontrar un parámetro óptimo de aglomeración o división (*lumping or splitting*).

En esta sección utilizaremos `vsearch` ([Rognes et al., 2016](https://doi.org/10.7717/peerj.2584)) para formar **OTUs** (Operational Taxonomic Units) a partir de las ASVs, reconstruiremos un objeto `phyloseq` con la nueva información y compararemos la resolución taxonómica de ambas estrategias.

---

## Agrupamiento de ASVs en OTUs

`vsearch` agrupa secuencias similares en clusters. El parámetro principal es el **porcentaje de similitud** para agrupar, en escala de 0.00 a 1.00. El estándar para OTUs es **97%** (0.97).

```bash
cd ~/metabarcoding-code
bash scripts/08b-vsearch.sh 0.97
```

A cada grupo (o cluster) se le asigna una secuencia representante llamada **oturep**.

Como resultado obtendremos tres archivos:

| Archivo | Contenido |
|:--------|:----------|
| `_oturep.fasta` | Secuencias representantes en formato FASTA |
| `.uc` | Relación de las agrupaciones en formato uclust |
| `.log` | Registro de la ejecución de vsearch |

---

## Reconstrucción del objeto phyloseq

Procesaremos el archivo `.uc` para organizar la información de los OTUs en un nuevo objeto `phyloseq`.

```{r}
library(dplyr)
library(tidyr)
library(ggplot2)
library(tibble)
library(phyloseq)
```

### Procesar archivo uc

El archivo `.uc` es una tabla separada por tabuladores con un renglón por cada secuencia analizada:

| Columna | Descripción |
|:-------:|:------------|
| 1 | Tipo de secuencia: `S` (centroide/oturep), `H` (hit/miembro), `C` (registro de cluster) |
| 2 | Número de cluster (base 0) |
| 3 | Longitud de la secuencia |
| 4 | Porcentaje de identidad con el centroide (solo tipo H) |
| 9 | Etiqueta de la secuencia |
| 10 | Etiqueta del centroide (solo tipo H) |

Ejemplo:

```
S   0   313   *   *   *   *   *   ASV_0001   *
S   1   313   *   *   *   *   *   ASV_0002   *
H   1   313   99.0  +   0   0   312M  ASV_0004   ASV_0002
```

Las primeras dos líneas son otureps (tipo S). La tercera es un miembro del cluster 1 (tipo H) con 99% de identidad con ASV_0002.

```{r}
uc_file <- file.path("final_data/otus_vsearch/otus_0.97.uc")

uc_names <- c("Type", "clus_ID", "len", "id_pct", "strand",
              "NA1", "NA2", "aln", "ASV_ID", "centroid")

uc.df <- readr::read_tsv(uc_file, col_names = uc_names, show_col_types = FALSE) |>
  select(-NA1, -NA2) |>
  filter(!Type %in% "C") |>
  dplyr::relocate(ASV_ID)

# Número de OTUs (otureps)
table(uc.df$Type)
```

```{r}
# Identificar otureps y su cluster
oturep.df <- uc.df |> filter(Type %in% "S") |> select(clus_ID, ASV_ID)
oturepID <- oturep.df |> pull(ASV_ID)
length(oturepID)
```

---

### Cargar objeto phyloseq inicial

Cargamos el objeto phyloseq generado por el pipeline DADA2 y extraemos los componentes correspondientes a los otureps:

```{r}
# Cargar objeto phyloseq (guardado antes de colapsar por especie)
load("final_data/otus_vsearch/phyloseq_pre_collapse.RData")

ps.asv <- ps
ps.asv
```

```{r}
# Subset: solo los otureps
ps.sub <- subset_taxa(ps.asv, taxa_names(ps.asv) %in% oturepID)

oturep.seq <- refseq(ps.sub)
oturep.tax <- tax_table(ps.sub)
oturep.md  <- sample_data(ps.sub)
```

---

### Colapsar conteos por OTU

Agrupamos (sumamos) las lecturas de todas las ASVs que pertenecen al mismo cluster:

```{r}
# Tabla de conteos original
conteos.ini <- data.frame(otu_table(ps.asv), stringsAsFactors = FALSE)

# Formato largo y agregar info de clusters
conteos.ini.long <- conteos.ini |>
  rownames_to_column(var = "SampleID") |>
  pivot_longer(-SampleID, names_to = "ASV_ID", values_to = "conteo")

conteos.ini.long <- left_join(conteos.ini.long, uc.df, by = "ASV_ID")

# Sumar conteos por muestra y cluster
conteos.sum.long <- conteos.ini.long |>
  group_by(SampleID, clus_ID) |>
  summarise(conteo_cluster = sum(conteo), .groups = "drop")

# Remplazar cluster_ID por ASV_ID del oturep
conteos.sum.long <- left_join(conteos.sum.long, oturep.df, by = "clus_ID")

# Convertir a matriz muestras × OTUs
conteos.sum <- conteos.sum.long |>
  select(-clus_ID) |>
  pivot_wider(names_from = ASV_ID, values_from = conteo_cluster, values_fill = 0) |>
  column_to_rownames(var = "SampleID")
conteos.sum <- as.matrix(conteos.sum)
dim(conteos.sum)
```

---

### Construir nuevo objeto phyloseq

```{r}
ASV  <- phyloseq::otu_table(conteos.sum, taxa_are_rows = FALSE)
TAXA <- phyloseq::tax_table(oturep.tax)
SEQ  <- phyloseq::refseq(oturep.seq)
MD   <- phyloseq::sample_data(oturep.md)

ps.otu <- phyloseq::phyloseq(ASV, TAXA, SEQ, MD)
ps.otu
```

---

## Comparar resolución taxonómica: ASVs vs OTUs

```{r}
asv.tax <- data.frame(tax_table(ps.asv), stringsAsFactors = FALSE)
otu.tax <- data.frame(tax_table(ps.otu), stringsAsFactors = FALSE)

df1 <- data.frame(
  ASVs = apply(asv.tax, 2, function(x) length(unique(na.omit(x)))),
  OTUs = apply(otu.tax, 2, function(x) length(unique(na.omit(x))))
)

df1 <- rownames_to_column(df1, var = "Nivel") |>
  pivot_longer(-Nivel, names_to = "Estrategia", values_to = "Conteo") |>
  mutate(Nivel = factor(Nivel,
    levels = c("Kingdom", "Phylum", "Class", "Order", "Family", "Genus", "Species"),
    ordered = TRUE))

ggplot(df1, aes(x = Nivel, y = Conteo, group = Estrategia, color = Estrategia)) +
  geom_line(linewidth = 1.5, alpha = 0.5) +
  labs(title = "Número de taxones identificados por tipo de análisis",
       x = "", y = "Número de taxones")
```

::: {.callout-note icon="false"}
En cada nivel puede haber asignaciones `NA` que cuentan como 1 taxón.
:::
