---
title: "Detección y remoción de contaminantes con decontam"
author: "Miguel Martinez Mercado (marmigues@gmail.com)"
execute:
  echo: true
  warning: false
  eval: false
---

El paquete `decontam` provee métodos estadísticos para la identificación y visualización de secuencias contaminantes en datos de secuenciación masiva de genes marcadores.

- Repositorio: [github decontam](https://github.com/benjjneb/decontam)
- Este ejercicio está adaptado de [Introduction to decontam](https://benjjneb.github.io/decontam/vignettes/decontam_intro.html)

---

## Datos que se necesitan

1. **Tabla de conteo** de ASVs o OTUs
2. **Tabla de metadatos** con al menos uno de:
   - Cuantificación de la concentración de ADN (fluorescencia o qPCR)
   - Identificación de **controles negativos** (controles de extracción)

::: {.callout-note icon="false"}
En este ejercicio usamos datos de ejemplo incluidos en el paquete `decontam`, no los datos del curso.
:::

---

## Preparación del espacio de trabajo

```{r}
library(phyloseq)
library(ggplot2)
library(decontam)
```

Cargamos un objeto `phyloseq` de ejemplo con 1951 ASVs y 569 muestras:

```{r}
ps <- readRDS(system.file("extdata", "MUClite.rds", package = "decontam"))
ps
```

La tabla de metadatos contiene:

- `quant_reading` — concentración de ADN
- `Sample_or_Control` — tipo de muestra (experimental o control)

```{r}
head(sample_data(ps))
summary(get_variable(ps, quant_reading))
table(get_variable(ps, Sample_or_Control))
```

Revisamos el número de lecturas por muestra:

```{r}
df <- as.data.frame(sample_data(ps))
df$LibrarySize <- sample_sums(ps)
df <- df[order(df$LibrarySize), ]
df$Index <- seq(nrow(df))

ggplot(data = df, aes(x = Index, y = LibrarySize, color = Sample_or_Control)) +
  geom_point()
```

Las muestras experimentales tienen más de 10,000 lecturas, mientras que los controles tienen menos.

---

## Método 1: Detección por frecuencia

Se basa en la distribución de la frecuencia de cada ASV en función de la concentración de ADN. Un contaminante tiene frecuencia **inversamente proporcional** a la concentración: al aumentar el ADN, el contaminante disminuye.

```{r}
contamdf.freq <- isContaminant(ps, method = "frequency", conc = "quant_reading")
head(contamdf.freq)
table(contamdf.freq$contaminant)
```

Visualizamos un ASV no contaminante (seq1) vs uno contaminante (seq3):

```{r}
plot_frequency(ps, taxa_names(ps)[c(1, 3)], conc = "quant_reading") +
  xlab("DNA Concentration (PicoGreen fluorescent intensity)")
```

- **Línea punteada**: modelo de secuencia no contaminante (frecuencia independiente de la concentración)
- **Línea roja**: modelo de secuencia contaminante (frecuencia inversamente proporcional)

```{r}
set.seed(100)
plot_frequency(ps, taxa_names(ps)[sample(which(contamdf.freq$contaminant), 3)],
               conc = "quant_reading") +
  xlab("DNA Concentration (PicoGreen fluorescent intensity)")
```

Para eliminar los contaminantes:

```{r}
ps
ps.noncontam <- prune_taxa(!contamdf.freq$contaminant, ps)
ps.noncontam
```

---

## Método 2: Detección por prevalencia

Compara la presencia/ausencia de cada ASV entre muestras experimentales y controles negativos. Una secuencia que aparece más en los controles que en las muestras reales probablemente es contaminante.

```{r}
sample_data(ps)$is.neg <- sample_data(ps)$Sample_or_Control == "Control Sample"

contamdf.prev <- isContaminant(ps, method = "prevalence", neg = "is.neg")
table(contamdf.prev$contaminant)
```

Se puede ajustar el umbral con `threshold`:

```{r}
contamdf.prev05 <- isContaminant(ps, method = "prevalence", neg = "is.neg", threshold = 0.5)
table(contamdf.prev05$contaminant)
```

Visualización de prevalencia en controles vs muestras reales:

```{r}
ps.pa <- transform_sample_counts(ps, function(abund) 1 * (abund > 0))
ps.pa.neg <- prune_samples(sample_data(ps.pa)$Sample_or_Control == "Control Sample", ps.pa)
ps.pa.pos <- prune_samples(sample_data(ps.pa)$Sample_or_Control == "True Sample", ps.pa)

df.pa <- data.frame(
  pa.pos = taxa_sums(ps.pa.pos),
  pa.neg = taxa_sums(ps.pa.neg),
  contaminant = contamdf.prev$contaminant
)

ggplot(data = df.pa, aes(x = pa.neg, y = pa.pos, color = contaminant)) +
  geom_point() +
  xlab("Prevalencia (Controles negativos)") +
  ylab("Prevalencia (Muestras reales)")
```

---

## Otros métodos disponibles

| Método | Descripción |
|:-------|:------------|
| `combined` | Combina frecuencia y prevalencia con prueba de Fisher |
| `minimum` | Usa el mínimo de las probabilidades de frecuencia y prevalencia |
| `either` | Contaminante si lo detecta frecuencia **o** prevalencia |
| `both` | Contaminante solo si lo detectan **ambos** métodos |
